ACORDAO-COMPLETO-1684525

ACÓRDÃO 326/2019 ATA 5/2019 - PLENÁRIO

VISTOS, relatados e discutidos estes autos de tomada de contas especial autuada por conversão determinada no Acórdão 688/2012-TCU-Primeira Câmara, prolatado nos autos do TC Processo 014.035/2010-3, em virtude de auditoria realizada no Município de Araruna-PB, com o objetivo de verificar a regularidade da execução dos seguintes programas: Nacional de Apoio ao Transporte Escolar, Nacional de Alimentação Escolar, de Assistência Farmacêutica Básica, de Saúde Bucal, de Vigilância em Saúde, de Vigilância Sanitária e do Bolsa Família. 
ACORDAM os Ministros do Tribunal de Contas da União, reunidos em Sessão do Plenário, ante as razões expostas pelo Redator, em:
9.1. considerar revéis Marcelo de Moraes Cordeiro (CPF XXX.301.384-XX) , Secretário de Educação, e José Sávio de Lima (CPF XXX.930.878-XX) , integrante da comissão permanente de licitação, e as empresas Comercial Candeia - Alexandro Candeia Soares (CNPJ 05.483.048/0001-11) , Maués Lobato Comércio e Representação Ltda. (CNPJ 09.007.162/0001-26) , Boutique das Carnes Ltda. (09.151.328/0001-83) , Comercial Campinense de Cereais Ltda. (CNPJ 10.408.838/0001-72) e Miguel Barros Lima (CNPJ 10.623.891/0001-96) , para todos os efeitos, com fundamento no art. 12, § 3º, da Lei 8.443/1992, dando-se prosseguimento ao processo;
9.2. acolher as alegações de defesa das empresas Comercial Cirúrgica Rioclarense Ltda. (CNPJ 67.729.178/0002-20) , Drogafonte Ltda. (CNPJ 08.778.201/0001-26) , e Prontomédica Produtos Hospitalares Ltda. (CNPJ 40.811.440/0001-43) ;
9.3. considerar elidido o débito da empresa Drogaria Drogavista Ltda. (CNPJ 00.958.548/0001-49) ;
9.4. acolher as razões de justificativas de Adriana Coutinho Greco Pontes (XXX.747.144-XX) , assessora jurídica do Município de Araruna/PB;
9.5. julgar irregulares as contas dos responsáveis arrolados a seguir, com fundamento nos arts. 1º, inciso I, 16, III, "b" e "c", 19 e 23, III, da Lei 8.443/1992, c/c os arts. 1º, inciso I, e 209, incisos II e III, do Regimento Interno do TCU, e condená-los, em regime de solidariedade, ao pagamento das quantias a seguir especificadas, com a fixação do prazo de quinze dias, a contar da notificação, para que comprovem, perante o Tribunal (art. 214, inciso III, alínea "a", do Regimento Interno do TCU) , o recolhimento das dívidas ao Fundo Nacional de Saúde e ao Fundo Nacional de Desenvolvimento da Educação, atualizada monetariamente e acrescida dos juros de mora, calculados a partir das datas discriminadas, até a data do recolhimento, na forma prevista na legislação em vigor:
9.5.1. Wilma Targino Maranhão, Ubiratan Batista da Silva, Marcelo de Moraes Cordeiro, Marysávio da Silva Lima, José Roberto Fernandes da Silva e Comercial Candeia - Alexandro Candeia Soares (CNPJ: 05.483.048/0001-11) ;
	Data
	Valor
	Credor

	16/4/2009
	R$ 11.386,45
	Fundo Nacional de Saúde

9.5.2. Wilma Targino Maranhão, Benjamim Gomes Maranhão Neto, Ubiratan Batista da Silva, Marysávio da Silva Lima, José Roberto Fernandes da Silva e Cirufarma Comercial Ltda. (CNPJ 40.787.152/0001-09) ;
	Data
	Valor
	Credor

	14/12/2009
	R$ 126,80
	Fundo Nacional de Saúde

	3/12/2009
	R$ 1.771,20
	
9.5.3. Wilma Targino Maranhão, Benjamim Gomes Maranhão Neto, Ubiratan Batista da Silva, Marysávio da Silva Lima e José Roberto Fernandes da Silva;
	Data
	Valor
	Credor

	6/10/2009
	R$ 3.520,54
	Fundo Nacional de Saúde

	17/12/2009
	R$ 2.073,80
	
	11/12/2009
	R$ 1.340,25
	
	2/9/2009
	R$ 982,82
	
	11/11/2009
	R$ 312,00
	
	12/8/2009
	R$ 1.415,60
	
	16/7/2009
	R$ 7.891,53
	
	18/6/2009
	R$ 896,50
	
	15/4/2009
	R$ 4.161,77
	
9.5.4. Wilma Targino Maranhão, Benjamim Gomes Maranhão Neto, Ubiratan Batista da Silva, Marysávio da Silva Lima, José Roberto Fernandes da Silva e Maués Lobato Comércio e Representação Ltda. (CNPJ 09.007.162/0001-26) ;
	Data 
	Valor
	Credor

	17/12/2009
	R$ 876,00
	Fundo Nacional de Saúde

9.5.5. Wilma Targino Maranhão, Benjamim Gomes Maranhão Neto, Ubiratan Batista da Silva, Marysávio da Silva Lima, José Roberto Fernandes da Silva e Niedja de Fátima de Azevedo Costa (CNPJ 04.650.744/0001-02) ;
	Data
	Valor
	Credor

	1/4/2009
	R$ 2.169,90
	Fundo Nacional de Saúde

9.5.6. Wilma Targino Maranhão, Ubiratan Batista da Silva, Marcelo de Moraes Cordeiro, Marysávio da Silva Lima, José Roberto Fernandes da Silva e Boutique das Carnes Ltda. (CNPJ 09.151.328/0001-83) ;
	Data
	Valor
	Credor

	30/12/2009
	R$ 23.416,72
	Fundo Nacional de Desenvolvimento da Educação

	21/12/2009
	R$ 1.125,00
	
	11/12/2009
	R$ 3.581,05
	
	1/12/2009
	R$ 10.725,00
	
	30/11/2009
	R$ 26.485,59
	
	9/10/2009
	R$ 14.496,93
	
9.5.7. Wilma Targino Maranhão, Ubiratan Batista da Silva, Marcelo de Moraes Cordeiro, Marysávio da Silva Lima, José Roberto Fernandes da Silva e Comercial Campinense de Cereais Ltda. (CNPJ 10.408.838/0001-72) ;
	Data
	Valor
	Credor

	22/7/2009
	R$ 361,34
	Fundo Nacional de Desenvolvimento da Educação

9.5.8. Wilma Targino Maranhão, Ubiratan Batista da Silva, Marcelo de Moraes Cordeiro, Marysávio da Silva Lima, José Roberto Fernandes da Silva e Miguel de Barros Lima (CNPJ 10.623.891/0001-96) ;
	Data
	Valor
	Credor

	21/12/2009
	R$ 4.512,93
	Fundo Nacional de Desenvolvimento da Educação

9.6. aplicar aos responsáveis, a seguir discriminados, a multa individual prevista no art. 57 da Lei 8.443/1992, nos valores especificados, com a fixação do prazo de quinze dias, a contar das notificações, para comprovarem, perante o Tribunal (art. 214, inciso III, alínea "a", do Regimento Interno) , o recolhimento da dívida ao Tesouro Nacional, atualizada monetariamente, desde a data do presente acórdão até a dos efetivos recolhimentos, se forem pagas após o vencimento, na forma da legislação em vigor:
	Responsável
	Valor da multa

	Wilma Targino Maranhão (XXX.690.474-XX) 
	R$ 100.000,00

	Ubiratan Batista da Silva (XXX.257.654-XX) 
	R$ 85.000,00

	Marysávio da Silva Lima (XXX.695.024-XX) 
	R$ 85.000,00

	José Roberto Fernandes da Silva (XXX.444.054-XX) 
	R$ 85.000,00

	Benjamim Gomes Maranhão Neto (XXX.175.874-XX) 
	R$ 19.000,00

	Marcelo de Moraes Cordeiro (XXX.301.384-XX) 
	R$ 65.500,00

	Boutique das Carnes Ltda. (09.151.328/0001-83) 
	R$ 80.000,00

	Miguel Barros Lima (10.623.891/0001-96) 
	R$ 5.500,00

	Comercial Candeia - Alexandro Candeia Soares (05.483.048/0001-11) 
	R$ 14.000,00

	Niedja de Fátima de Azevedo Costa (04.650.744/0001-02) 
	R$ 2.600,00

	Cirufarma Comercial Ltda. (40.787.152/0001-09) 
	R$ 2.300,00

	Maués Lobato Comércio e Representação Ltda. (09.007.162/0001-26) 
	R$ 1.000,00

	Comercial Campinense de Cereais Ltda. (10.408.838/0001-72) 
	R$ 500,00

9.7. julgar irregulares as contas de Antonio Alves Simões Filho, Secretário de Administração; Hilton Farias Targino, Secretário de Desenvolvimento; e Adriano de Melo Ferreira e José Sávio de Lima, integrantes da comissão permanente de licitação; com fundamento nos arts. 1º, inciso I, 16, III, "b", 19 e 23, III, da Lei 8.443/1992, c/c os arts. 1º, inciso I, e 209, inciso II, do Regimento Interno do TCU;
9.8. aplicar aos responsáveis, a seguir discriminados, multa individual prevista no artigo 58, inciso I, da Lei 8.443/1992, nos valores especificados, com a fixação do prazo de quinze dias, a contar das notificações, para comprovarem, perante o Tribunal (art. 214, inciso III, alínea "a", do Regimento Interno) , o recolhimento da dívida ao Tesouro Nacional, atualizada monetariamente, desde a data do presente acórdão até a dos efetivos recolhimentos, se forem pagas após o vencimento, na forma da legislação em vigor:
	Responsável
	Valor da multa

	Antonio Alves Simões Filho (XXX.599.964-XX) 
	R$ 7.000,00

	Adriano de Melo Ferreira (XXX.585.464-XX) 
	R$ 7.000,00

	Hilton Farias Targino (XXX.577.424-XX) 
	R$ 7.000,00

	José Sávio de Lima (XXX.930.878-XX) 
	R$ 7.000,00

9.9. autorizar a cobrança judicial da dívida, caso não atendidas as notificações, nos termos do art. 28, II, da Lei 8.443/1992, c/c o art. 219, inciso II, do Regimento Interno do TCU;
9.10. encaminhar cópia desta deliberação ao Procurador-Chefe da Procuradoria da República no Estado da Paraíba, nos termos do art. 16, § 3º, da Lei 8.443/1992 c/c o art. 209, § 7º, do Regimento Interno do TCU, para adoção das medidas que entender cabíveis.

Tomada de contas especial instaurada em razão de irregularidades identificadas em auditoria que teve por objetivo verificar a regularidade da aplicação dos recursos financeiros destinados à manutenção dos seguintes programas sociais, executados durante o exercício de 2009: Programa Nacional de Apoio ao Transporte Escolar, Programa Nacional de Alimentação Escolar, Programa de Assistência Farmacêutica Básica, Programa Saúde da Família, Programa Saúde Bucal, Programa Vigilância em Saúde, Programa Vigilância Sanitária e Programa Bolsa Família.

Sem deixar de enaltecer os sempre bem abalizados argumentos jurídicos trazidos aos autos pelo eminente Ministro Walton Alencar Rodrigues, acompanho no caso concreto o voto proferido pelo Ministro Bruno Dantas, relator da matéria, pelas breves razões que passo a expor.
Considero que a consolidação dos débitos de baixo valor e que envolvem diferentes responsáveis não se mostra o encaminhamento mais indicado do ponto de vista processual, haja vista a grande possibilidade de que os custos processuais superem em muito a suposta economia advinda do ressarcimento de recursos provenientes de débitos que venham a ser confirmados.
Ressalto que a própria IN 71/2002 teve revogado o dispositivo que previa a consolidação de débitos para atingir o valor mínimo previsto para instauração de tomadas de contas especial, consoante alteração introduzida pela IN 76/2016. 
E ainda que estivesse vigente tal dispositivo, cabe avaliar as particularidades que no meu entender não amparam a consolidação dos débitos no presente caso. Para tanto, transcrevo inicialmente o teor do dispositivo já revogado, mas que autorizava a consolidação dos débitos (art. 15, Inciso IV, da IN 71/2002) :
Art. 15. A autoridade competente deve:
 (...) 
IV - consolidar os diversos débitos do mesmo responsável cujo valor seja inferior ao mencionado no art. 6º, inciso I, desta Instrução Normativa e constituir tomada de contas especial se o seu somatório, perante o mesmo órgão ou entidade repassadora, atingir o referido valor. (destaque acrescido) 
Observo que o intuito do dispositivo era orientar os órgãos e unidades responsáveis pela instrução da fase interna dos processos de tomada de contas especiais a consolidar os diversos débitos atribuídos a um mesmo responsável, quando os valores individuais superassem o valor mínimo estipulado para a constituição da Tomada de Contas Especial. Portanto, ao revogar tal dispositivo, reconheceu-se a dificuldade de se operacionalizar a cobrança consolidada de pequenos débitos para um único responsável, remanescendo como critério para instauração ou não da TCE, apenas o valor mínimo.
A despeito de tal fato, ainda que tal dispositivo estivesse vigente, as particularidades do caso concreto analisado, no meu entender, não amparariam a consolidação dos débitos. 
Isso porque, no caso dos autos são 8 (oito) programas governamentais diferentes[footnoteRef:2], geridos por dois órgãos diferentes (FNS e FNDE) e executados pela prefeitura de Araruama/PB no exercício de 2009, envolvendo, ao final, 17 (dezessete) responsáveis diferentes entre agentes públicos e pessoas jurídicas. Com essa configuração de múltipla complexidade, a TCE concluiu pela condenação em débito considerando 10 (dez) grupos independentes de pequenas dívidas solidários, a saber: [2:  (i) Programa Nacional de Apoio ao Transporte Escolar, (ii) Programa Nacional de Alimentação Escolar, (iii) Programa de Assistência Farmacêutica Básica, (iv) Programa Saúde da Família, (v) Programa Saúde Bucal, (vi) Programa Vigilância em Saúde, (vii) Programa Vigilância Sanitária e (viii) Programa Bolsa Família.] 
Grupo 1 - 5 responsáveis - Débito solidário R$ 11.386,45;
Grupo 2 - 6 responsáveis - Débito solidário R$ 1.898,00;
Grupo 3 - 5 responsáveis - Débito solidário R$ 3.520,54;
Grupo 4 - 5 responsáveis - Débito solidário R$ 22.654,81;
Grupo 5 - 5 responsáveis - Débito solidário R$ 321,00;
Grupo 6 - 6 responsáveis - Débito solidário R$ 876,00;
Grupo 7 - 6 responsáveis - Débito solidário R$ 2.169,90;
Grupo 8 - 6 responsáveis - Débito solidário R$ 79.830,29;
Grupo 9 - 6 responsáveis - Débito solidário R$ 361,34;
Grupo 10 - 6 responsáveis - Débito solidário R$ 4.512,93;
In casu, portanto, as cobranças executivas que decorrerão dos dez pequenos grupos de débitos citados equivalem a 10 processos de TCE independentes, fato que elevará os custos efetivos da cobrança, tornando-os possivelmente maiores do que os valores que serão efetivamente ressarcidos aos cofres públicos.
Destaco, por oportuno, que a presente TCE foi constituída em 2012, quando ainda não estavam em vigor as alterações trazidas pela IN 76/2016. Por esta razão, entendo que não seria razoável aplicar, no caso dos presentes autos, o novo comando dado pelo § 1º do art. 19, inserido na IN 71/2002, pela IN 76/2016.[footnoteRef:3] [3:  Art. 19, § 1º - Instaurada a tomada de contas especial e citados os responsáveis, não se admite o arquivamento, mesmo na hipótese de o valor apurado como débito ser inferior ao limite estabelecido no art. 6º desta Instrução Normativa. ] 
Reitero, portanto, que a situação em discussão nos presentes autos, em nada se assemelha ao previsto no art. 15, inciso IV, da IN 71/200, normativo que orientava as autoridades competentes a consolidar os débitos perante o mesmo órgão e considerando o mesmo responsável. Tal comando, ora revogado, buscava privilegiar justamente a economia processual ao prever a mencionada sistemática.
Em razão do exposto, novamente louvando os argumentos apresentados pelo Ministro Walton Alencar, acompanho o Relator, Min. Bruno Dantas. 
TCU, Sala das Sessões Ministro Luciano Brandão Alves de Souza, em 20 de fevereiro de 2019.
Ministro VITAL DO RÊGO
Redator

Município de Araruna - PB.

3. Interessados/Responsáveis:
3.1. Interessado: Fundo Nacional de Saúde - MS (00.530.493/0001-71)
3.2. Responsáveis: Adriana Coutinho Grego Pontes (XXX.747.144-XX); Adriano de Melo Ferreira (XXX.585.464-XX); Alexandro Candeia Soares (05.483.048/0001-11); Antônio Alves Simões Filho (XXX.599.964-XX); Benjamin Gomes Maranhão Neto (XXX.175.874-XX); Boutique das Carnes Ltda (09.151.328/0001-83); Cirufarma Comercial Ltda. (40.787.152/0001-09); Comercial Campinense de Cerais Ltda (10.408.838/0001-72); Comercial Cirúrgica Rioclarense Ltda (67.729.178/0002-20); Drogafonte Ltda. (08.778.201/0001-26); Drograria Drogavista Ltda (00.958.548/0001-49); Hilton Farias Targino (XXX.577.424-XX); José Roberto Fernandes da Silva (XXX.444.054-XX); José Sávio de Lima (XXX.930.878-XX); Marcelo de Moraes Cordeiro (XXX.301.384-XX); Marysávio da Silva Lima (XXX.695.024-XX); Maués Lobato Comércio e Representações Ltda (09.007.162/0001-26); Miguel de Barros Lima (10.623.891/0001-96); Niedja de Fátima de Azevedo Costa (04.650.744/0001-02); Prontomédica - Produtos Hospitalares Ltda. (40.811.440/0001-43); Ubiratan Batista da Silva (XXX.257.654-XX); Wilma Targino Maranhão (XXX.690.474-XX).

WALTON ALENCAR RODRIGUES

Aroldo Cedraz.

Walton Alencar Rodrigues

13.1. Ministros presentes: José Mucio Monteiro (Presidente), Walton Alencar Rodrigues (Revisor), Benjamin Zymler, Augusto Nardes, Aroldo Cedraz, Ana Arraes, Bruno Dantas (Relator) e Vital do Rêgo.
13.2. Ministros com voto vencido: Augusto Nardes, Bruno Dantas (Relator) e Vital do Rêgo.
13.3. Ministro que alegou impedimento na Sessão: Aroldo Cedraz.
13.4. Ministro-Substituto convocado: Augusto Sherman Cavalcanti.
13.5. Ministros-Substitutos presentes: André Luís de Carvalho e Weder de Oliveira.

ACORDAO-COMPLETO-2407829

Acórdão 737/2021 - Plenário

BRUNO DANTAS

Cuidam os autos de tomada de contas especial autuada por conversão determinada no Acórdão 688/2012-TCU-Primeira Câmara, prolatado nos autos do TC Processo 014.035/2010-3, em decorrência de auditoria realizada na Prefeitura Municipal de Araruna-PB.
Referido instrumento fiscalizatório objetivou verificar a regularidade da aplicação dos recursos financeiros destinados à manutenção dos programas sociais a seguir especidicados, executados no exercício de 2009: Programa Nacional de Apoio ao Transporte Escolar, Programa Nacional de Alimentação Escolar, Programa de Assistência Farmacêutica Básica, Programa Saúde da Família, Programa Saúde Bucal, Programa Vigilância em Saúde, Programa Vigilância Sanitária e Programa Bolsa Família. Há que se registrar que na execução dos trabalhos de campo, a equipe de fiscalização da Secex/PB foi acompanhada por servidores do Departamento Nacional de Auditoria do SUS (DENASUS/PB) .
No processo fiscalizatório foram apontados os seguintes indícios de irregularidades:
"As principais constatações deste trabalho foram:
- ACHADO Nº 01 - Irregularidades na aquisição de medicamentos pela Prefeitura de Araruna/PB, em 2009, viciando o resultado do Pregão nº 008/2009, mediante o conluio de seus participantes e servidor daquele município, pertencente à Comissão Permanente de Licitação daquele Município;
- ACHADO Nº 02 - Pagamento pela aquisição de medicamentos que, de fato, não adentraram aos estoques da Secretaria de Saúde do Município de Araruna/PB, em 2009, acarretando dano total da ordem de RS 100.181,83;
- ACHADO Nº 03 - ineficácia da fiscalização dos contratos firmados por aquela Prefeitura de Araruna/PB, quanto ao fornecimento de medicamentos destinados às suas unidades de saúde, em 2009;
- ACHADO Nº 04 - Irregularidades observadas nos procedimentos de aquisição de gêneros alimentícios pela Prefeitura de Araruna/PB e destinados ao PNAE, em 2009;
- ACHADO Nº 05 - identificação de pagamentos pela aquisição de gêneros alimentícios destinados à merenda escolar do Município de Araruna/PB, sem que os mesmos tenham adentrado aos estoques e/ou distribuídos às suas unidades escolares, em 2009, acarretando prejuízo total de R$ 104.121,83;
- ACHADO Nº 06 - acumulação irregular de cargos públicos por profissionais vinculados ao Programa Saúde da Família da Prefeitura de Araruna/PB, em 2009;
- ACHADO Nº 07 - Ineficácia e/ou inexistência de fiscalização, de fato, sobre a execução dos contratos firmados pela Prefeitura Municipal de Araruna/PB, em 2009, tendo por objeto a aquisição de gêneros Alimentícios destinados ao PNAE daquele ente federado."
O volume de recursos fiscalizados alcançou o montante de R$ 4.069.872,85, assim distribuídos: Programa Nacional de Apoio ao Transporte Escolar (PNATE) : R$ 149.170,70; Programa Nacional de Alimentação Escolar (PNAE) : R$ 183.959,60; Assistência Farmacêutica Básica: R$ 78.863,16; Programa de Saúde Bucal: R$ 220.050,00; Programa Saúde da Família: R$ 724.200,00; Ações de Vigilância em Saúde: R$ 38.437,39; Ações de Vigilância Sanitária: R$ 7.200,00; Programa Bolsa Família: R$ 2.667.992,00.
Convertido os autos originários na presente tomada de contas especial, foram consolidadas na instrução à peça 19 as comunicações processuais a serem realizadas, cujos comprovantes foram acostados às peças 21-42 e 175-179. Assim, foram promovidas as audiências de Adriana Coutinho Greco, Adriano de Melo Ferreira, Antônio Alves Simões Filho, Hilton Farias Targino e José Sávio de Lima.
Ainda, foram citados os seguintes responsáveis:  José Roberto Fernandes da Silva, Marysávio da Silva Lima, Ubiratan Batista da Silva, Wilma Targino, Maranhão Benjamin Gomes Maranhão Neto, Marcelo de Moraes Cordeiro; e as seguintes pessoas jurídicas: Comercial Candeia-Alexandro Candeia Soares (CNPJ: 05.483.048/0001-11) , Cirufarma Comercial Ltda. (CNPJ: 40.787.152/0001-09) , Comercial Cirúrgica Rioclarense Ltda. (CNPJ: 67.729.178/0002-20) , Drogafonte Ltda. (CNPJ: 08.778.201/0001-26) , Drogaria Drogavista Ltda. (CNPJ: 00.958.548/0001-49) , Maués Lobato Comércio e Representações Ltda. (CNPJ: 09.007.162/0001-26) , Niedja de Fátima de Azevedo Costa (CNPJ: 04.650.744/0001-02) , Prontomédica - Produtos Hospitalares Ltda. (CNPJ: 40.811.440/0001-43) , Boutique das Carnes Ltda. (CNPJ: 09.151.328/0001-83) , Comercial Campinense de Cerais Ltda., e Miguel Barros Lima (CNPJ: 10.623.891/0001-96) .
Verifico que os responsáveis Marcelo de Moraes Cordeiro e José Sávio de Lima e as empresas Comercial Candeia-Alexandro Candeia Soares, Maués Lobato Comércio e Representação Ltda., Boutique das Carnes Ltda. Comercial Campinense de Cereais Ltda. e Miguel Barros Lima, embora regularmente cientificados (peças 74, 51/175, 333, 52, 46, 47, 48/335) e decorrido o prazo legal fixado, não apresentaram defesa, devendo ser considerados revéis, nos termos do art. 12, inciso IV, § 3º, da Lei 8.443, de 16/7/1992, com as consequências decorrentes da revelia, naquilo em que a defesa dos outros responsáveis não possa socorrê-los.
Por trazer informações relevantes à apreciação da matéria fática, reproduzo, com os ajustes pertinentes, excertos do Relatório de Fiscalização 618/2010, notadamente relativos à descrição dos achados de auditoria (peças 06, p.9-54 e 07, p. 1-43) :
"3 - ACHADOS DE AUDITORIA
3.1 - ACHADO N° 01 - Irregularidades na aquisição de medicamentos pela Prefeitura de Araruna/PB, em 2009, viciando o resultado do Pregão n° 008/2009, mediante o conluio de seus participantes e servidor daquele município, pertencente à Comissão Permanente de Licitação daquele Município.
3.1.1 - Situação encontrada:
I - CONTRATAÇÕES DE MEDICAMENTOS REALIZADAS PELA PREFEITURA DE ARARUNA/PB, EM 2009
Compulsando-se as licitações destinadas à aquisição de fármacos, com o propósito de atender às necessidades das Unidades de Saúde do Município de Araruna/PB, em 2009, foi possível identificar que foram executados 02 (dois) certames com aquele desiderato, como se segue.
a) Tomada de Preço n° 004/2009
O referido certame teve por objeto a aquisição de medicamentos às Unidades de Saúde e Farmácia no Estado da Paraíba, em 07.2.09, informando da data de abertura dos trabalhos, ocorrida em 26.02.09.
Destaca-se que os trabalhos daquela comissão findaram-se em 12.3.09, oportunidade em que se sagraram vencedoras a empresa CIRUFARMA COMERCIAL LTDA (CNPJ 40.787.152/0001-09) , respondendo por aquisições de medicamentos no montante de R$ 27.623,50; a empresa COMERCIAL CIRÚRGICA RIOCLARENSE LTDA (CNPJ 67.729.178/0002-20) , respondendo por aquisições de medicamentos no montante de R$ 37.403,00; a empresa DROGA FONTE LTDA ME CNPJ 08.778.201/0001-26) , respondendo por aquisições de medicamentos no montante de R$ 27.605,00; a empresa DROGARIA DROGA VISTA LTDA (CNPJ 00.958.548/0001-49) , respondendo por aquisições de medicamentos no montante de R$ 27.051,50; a empresa MAUÉS LOBATO COMÉRCIO E REPRESENTAÇÕES LTDA (CNPJ 09.007.162/0001-26) , respondendo por aquisições de medicamentos no montante de R$ 9.458,00; e por derradeiro, a empresa PRONTOMÉDICA PRODUTOS HOSPITALARES LTDA (CNPJ 40.811.440/0001-43) , respondendo por aquisições de medicamentos no montante de R$ 22.146,00.
Em face da Tomada de Preço n° 004/2009 foram firmados os seguintes contratos administrativos pela Prefeitura Municipal de Araruna/PB, em 2009, tendo por objeto a aquisição de medicamentos destinados às Unidades Básicas de Saúde e à Farmácia Básica daquele município, quais sejam:
i) Contrato nº 007/2009, firmado com a empresa DROGAFONTE LTDA ME (CNPJ 08.778.201/0001-26) , em 25.3.09, no valor de R$ 27.605,00, sendo exarada ordem de fornecimento no mesmo dia e com vigência fixada até 31.12.09. A referida avença foi aditada, comportando acréscimo de quantitativos que resultaram no acréscimo financeiro da ordem de R$ 484,38;
ii) Contrato n° 008/2009, firmado com a empresa MAUÉS LOBATO COMÉRCIO E REPRESENTAÇÕES LTDA (CNPJ n° 09.007.162/0001-26) , representada pela empresa FORTEMED COMÉRCIO, SERVIÇOS E REPRESENTAÇÕES LTDA (CNPJ 06.911.061/0001-97) , em 25.3.09, no valor de R$ 9.458,00, sendo exarada ordem de fornecimento no mesmo dia e com vigência fixada até 31.12,09. A referida avença foi aditada, comportando acréscimo de quantitativos que resultaram no acréscimo financeiro da ordem de RS 391,20;
iii) Contrato nº 009/2009, firmado com a empresa CIRUFARMA COMERCIAL LTDA (CNPJ 40.787.152/0001-09) , em 25.3.09, no valor de RS 27.623,50, sendo exarada ordem de fornecimento no mesmo dia e com vigência fixada até 31.12.09. A referida avença foi aditada, comportando acréscimo de quantitativos que resultaram no acréscimo financeiro da ordem de R$ 543,34;
iv) Contrato n° 010/2009, firmado com a empresa PRONTOMÉDlCA PRODUTOS HOSPITALARES LTDA (CNPJ 40.811.440/0001-43) , em 25.3.09, no valor de R$ 22.146,00, sendo exarada ordem de fornecimento no mesmo dia. A vigência do referido contrato estendeu-se até 31.12.09;
v) Contrato n° 011/2009, firmado com a empresa COMERCIAL CIRÚRGICA RIOCLARENSE LTDA (CNPJ 67.729.178/0002-20) , em 25.3.09, no valor de R$ 37.403,00, representada nesse ato pela empresa CRL COMÉRCIO E REPRESENTAÇÕS LTDA (CNPJ 09.142.241/0001-40) , sendo exarada ordem de fornecimento no mesmo dia. A vigência do referido contrato estendeu-se até 31.12.09. A referida avença foi aditada, comportando acréscimo de quantitativos que resultaram no acréscimo financeiro da ordem de RS 1.131,66;
vi) Contrato n° 012/2009, firmado com a empresa DROGARIA DROGA VISTA LTDA (CNPJ 00.958.548/0001-49) , em 25.3.09, no valor de R$ 27.051,50, sendo exarada ordem de fornecimento no mesmo dia. A vigência do referido contrato estendeu-se até 31.12.09.
b) Pregão Presencial nº 008/2009 
O referido certame teve por objeto a aquisição de medicamentos, para entrega imediata, destinados à Secretaria de Saúde do Município de Araruna/PB, cujo aviso de licitação teria sido publicado em 30.6.09 (DOE/PB, fl. 15) , com data de abertura dos trabalhos fixada para o dia 15.7.09.
Nessa data, às 15:00h, teria ocorrido a sessão de abertura do certame, ofertadas as propostas e lances pelos licitantes, confeccionados os respectivos mapas de apuração e relatório final do Leiloeiro, adjudicada e homologada a vencedora daquele certame, restando ainda publicada a suscitada homologação no Jornal Oficial daquele município, todas essas tarefas realizadas naquela mesma data.
Participaram do referido certame as empresas MARIA DA CONCEIÇÃO BERNARDO DOS SANTOS ME (CNPJ 08.643.703/0001-40) e NIEDJA DE FÁTIMA DE AZEVEDO COSTA (CNPJ 04.650.744/0001-02) , oportunidade em que esta última se sagrou vencedora para todos os itens licitados, respondendo pelas aquisições de medicamentos indigitados no respectivo edital, no montante de R$ 84.840,72.
Em consequência, foi firmado o Contrato nº 065/2009, entre a empresa NIEDJA DE FÁTIMA DE AZEVEDO COSTA (CNPJ n° 04.650.744/0001-02) e a Prefeitura Municipal de Araruna/PB, visando a aquisição de medicamentos para entrega imediata, destinados à Secretaria de Saúde daquele município, no valor de R$ 84.847,02, em 31.7.09. A referida avença teve um termo aditivo, visando a prorrogação de seu prazo em 90 (noventa) dias, a contar de 31.12.09 termo final em 30.3.10.
II - IRREGULARIDADES CONSTATADAS
a) utilização de modalidade de licitação diversa daquela exigida por lei:
Observou-se que dois foram os certames realizados pela Prefeitura de Araruna/PB, como propósito de viabilizar a aquisição de fármacos para as Unidades de Saúde municipais, quais sejam, o Pregão nº 008/2009 e a Tomada de Preço n° 004/2009.
Ocorre que, nos exatos termos do art. 1º, da Lei 10.520, de 17.7.02, a modalidade de licitação pertinente à aquisição de tais bens de consumo pela Administração Pública, na segunda situação (Tomada de Preço nº 004/2009) nas três esferas de governo, deveria ser o pregão, mormente quando se tratar de aquisições de medicamentos pelos entes federados, haja vista serem bens cujos padrões de qualidade podem ser perfeitamente definidos pelo instrumento convocatório dos seus respectivos certames.
b) inclusão de cláusula no edital do Pregão nº 008/2009, estabelecendo prazo para atendimento dos pedidos de medicamentos demasiadamente exíguo, trazendo como consequência redução do nível de competitividade entre os licitantes e direcionamento no resultado daquele certame:
Compulsando-se o teor do edital do Pregão Presencial nº 008/2009, destinado à aquisição de medicamentos de interesse da Secretaria de Saúde do Município de Araruna/PB, foi possível identificar que, em seu item 5 (DO PRAZO E DOTAÇÃO) , o prazo de entrega dos bens licitados teria sido fixado em 1 (um) dia, a partir da emissão do pedido de compra, formulado por aquele município.
Ocorre que tal condição, a uma, não se fez presente na outra contratação realizada por aquele município, no mesmo exercício, como se pode constatar da análise do edita da Tomada de Preço nº 004/2009, destinada à aquisição de medicamentos destinados às unidades básicas de saúde e à Farmácia Básica daquele município, mais precisamente do seu item 5 (DO PRAZO E DOTAÇÃO) , oportunidade em que foi preconizado prazo de entrega de 7 (sete) dias, contados a partir da emissão do pedido de compra. Naquela oportunidade, sagraram-se vencedoras as empresas CIRUFARMA COMERCIL LTDA, COMERCIAL CIRÚRGICA RIOCLARENSE LTDA, DROGA FONTE LTDA ME, DROGRARIA DROGAVISTA LTDA, MAUÉS LOBATO COMÉRCIO E REPRESENTAÇÕES LTDA e PROTOMÉDICA PRODUTOS HOSPITALARES LTDA.
A duas, a necessidade de pronto atendimento à requisição promovida por aquela Prefeitura, como estabelecido naquele edital, só se justificaria diante da eminente necessidade dos fármacos contratados, provocada pela total escassez dos mesmos junto à suas Unidades de Saúde daquele município. Ocorre que ao se analisar as notas fiscais alusivas aos supostos recebimentos de fármacos daquele fornecedor, foi possível identificar que as mesmas apenas se deram, de forma mais significativa, a partir de agosto/2009, postergando-se até o final do mês de novembro/2009, descaracterizando a hipótese de urgência ventilada acerca da entrega dos medicamentos adquiridos junto àquela fornecedora.
Assim, a fixação de prazo tão exíguo trouxe como consequência a reduzida participação de empresas àquele certame, quais sejam, as empresas MARIA DA CONCEIÇÃO BRNARDO DOS SANTOS ME (CNPJ 08.643.703/0001-40) e NIEDJA DE FÁTIMA DE AZEVEDO COSTA (CNPJ nº 04.650.744/0001-02) , todas com domicílio empresarial localizado exatamente naquele município, à Rua Luiz Targino Moreira s/nº , Centro e à Avenida Epitácio Pessoa, s/nº , Centro, ambas em Araruna/PB, rechaçando, por completo, a participação de outras empresas do ramo, não conferindo tratamento isonômico entre os possíveis participantes daquele certame, consoante o disposto no art. 37, inciso XXI, da CF/88 c/c art. 3º, da Lei 8.666/93, impossibilitando auferir-se proposta mais vantajosa para aquela Administração Mirim, além de restar frustrado o caráter competitivo entre seus participantes, mediante a inclusão de condição e/ou cláusula vedada, por força do disposto no art. 3º, §1º, inciso I, da Lei 8.666/93.
c) identificação de conluio entre as licitantes no pregão nº 008/2009 e servidor da Prefeitura de Araruna/PB:
Da documentação acostada ao processo de licitação, cujo excerto encontra-se juntado aos autos, constatou-se que o Sr. WALFREDO JUNO DA COSTA BATISTA (CPF XXX.338.214-XX) figurou como mandatário da empresa NIEDJA DE FÁTIMA DE AZEVEDO COSTA, mediante instrumento de procuração pública (Translado nº 01, do Livro 82, Fl. 032, do Cartório do Único Oficio da Comarca de Araruna/PB) , outorgado pela representante legal daquela licitante, a Sra. NIEDJA DE FÁTIMA AZEVEDO COSTA (CPF XXX.810.624-XX) , oportunidade em que lhe foram conferidos os poderes de representar a mencionada empresa em qualquer agência bancária, podendo emitir cheques, abrir contas de depósito, receber, passar recibo e dar quitação, solicitar saldos e extratos, requisitar talonários de cheques, autorizar débitos em conta relativos a operações, retirar cheques devolvidos, endossar cheques, requisitar cartões eletrônicos, efetuar transferências/pagamentos (exceto por meio eletrônico) , sustar/contraordenar cheques, cancelar cheques, baixar cheques, efetuar resgates/aplicações financeiras, efetuar saques conta corrente, cadastrar, alterar e bloquear senhas, efetuar pagamentos e transferências por meio eletrônico, solicitar saldos/extratos de investimentos, assinar propostas de empréstimos/financiamentos, assinar contrato de abertura de crédito. Solicitar saldos/extratos de operações de crédito, tendo plenos poderes para participar de licitações públicas nas três esferas de governo, podendo assinar qualquer documentação afeta àquela fase, inclusive com poderes para fazer lances em pregões, bem como assinar contratos de todos os tipos decorrentes da fase licitatória.
De igual modo, foi possível identificar que a empresa MARIA DA CONCEIÇÃO BERNARDO DOS SANTOS ME (CNPJ 08.643.703/0001-40) , outra licitante daquele certame, foi representada pelo Sr. ADAILSON BERNARDO DOS SANTOS (CPF XXX.295.214-XX) , mediante instrumento de procuração pública (Translado nº 01, do Livro 82. Fl. 013, do Cartório do Único Oficio da Comarca de Araruna/PB) , outorgado pela representante legal da mencionada empresa, a Sra. MARIA DA CONCEIÇÃO BERNARDO DOS SANTOS (CPF XXX.773.894-XX) , conferindo àquele mandatário mais poderes do que os suscitados pela empresa NIEDJA DE FÁTIMA DE AZEVEDO COSTA, uma vez que ao Sr. ADAILSON BERNARDO DOS SANTOS foram dados poderes gerais e ilimitados para gerenciar os negócios da representada, podendo pagar e receber contas, comprar e vender mercadorias, promover cobranças amigáveis e judiciais, dar recibos e quitação, admitir e despedir empregados, fixando-lhes comissões e remuneração, dentre outros poderes de mando. 
Diante do fato de que os mandatários das duas únicas empresas participantes do Pregão n° 008/2009 possuiriam poderes tão amplos que corresponderia à fidúcia própria de pessoas que, de fato, responderiam pela administração e gestão daquelas empresas, passou-se à pesquisa de possíveis ligações desses mandatários com servidores e/ou agentes políticos do Município de Araruna/PB. Nesse diapasão, foram identificados os seguintes relacionamentos desses administradores de fato e agentes públicos e/ou políticos ligados aos Poderes Legislativos e/ou Executivo do Município de Araruna/PB, configurando conluio em beneficiar a empresa vencedora do certame, como se segue.
O Sr. WALFREDO JUNO DA COSTA BATISTA (CPF XXX.338.214-XX) , mandatário e representante da empresa NIEDJA DE FÁTIMA DE AZEVEDO COSTA é irmão do Sr. UBIRATAN BATISTA DA SILVA (CPF XXX.257.654-XX) , sendo que esse último figurou como integrante da Comissão Permanente de Licitações do Município de Araruna/PB, assumindo as funções de Presidente daquela Comissão por diversas vezes, em 2009, consoante publicações colecionadas em Diários Oficiais da União e Estado da Paraíba juntada aos presentes autos, só não o sendo quando da participação da empresa NIEDJA DE FÁTIMA DE AZEVEDO COSTA (CNPJ 04.650.744/0001-02) no Pregão nº 008/2009, uma vez que fora designado Pregoeiro regularmente habilitado para o certame indigitado, não obstante o Sr. UBIRATAN BATISTA DA SILVA fizesse parte da Comissão encarregada daquele certame.
Em pesquisa a diversos sistemas externos de dados disponibilizados a essa Corte de Contas, foi possível identificar registros em que o Sr. UBIRATAN BATISTA DA SILVA é servidor da Prefeitura de Araruna/PB, desde 2.5.1999, e do Governo do Estado da Paraíba, desde 1.4.2009. A acumulação indigitada perdurou por todo o exercício de 2010. O Sr. WALFREDO JUNO DA COSTA BATISTA (CPF XXX.338.214-XX) figura como empresário individual - WALFREDO JUNO DA COSTA BATISTA (CNPJ 02.194.410/0001-46) - com nome fantasia Lojão de Ferragem e Construção. Não foram identificados vínculos do suscitado representante como servidor público.
Ocorre que ambos os senhores acima mencionados são filhos da Sra. DOROTÉA DE LOURDES DA COSTA BATISTA (CPF XXX.242.794-XX) , eleita para ocupar o cargo de vereadora do Município de Araruna/PB legislatura de janeiro/2009 a dezembro/2012 - assumindo a Presidência da Câmara de Vereadores daquele Município, em 3.1.2009, consoante informações colhidas em sitio da internet (http://ararunaonline.blogspot.com/2009/01/verdorota-assume-presidncia-da-cmara-de.html) . Em pesquisa realizada junto ao Tribunal Regional Eleitoral do Estado da Paraíba, pode-se constatar que a Sra. DOROTÉA DE LOURDES DA COSTA BATISTA pertence ao mesmo partido político da Chefe do Poder Executivo daquele ente federado (Partido do Movimento Democrático Brasileiro - PMDB) .
Outrossim, foi possível identificar que a Sra. DOROTÉA DE LOURDES DA COSTA BATISTA (PIS 100.67123.85.6) também é servidora do Governo do Estado da Paraíba, desde 15.8.1982, consoante registros em sistemas disponibilizados a essa Corte de Contas. Por força dos referidos registros, foi possível identificar que aquela vereadora desempenhou as funções de professora da educação de jovens e adultos o ensino fundamental e/ou dirigente de serviço público estadual e distrital, no Governo do Estado da Paraíba (CNP J 08.761.140/000 I -94) .
Cabe registrar que em pesquisa realizada na internet, foi possível identificar a existência de apuração de irregularidades pelo Ministério Público do Estado da Paraíba, acerca de irregularidades em concurso público realizado no âmbito da Prefeitura de Araruna/PB, em 2007, oportunidade em que o Sr. UBIRATAN BATISTA DA SILVA, o Sr. WALFREDO JUNO DA COSTA BATISTA (seu irmão) e a Sra. DOROTÉA DE LOURDES DA COSTA BATISTA (sua mãe) estariam envolvidos em escândalo de nepotismo, haja vista que os dois parentes do Sr. UBIRATAN BATISTA DA SILVA teriam sido classificados em 4° lugar apara o cargo de Agente Administrativo e 2° lugar para o cargo de Professora de História daquele município, respectivamente, mediante possível favorecimento perpetrado pelo Sr. UBIRATAN I3ATISTA DA SILVA, uma vez que esse teria participado efetivamente de todas as fases daquele certame, sendo essa apenas uma das diversas outras irregularidades apontadas pela mídia local e vinculadas àquele certame (HTTP://blogdotíao.zip.net/arch2008-04-06_2008-04-12.html) .
Consoante pesquisa realizada junto ao TRE/PB, foi possível identificar que o Sr. ADAILSON BERNARDO DOS SANTOS (CPF XXX.295.214-XX) foi eleito vereador do Município de Araruna/PB, legislatura de janeiro/2009 a dezembro/2012, pelo Partido Socialista Brasileiro-PSB, ao mesmo tempo em que figurou como servidor público daquele município, entre janeiro/2005 a julho/2008, também desenvolvendo atividades empresarias como sócio administrador das empresas ABS CONSTRUTORA LTDA (CNPJ 01.105.414/0001-48) e COEN CONSTRUÇÕES E ENGENHARIA LTDA (CNPJ 09.084.396/0001-77) , desde 21.3.1996 e 26.9.2007, respectivamente. Ademais, o Sr. ADAILSON BERNARDO DOS SANTOS é, atualmente, Presidente do Partido Socialista Brasileiro-PSB, no Município de Araruna/PB, desde 30.7.2007. Impende destacar que o Sr. ADAILSON BERNARDO DOS SANTOS, em verdade, atuou como verdadeiro sócio administrador da empresa MARIA DA CONCEIÇÃO BERNARDO DOS SANTOS ME, haja vista a gama de poderes que lhe foi conferida pela representante legal daquela empresa. Ademais, foi possível identificar, junto às bases de dados disponibilizadas a essa Corte de Contas, que o telefone utilizado pela empresa MARIA DA CONCEIÇÃO BERNARDO DOS SANTOS ME é o mesmo utilizado pela empresa COENCONSTRUÇÕES E ENGENHARIA LTDA.
Portanto, de todo o exposto, foi possível concluir que houve a conjugação de interesses entre o representante da empresa vencedora do Pregão n° 008/2009, Sr. WALFREDO JUNO DA COSTA BATISTA, e seu irmão e também integrante da Comissão de Licitação daquele certame, Sr. UBIRATAN BATISTA DA SILVA, igualmente Presidente da Comissão Permanente de Licitação (CPL) do Município, em 2009, transformando aquele certame em verdadeira farsa, não sendo crível que a relação de parentesco tanto entre os dois atores mencionados quanto com a Presidente da Casa Legislativa daquele Município fosse desconhecida pelos gestores daquele município.
Ademais, em pesquisa junto ao Sistema SAGRES, do TCE/PB, foi possível identificar que a empresa MARIA DA CONCEIÇÃO BERNARDO DOS SANTOS ME foi agraciada com a aquisição de R$ 7.661,10 em medicamentos sem licitação, em 2009.
Sendo assim, entendeu-se evidenciado o favorecimento indevido da empresa NIEDJA DE FÁTIMA DE AZEVEDO COSTA (CNPJ 04.650.744/0001-02) , quando da realização do Pregão Presencial n° 008/2009, uma vez que seu representante naquele certame (mandatário) , o Sr. WALFREDO JUNO DA COSTA BATISTA é irmão do então Presidente da CPL da Prefeitura de Araruna/PB, Sr. UBIRATAN BATISTA DA SILVA, situação de favorecimento intensificado com a inclusão de cláusula ilegal, como comentado na alínea 'b' do presente achado, incorrendo em condutas inquinadas previstas nos art. 10 e 11, da Lei 8.429/92 e art. 90, da Lei 8.666/93.
3.2 - ACHADO N° 02 - Pagamento pela aquisição de medicamentos que, de fato, não adentraram aos estoques da Secretaria de Saúde do Município de Araruna/PR, em 2009, acarretando dano total da ordem de R$ 100.181,83.
3.2.1 - Situação encontrada:
Em face dos procedimentos licitatórios mencionados no ACHADO N° 01, tendo por objeto a aquisição de medicamentos destinados às Unidades de Saúde do Município de Araruna/PB, promoveu-se a coleta e tabulação das diversas documentações associadas àquelas aquisições, tais como notas de empenho, notas fiscais e/ou recibos emitidos pelas fornecedoras de fármacos, cheques emitidos, todos associados aos procedimentos/processos de pagamento das referidas despesas. Tais documentos encontram-se acostados aos Volumes 1 e 2, todos do Anexo I dos presentes autos, restando consolidados os respectivos quantitativo de medicamentos, discriminados nos documentos suscitados.
A Tabela Achado n° 02.1 compilou as supostas aquisições, por meio de suas informações essenciais. Quando da visita perpetrada pela equipe de fiscalização nas instalações da Farmácia Central e/ou Almoxarifado de Medicamentos daquele município, foi disponibilizado acesso ao controle de estoque de fármacos mantido pelo Sr. ALYSSON SHEIGEAK FORTE DE BRITO, farmacêutico daquele município, acompanhado de documentação que lastrearia as informações contidas naquele controle. A compilação dos quantitativos de medicamentos que adentraram e saíram daquela Farmácia Central e respectivo saldo ao final do exercício de 2009 encontra-se consolidada na Tabela Achado n° 02.2.
Do confronto entre os pagamentos efetuados por aquela Prefeitura de Araruna/PB, em 2009 (Tabela Achado n° 02.1) , com os quantitativos de medicamentos que teriam adentrado àquela Farmácia Central e/ou Almoxarifado de Medicamentos, por mês (Tabela Achado n° 02.2) , foram identificados pagamentos não lastreados pela efetiva entrega dos respectivos bens (fármacos) àquele município, consolidados na Tabela Achado n° 02.3.
Consequentemente, foi possível atribuir aos fornecedores daqueles fármacos, consoante respectivos procedimentos licitatórios, os desfalques identificados pelo confronto acima mencionado foram consolidados, por fornecedor, culminando na identificação de débito total da ordem de R$ 100.181,83, como detalhado a seguir.
Cabe ressaltar que os débitos constituídos e individualizados, por cada fornecedor, tiveram como premissa de que o cômputo de quantitativos excedentes, porventura identificados, fundar-se-ia em descontos promovidos nas últimas aquisições dos respectivos fornecedores, uma vez que lhes faltariam os correspondentes registros de entrada nos estoques de fármacos da Farmácia Central e/ou Almoxarifado de Medicamentos daquele município, disponibilizado por servidor responsável pelos seus pedidos e/ou recebimentos, qual seja, o SR. ALYSSON SHEIGEAK FORTE DE BRITO, farmacêutico regularmente contratado por aquele município. Impende destacar que a premissa adotada mostrou-se a mais favorável aos fornecedores inadimplentes, por computar as aquisições mais recentes correspondentes a débitos mais recentes, correspondendo a menores atualizações e juros moratórios.
Dessa feita, confrontando-se a Tabela Achado n° 02.3 quantidades faltantes de medicamentos, em 2009 - com a Tabela Achado n° 02.4 aquisições preconizadas pelas licitações promovidas pela Prefeitura municipal de Araruna/PB, em 2009 - foi possível identificar que: 
 (i) a empresa NIEDJA DE FÁTIMA DE AZEVEDO COSTA (CNPJ 04.650.744/0001-02) responderia pelo débito total R$ 64.285,61, correspondentes à ausência dos fármacos descriminados na Tabela Achado n° 02.5;
 (ii) a empresa PRONTOMÉDICA PRODUTOS HOSPITALARES LTDA (CNPJ 40.811.440/0001-43) responderia pelo débito total R$ 14.902,65, correspondentes à ausência dos fármacos descriminados na Tabela Achado n° 02.6;
 (iii) a empresa COMERCIAL CIRÚRGICA RIOCLARENSE LTDA (CNPJ 67.729.178/0002-20) responderia pelo débito total RS 13.300,54, correspondentes à ausência dos fármacos descriminados na Tabela Achado n° 02.7;
 (iv) a empresa DROGAFONTE LTDA ME (CNPJ 08.778.201/0001-26) responderia pelo débito total R$ 4.396,87, correspondentes à ausência dos fármacos descriminados na Tabela Achado n° 02.8;
 (v) a empresa CIRUFARMA COMERCIAL LTDA (CNPJ 40.787.152/0001-09) responderia pelo débito total RS 1.898,00, correspondentes à ausência dos fármacos descriminados na Tabela Achado n° 02.9;
 (vi) a empresa MAUÉS LOBATO COMÉRCIO E REPRESENTAÇÕES LTDA (CNPJ 09.007.162/0001-26) responderia pelo débito total RS 906,00, correspondentes à ausência dos fármacos descri minados na Tabela Achado n° 02.10; e 
 (vii) a empresa DROGARIA DROGA VISTA LTDA (CNPJ 00.958.548/0001-49) responderia pelo débito total RS 312,00, correspondentes à ausência dos fármacos descriminados na Tabela Achado n° 02.11.
Diante dos quantitativos de medicamentos impugnados (e respectivos valores) , passou-se à identificação dos pagamentos realizados aos respectivos fornecedores, com o objetivo de ressarcir ao erário federal pelas aquisições inquinadas, adotando-se como paradigma a contabilização dos últimos pagamentos para os primeiros, como forma de garantir a efetividade do princípio da menor onerosidade aos responsáveis pelo ressarcimento aos cofres públicos, em atendimento ao disposto no art. 620, do CPC. Dessa feita, foi elaborada a Tabela Achado n° 02.12, oportunidade em que foram fixados as datas e valores impugnados para cada um dos fornecedores responsáveis.
Cabe ressaltar que, por força da Portaria n° 067/2009, expedida pela Chefe do Poder Executivo daquela Prefeitura de Araruna/PB, foram designados como fiscais de todos os contratos firmados no âmbito daquele Município, entre 10.3.2009 a 31.12.2010, os Srs. UBIRATAN BATISTA DA SILVA (CPF XXX.257.654-XX) , MARYSÁ VIO DA SILVA LIMA (CPF XXX.695.024-XX) e JOSÉ ROBERTO FERNANDES DA SILVA (CPF XXX.444.054-XX) , tornando-se os mesmos, em conjunto com a Sra. Prefeita e o seu Secretário Municipal de Saúde, corresponsáveis pelo ressarcimento ao erário federal, solidariamente àqueles fornecedores inadimplentes.
3.3 - ACHADO N° 03 - ineficácia da fiscalização dos contratos firmados por aquela Prefeitura de Araruna/PB, quanto ao fornecimento de medicamentos destinados às suas unidades de saúde, em 2009.
3.3.1 - Situação encontrada:
Em face das irregularidades relacionadas às diferenças de quantitativos de medicamentos pagos, porém não entregues aquela Prefeitura Municipal de Araruna/PB, em 2009 - ACHADO Nº 02 - e diante da informação de que os Srs. UBIRATAN BATISTA DA SILVA (CPF XXX.257.654-XX) , MARY SÁVIO DA SILVA LIMA (CPF XXX.695.024-XX) e JOSÉ ROBERTO FERNANDES DA SILVA (CPF XXX.444.054-XX) teriam sido designados como fiscais de todos os contratos daquela Prefeitura, entre o período de 10.03.2009 a 31.12.2010, por força da Portaria n° 067/2009, tem-se que as fiscalizações e correspondentes acompanhamentos concernentes à execução dos Contratos 007, 008, 009, 010, 011, 012 e 065/2009 mostraram-se ineficazes e/ou inadequados em coibir as falhas e/ou irregularidades identificadas pela equipe de fiscalização, como narrado no presente relatório, ressaltando a identificação de conluio entre o Sr. UBIRA TAN BATISTA DA SILVA e a empresa NIEDJA DE FÁTIMA DE AZEVEDO COSTA (CNPJ n" 04.650.744/0001-02) suscitado em tópico específico (item III do ACHADO Nº 01) , indicando que não teria sido fielmente observado o disposto no art. 67, da Lei 8.666/93, uma vez que a execução dos contratos indigitados não teria sido acompanhada por representante da administração daquele ente federado, situação por demais agravada em face da ausência de isenção e/ou imparcialidade de um dos designados para aquela função.
3.4 - ACHADO N° 04 - Irregularidades observadas nos procedimentos de aquisição de gêneros alimentícios pela Prefeitura de Araruna/PB e destinados ao PNAE, em 2009. 
3.4.1 - Situação encontrada:
I - SITUAÇÃO ENCONTRADA PELA EQUIPE DE FISCALIZAÇÃO, NO QUE TANGE ÀS CONTRATAÇÕES DE AQUISIÇÃO DE GÊNEROS ALIMENTÍCIOS PELA PREFEITURA DE
ARARUNA/PB, EM 2009
Compulsando-se as licitações envolvendo as aquisições de gêneros alimentícios destinados às Unidades de Educação do Município de Araruna/PB, em 2009, foi possível identificar que foram executados 4 (quatro) certames com aquele desiderato, como se segue:
i) Convite n° 003/2009
O referido certame teve por objeto a aquisição de gêneros alimentícios destinados ao atendimento dos programas da Secretaria Municipal de Educação, Cultura, Desporto e Lazer; bem como dos programas da Secretaria de Cidadania, Trabalho, Assistência Social e Jurídica; além da Secretaria de Saúde da Prefeitura de Ararauna/PB.
Consoante teor da Ata dos trabalhos desenvolvidos pelos integrantes da CPL daquele Município, em 3.3.09, participaram como licitantes qualificadas as seguintes empresas: i) empresa FRANCISCO BARBOSA ROCHA JÚNIOR (CNPJ 06.265.304/0001-67) , representado pelo respectivo empresário individual; ii) empresa ALEXANDRO CANDEIA SOARES (CNPJ 05.483.048/0001-11) , representada pelo Sr. MARCELO VANDRÉ RIBEIRO BARRETO (CPF XXX.462.784-XX) ; e, por derradeiro, iii) empresa BOUTIQUE DE CARNES LTOA (CNPJ 09.151.328/0001-83) , representada pelo Sr. HELDER AZEVEDO FÉLIX (CPF XXX.313.554-XX) , sócio cotista daquela sociedade empresária. Todos os licitantes foram considerados habilitados, bem como todos apresentaram propostas válidas e em consonância com o instrumento convocatório. Todos os licitantes desistiram de apresentar recursos às decisões proferidas pela CPL.
Como resultado, a empresa ALEXANDRO CANDEIA SOARES (CNPJ 05.483.048/0001-11) sagrou-se vencedora daquele certame, ao custo total de RS 70.786,30.
ii) Pregão Presencial n° 006/2009
O referido certame teve por objeto o mesmo que o albergado pelo Convite n° 003/2009, qual seja, a aquisição de gêneros alimentícios destinados ao atendimento dos programas da Secretaria Municipal de Educação, Cultura, Desporto e Lazer; bem como dos programas da Secretaria de Cidadania, Trabalho, Assistência Social e Jurídica; além da Secretaria de Saúde da Prefeitura de Araruna/PB.
O então Secretário de Administração daquele município, Sr. ANTÔNIO ALVES SIMÕES FILHO, encaminhou à Chefe daquele Executivo Mirim solicitação de abertura do suscitado certame, mediante justificativa da necessidade de serem atendidas tanto demanda por gêneros destinados à merenda escolar das crianças do ensino médio, pré-escolar e creches, quanto demandas de gêneros destinados às refeições dos profissionais da área de saúde e os pacientes do CAPS daquele município mesma motivação conferida ao Convite n° 003/2009 em 22.5.09.
Todas as pesquisas de preços acostadas ao processo administrativo daquele certame foram encaminhadas e datadas pelas empresas consultadas MEGA MASTER COMERCIAL DE ALIMENTOS LTDA, COMERCIAL CAMPINENSE DE CEREAIS LTDA e BOUTIQUE DE CARNES LTDA - em 22.5.09. Impende destacar que o Sr. ANTÔNIO ALVES SIMÔES FILHO, na condição de Secretário de finanças daquele município igualmente atestou a existência de disponibilidade orçamentária para as aquisições solicitadas, em 25.5.09.
No mesmo dia 25.05.09, a solicitação de licitação foi aprovada pela Prefeita do Município de Araruna/PB, Sra. WILMA TARGINO MARANHÀO e aberto, em continente, o respectivo procedimento administrativo de aquisição daqueles gêneros alimentícios processo licitatório n° 029/2009, pelo Presidente da CPL, Sr. UBIRATAN BATISTA DA SILVA. Nessa mesma data (25.5.09) foi aprovado o respectivo edital de licitação por aquela Presidência da CP L, bem como promovida a publicação do extrato de aviso do Pregão Presencial n° 006/2009: em 25.5.09, no Jornal Oficial do Município e Araruna/PB; em 26.5.09, no DOE da Paraíba; e, por derradeiro, em 27.5.09, no DOU. As referidas publicações informaram que a sessão de abertura dos trabalhos dar-se-ia em 9.6.09, às 14:00 h.
Em 9.6.09, às 14:00 h, comparecerem àquele certame as empresas: i) empresa ANDRÉIA MARIA DE LIMA (CNP J 03.661.339/0001-27) , não havendo informação de quem a representou naquele certame; ii) empresa BOUTIQUE DE CARNES LTDA (CNPJ 09.151.328/0001-83) , representada pelo Sr. HELDER AZEVEDO FÉLIX (CPF XXX.313.554-XX) ; iii) empresa COMERCIAL CAMPINENSE DE CEREAIS LTDA (CNPJ 10.408.838/0001-72) , representada pelo Sr. RONALDO LOPES DE FIGUEIREDO (CPF XXX.289.124-XX) ; iv) empresa GEILSA LIMA CAVALCANTE (CNPJ 01.823.326/0001-81) , representada pelo Sr. AFONSO DE OLIVEIRA SOUTO (CPF XXX.044.024-XX) ; v) empresa MEGA MASTER COMERCIAL DE ALIMENTOS LTDA (CNPJ 08.370.039/0001-02) , representada pelo Sr. MARCOS ANTÔNIO DE PAIVA MACEDO (CPF XXX.718.064-XX) ; e vi) empresa MIGUEL DE BARROS LIMA (CNP J 10.623.891/0001-96) , representada pelo Sr. MARCELO VANDRÉ RIBEIRO BARRETO (CPF XXX.462.784-XX) .
Assim, sucederam-se as fases vindouras daquele certame, com a sua homologação, sua adjudicação e publicação do seu resultado no Jornal Oficial do Município de Araruna/PB, dando-se na mesma data, em 17.6.2009, ao passo que as publicações no DOE da Paraíba e no DOU foram promovidas em 18.6.2009.
Como resultado, sagraram-se vencedoras as empresas: i) BOUTIQUE DE CARNES LTDA (CNPJ 09.151.328/0001-83) , agraciada com o montante de R$ 610.584,00, por meio do Contrato n° 052/2009, assinado em 19.6.2009; ii) COMERCIAL CAMPINENSE DE CEREAIS LTDA (CNPJ
10.408.838/0001-72) , agraciada com o montante de R$ 26.700,00, por meio do Contrato n° 053/2009, assinado em 19.6.2009; iii) GEILSA LIMA CAVALCANTE (CNPJ 01.823.326/0001-81) , agraciada com o montante de R$ 18.070,00, por meio do Contrato n° 054/2009, assinado em 19.6.2009; e iv) MIGUEL DE BARROS LIMA (CNPJ 10.623.891/0001-96) , agraciada com o montante de R$ 69.436,00, por meio do Contrato n° 055/2009, assinado em 19.6.2009, todos visando o fornecimento de gêneros alimentícios àquele Município.
iii) Convite n° 005/2009
O referido certame teve por objeto a aquisição de produtos hortifrutigranjeiros destinados aos programas da Secretaria Municipal de Educação. Cultura, Desporto e Lazer; bem como dos programas da Secretaria de Cidadania, Trabalho, Assistência Social e Jurídica; além da Secretaria de Saúde da Prefeitura de Araruna/PB.
Os mesmos empresários e/ou agricultores que participaram da coleta de preços foram os únicos licitantes daquele certame, quais sejam, Sra. ADRIANA FERREIRA DA COSTA (CPF XXX.988.614-XX) , com domicílio à Rua Benedito Fialho, s/n°, Centro, Araruna/PB; Sr. JOSÉ ARIMATEIA DA SILVA (CPF XXX.806.974-XX) , domiciliado ao Sitio Mata Velha, s/n° (Zona Rural) , Araruna/PB; e Luís CÂNDIDO RODRIGUES (CPF XXX.322.864-XX) , domiciliado no mesmo endereço do Sr. JOSÉ ARIMATEIA DA SILVA, ou seja, no Sitio Mata Velha, s/n° (Zona Rural) , Araruna/PB.
Ao final, sagraram-se vencedores do suscitado certame os fornecedores ADRIANA FERREIRA DA COSTA e Luís CÂNDIDO RODRIGUES, motivo pelo qual foram assinados os Contratos n° 15/2009 e 16/2009, respectivamente.
iv) Convite n° 006/2009
O referido certame teve por objeto a aquisição de carne fresca bovina, destinada ao atendimento dos programas da Secretaria Municipal de Educação, Cultura, Desporto e Lazer; bem como dos programas da Secretaria de Cidadania, Trabalho, Assistência Social e Jurídica; além da Secretaria de Saúde da Prefeitura de Araruna/PB.
Impende destacar que em um único dia (13.5.09) deu-se a propositura das aquisições em comento. Por meio do Sr. ANTÔNIO ALVES SIMÕES FILHO, então desempenhando a função de Secretário de Administração, Finanças. Infraestrutura e Gestão Estratégica daquele Município; a coleta de preços entre três supostos fornecedores daqueles gêneros; a autorização para o referido certame, conferida por aquela Chefe do Poder Executivo Mirim, Sra. WILMA TARGINO MARANHÃO; a autuação do respectivo processo licitatório, pelo então Presidente da CPL. Sr. UBIRATAN BATISTA DA SILVA; elaboração de minutas do respectivo edital e instrumento contratual; submissão ao crivo do edital e respectivos anexos à Assessora Jurídica, Sra. ADRIANA COUTINHO GREGO; e, por derradeiro, a publicação do respectivo aviso de licitação. A abertura dos trabalhos foi marcada para o dia 23.4.09.
No mesmo dia 23.4.09, findaram-se os trabalhos daquela licitação, sagrando-se vencedor o Sr. JOSÉ HUMBERTO TORRES DE MACEDO (CPF XXX.785.714-XX) , como fornecedor de 3.000 kg de carne bovina fresca, de 1ª sem osso (custo unitário de R$ 11,00/kg) ; 2.500 kg de carne bovina fresca, com osso (custo unitário de R$ 8,50/kg) ; e 2.000 kg de carne bovina fresca moída (custo unitário de R$ 8,50/kg) , correspondendo aos montantes de R$ 33.000,00, R$ 21.250,00 e R$ 17.000,00, respectivamente total de R$ 71.250,00.
Em 27.4.09, foram submetidos os autos à Assessoria Jurídica, que se manifestou pela regularidade plena daquele certame (parecer emitido em 28.4.09) . Em 28.4.09, a Chefe do Poder Executivo daquele Município homologou e adjudicou os objetos licitados ao vencedor do certame.
II - IRREGULARIDADES OBSERVADAS NOS MENCIONADOS CERTAMES
I) Fracionamento da despesa
De plano, observou-se ter ocorrido fracionamento das despesas de aquisição de gêneros alimentícios, em 2009, ora se utilizando procedimento destinado a despesas de menor vulto e de pouca divulgação obrigatória (convite) , ora utilizando-se de procedimento licitatório mais complexo e com maior transparência e/ou competitividade entre os possíveis concorrentes (pregão presencial) .
Assim, pode-se constatar ter havido violação expressa do disposto no art. 23, §5°, da Lei 8.666/93, haja vista que o montante das aquisições de gêneros alimentícios, em face das necessidades daquele
Município, exigiria procedimento diverso de Convite, uma vez que a estimativa global dos valores orçados para todos os procedimentos, quando somados, teria ultrapassado e muito o valor superior ao limite imposto pelo art. 23, inciso I, alínea a, da Lei 8.666/93.
Ademais, nos exatos termos do art. I, da Lei 10.520, de 17.7.02, que instituiu nova modalidade de licitação ao rol existente na Lei de Licitação (o pregão) , as aquisições de gêneros alimentícios pelos entes federados, mormente aqueles destinados ao PNAE, deveriam ser promovidas pela modalidade indigitada, haja vista serem bens cujos padrões de qualidade podem ser perfeitamente definidos pelo instrumento convocatório dos seus respectivos certames.
Destaca-se que a irregularidade ora narrada teve seu nascedouro no início dos processos administrativos relacionados aos certames mencionados, oportunidade em que se verificou a atuação da Presidência da Comissão Permanente de Licitação daquele município, no que tange à elaboração dos editais inquinados, acompanhada da atestação da conformidade legal dos instrumentos produzidos pela referida Comissão, conferida pela Assessoria Jurídica daquela Prefeitura, motivo pelo qual deverão ser chamados aos autos aqueles responsáveis, para apresentar suas justificativas pela irregularidade em comento.
2) Direcionamento e conluio entre licitantes nas aquisições de gêneros alimentícios destinados ao PNAE, realizadas por aquela Prefeitura, em 2009.
Não bastasse a irregularidade suscitada no item I, restou comprovada irregularidade ainda maior, qual seja, direcionamento e conluio entre licitantes nos procedimentos administrativos afetos aos Convites 003, 005 e 006/2009, como se segue.
2.1) Direcionamento e conluio observado no Convite n° 003/2009
O Respectivo aviso de licitação foi publicado no Diário Oficial daquele município, em 17.2.09, mesma data em que foi autuado o correspondente processo administrativo de licitação pelo Presidente da Comissão Permanente de Licitação (CPL) , Sr. UBIRATAN BATISTA DA SILVA, nomeado pela Portaria n° 09/2009, de origem do Chefe do Poder Executivo Mirim, Sra. WILMA TARGINO MARANHÃO.
Destaca-se ainda o reduzidíssimo interregno de tempo entre a propositura das aquisições em comento, ocorrida em 16.2.09, por meio do Sr. ANTÔNIO ALVES SIMÔES FILHO, então desempenhando a função de Secretário de Administração, Finanças, Infraestrutura e Gestão Estratégica daquele município, visando atender tanto a demanda por gêneros destinados à merenda escolar das crianças do ensino médio, pré-escolar e creches, quanto atender às necessidades de gêneros destinados às refeições dos profissionais da área de saúde e os pacientes do CAPS daquele município. As pesquisas de preço realizadas para o balizamento do custo das referidas aquisições foram igualmente realizadas em 16.2.09. A abertura dos trabalhos daquele certame deu-se ao dia 3.3.09, às 15:00 h.
O respectivo relatório final daquele certame foi juntado aos autos em 5.3.09, assinado pelo Presidente da CPL, data em que se fez juntada de Parecer Jurídico da lavra da Dra. ADRIANA COUTINHO GRECO (OAB/PB n° 11.103) , pela regularidade. Em 6.3.09, deu-se a homologação do resultado daquele certame e adjudicação ao correspondente vencedor pela Chefe do Poder Executivo, mesma data da publicação dos respectivos extratos na imprensa oficial daquele município e assinatura do Contrato n° 005/2009.
Em pesquisa junto ao Sistema SINTEGRA, foi possível identificar que:
- a empresa ALEXANDRA CANDEIA SOARES (CNP J 05.483.048/0001-11) , vencedora do mencionado certame, apresentando como principal atividade econômica o comércio atacadista de escritório e papelaria, para fins de ICMS;
- a empresa FRANCISCO BARBOSA ROCHA JÚNIOR (CNPJ 06.265.304/0001-67) , licitante derrotada do mencionado certame, apresenta como principal atividade econômica o comércio atacadista de produtos de higiene, limpeza e conservação domiciliar, para fins de ICMS; 
- a empresa BOUTIQUE DE CARNES LTDA (CNPJ 09.151.328/0001-83) , licitante derrotada do mencionado certame, apresenta como principal atividade econômica o comércio varejista de carnes
 (açougues) , para fins de ICMS.
Ou seja, a vencedora do mencionado certame apresenta atividade econômica por demais estranha à atividade de comercialização de gêneros alimentícios atacadista de materiais de escritório - assim como as demais empresas, ressaltando-se que apenas a empresa BOUTIQUE DE CARNES LTDA apresentaria atividade econômica mais próxima da comercialização de gêneros alimentícios.
Fato que igualmente reforçou o entendimento pela ocorrência de conluio entre os licitantes diz respeito ao fato de que um mesmo contador atenderia as empresas BOUTIQUE DE CARNES LTDA (CNPJ 09.151.328/0001-83) e FRANCISCO BARBOSA ROCHA JÚNIOR (CNPJ 06.265.304/0001-67) , qual seja, o Sr. WANDERLEI DE OLIVEIRA (CPF XXX.298.258-XX) , sendo que esse profissional residiria na cidade de Caaporã/PB, ao passo que ambas as empresas apresentavam domicílio na cidade de João Pessoa/PB, distante cerca de 58 km do domicilio daquele profissional, situação por demais estranha, por se tratar de profissional intensamente solicitado no desenvolvimento diuturno das atividades empresariais.
Outra vertente que reforça a ocorrência do suscitado conluio diz respeito ao fato da existência de intermediário representante da empresa vencedora daquele certame, qual seja, o Sr. MARCELO VANDRÉ RIBEIRO BARRETO (CPF XXX.462.784-XX) , sócio administrador da empresa NOBRE ALIMENTOS DISTRIBUIDORA LTDA (CNPJ 01.215.547/0001-77) , com sede em Cabedelo/PB (13km de distância de João Pessoa/PB) , essa sim empresa que possui como atividade empresarial o comércio atacadista de gêneros alimentícios, consoante informações contidas no SINTEGRA. Cabe o registro de que o Sr. MARCELO VANDRÉ RIBEIRO BARRETO (CPF XXX.462.784-XX) é filho da Sra. ALBA REGINA RIBEIRO CAVALCANTE (CPF XXX.826.244-XX) , ex-funcionária do Senado Federal, matricula nº 180005, tendo atuado no Gabinete do Senador Efraim Moraes pelo menos entre 2006 a 2009, como Assistente Parlamentar (AP-5) , tendo sido exonerada pelo Ato do Diretor Geral nº 85, de 23.1.2009.
De todo o exposto, restou comprovado o conluio entre os licitantes do mencionado certame, com o objetivo de favorecer empresa que sequer possuía como principal atividade empresarial o comércio de gêneros alimentícios, empresa ALEXANDRO CANDEIA SOARES (CNPJ 05.483.048/0001-11) tendo como propósito de ocultar a verdadeira fornecedora daqueles bens, qual seja, a empresa do então representante da vencedora, o Sr. MARCELO VANDRÉ RIBEIRO BARRETO (CPF XXX.462.784-XX) empresa NOBRE ALIMENTOS DISTRIBUIDORA LTDA (CNPJ 01.215.547/0001-77) .
2.2) Irregularidades observadas no Convite nº 005/2009
Impende destacar que em um único dia (24.3.09) deu-se a propositura das aquisições em comento, por meio do Sr. ANTÔNIO ALVES SIMÔES FILHO, então desempenhando a função de Secretário de Administração, Finanças, Infraestrutura e Gestão Estratégica daquele Município; a coleta de preços entre três supostos fornecedores daqueles gêneros; a autorização para o referido certame, conferida por aquela Chefe do Poder Executivo Mirim, Sra. WILMA TARGINO MARANHÃO; a autuação do respectivo processo licitatório, pelo então Presidente da CPL, Sr. UBIRATAN BATISTA DA SILVA; elaboração de minutas do respectivo edital e instrumento contratual; submissão ao crivo do edital e respectivos anexos à Assessora Jurídica, Sra. ADRIANA COUTINHO GREGO; e, por derradeiro, a publicação do respectivo aviso de licitação. A abertura dos trabalhos foi marcada para o dia 03.4.09.
Ocorre que os mesmos empresários e/ou agricultores que participaram da coleta de preços foram os únicos licitantes daquele certame, quais sejam: Sra. ADRIANA FERREIRA DA COSTA (CPF XXX.988.614-XX) , com domicílio à Rua Benedito Fialho, s/n°, Centro, Araruna/PB; Sr. JOSÉ ARIMATEIA DA SILVA (CPF XXX.806.974-XX) , domiciliado ao Sítio Mata Velha, s/n° (Zona Rural) , Araruna/PB; e LUIS CÂNDIDO RODRIGUES (CPF XXX.322.864-XX) , domiciliado no mesmo endereço do Sr. JOSÉ ARIMATEIA DA SILVA, qual seja, Sitio Mata Velha, s/n° (Zona Rural) , Araruna/PB.
No mesmo dia 03.4.09, findaram-se os trabalhos daquela licitação, sagrando-se vencedores a Sra. ADRIANA FERREIRA DA COSTA e o Sr. Luís CÂNDIDO RODRIGUES, respondendo pelos montantes de R$ 24.850,00 e R$ 28.000,00 de hortifrutigranjeiros, respectivamente.
Em 07.4.09, foram submetidos os autos à Assessoria Jurídica, que se manifestou pela regularidade plena daquele certame (parecer emitido no mesmo dia) . Em 08.4.09, a Chefe do Poder Executivo daquele Município homologou e adjudicou os objetos licitados aos vencedores do certame, sendo assinados, naquela mesma data, os Contratos n° 00015/2009 e 00016/2009, com os fornecedores ADRIANA FERREIRA DA COSTA e LUÍS CÂNDIDO RODRIGUES, respectivamente.
Ainda no dia 08.4.09, circulou no Jornal Oficial do Município de Araruna/PB, extrato da homologação e adjudicação alusivas àquele certame. Não há nos autos, a correspondente publicação no DOU ou DOE/PB.
Não bastasse a presteza e rapidez no deslinde dos trabalhos empreendidos pelos servidores daquele Município, no deslinde dos trabalhos da mencionada licitação, foi ainda possível identificar que:
- a Sra. ADRIANA FERREIRA DA COSTA apresentou como comprovante de endereço conta de luz em nome de seu esposo, Sr. FRANCISCO DA ROCHA COSTA (CPF XXX.307.898-XX) , esse sim empresário individual responsável pela empresa HORTIFRUTIGRANJEIROS SÃO FRANCISO (CNPJ 05.756.609/0001-09) ;
- ressalta-se que parentes do Sr. FRANCISCO DA ROCHA COSTA residiriam, de fato, nos endereços apontados pelos outros licitantes (Sr. JOSÉ ARIMA TEIA DA SILVA e Sr. Luís CÂNDIDO RODRIGUES) ; 
- cabe ainda registrar que o Sr. JOSÉ ARIMATEIA DA SILVA foi servidor da Prefeitura de Campo de Santana/PB, residindo naquele município e, portanto, em local distinto daquele suscitado naquele certame. Ademais, o Sr. JOSÉ ARIMATEIA DA SILVA (CPF XXX.806.974-XX) era servidor da Prefeitura de Campo de Santana/PB, desde 01.02.1998, não sendo possível figurar como licitante válido naquele certame.
- ressalta-se que em pesquisa promovida junto ao Sistema SINTEGRA, nenhum dos fornecedores licitantes figurou como empresário individual do ramo de hortifrutigranjeiros, a menos do Sr. FRANCISCO DA ROCHA COSTA, esposo da Sr.' ADRIANA FERREIRA DA COSTA.
De todo o exposto, restou comprovado o conluio entre os licitantes do mencionado certame, com o objetivo de favorecer pessoa que sequer possuía como principal atividade profissional/empresarial o comércio de gêneros alimentícios, tendo como propósito ocultar a verdadeira fornecedora daqueles bens, qual seja, a empresa do esposo da vencedora daquele certame, o Sr. FRANCISCO DA ROCHA COSTA empresa HORTIFRUTIGRANJEIROS SÃO FRANCISO (CNPJ 05.756.609/0001-09) .
2.3) Irregularidades observadas no Convite nº 006/2009
Impende destacar que em um único dia (13.5.09) deram-se todos os atos preparatórios para a consecução do referido certame, no âmbito daquela municipalidade, ao passo que todos os trabalhos relacionados à escolha do vencedor daquele certame igualmente se deram em um único dia (23.4.09) , como mencionado no item I.
Ocorre que os mesmos empresários e/ou agricultores que participaram da coleta de preços foram os únicos licitantes daquele certame, quais sejam: Sra. MARIA DAS GRAÇAS DOS SANTOS SILVA, com domicílio à Rua Projetada, nº 67, Centro. Araruna/PB; Sr. JOSÉ HUMBERTO TORRES DE MACEDO (CPF XXX.785.714-XX) , domiciliado à Rua Simeão Leal, n° 144, Centro, Araruna/PB; e FRANCICO MACEDO DE AVELAR (CPF XXX.704.364-XX) , com domicílio à Rua Simeão Leal, n° 238, Centro, Araruna/PB.
Ocorre que nenhum dos licitantes e, por consequência, o contratado, possuíam registro no Sistema SINTEGRA como comerciantes de carne bovina, objeto do mencionado certame. Ademais, estranhamente, ao se analisar o Contrato n° 00017/2009, firmado entre a Prefeitura Municipal de Araruna/PB e o Sr. JOSÉ HUMBERTO TORRES DE MACEDO (CPF XXX.785.714-XX) , tendo por objeto a aquisição de carne fresca bovina, identificou-se que o mesmo teria sido assinado em data anterior à instauração e conclusão daquele certame, em 08.4.09, sendo na mesma data (em 08.4.09) expedida ordem de compra por aquela Autoridade Máxima do Poder Executivo.
3.5 - ACHADO N° 05 - identificação de pagamentos pela aquisição de gêneros alimentícios destinados à merenda escolar do Município de Araruna/PB, sem que os mesmos tenham adentrado aos estoques e/ou distribuídos às suas unidades escolares, em 2009, acarretando prejuízo total de RS 104.121,83.
3.5.1 - Situação encontrada:
Diante dos diversos procedimentos licitatórios e consequentes contratos firmados entre o Município de Araruna/PB e fornecedores de gêneros alimentícios, em 2009, passou-se ao cotejo entre o volume de aquisições, consoante informações contidas da documentação ofertada pela Prefeitura de Araruna/PB - notas fiscais, anexadas aos processos de pagamentos promovidos por aquele ente federado, etc - e os volumes de gêneros efetivamente distribuídos às unidades escolares daquele Município, mediante a análise de informações igualmente disponibilizadas pelos gestores daquele Município, todos alusivos ao exercício de 2009.
Destaca-se que apenas foram considerados os documentos relacionados ao atendimento das necessidades afetas à merenda escolar daquele município (PNAE) , uma vez que os mencionados processos licitatórios e/ou contratos firmados também atenderiam outras Secretarias e/ou Programas daquela Prefeitura.
Dessa feita, foi possível elaborar as Tabelas Achado nº 05.1 a 05.7, oportunidade em que se pode identificar as quantidades de gêneros pagas por aquela Prefeitura e supostamente entregues pelos fornecedores de gêneros, as quantidades efetivamente distribuídas às unidades escolares da Prefeitura Municipal de Araruna/PB, nos meses de 2009 e início do exercício de 2010, dentre outras informações. O cotejo entre essas informações possibilitou a identificação de irregularidades graves no tocante às aquisições de gêneros da merenda escolar daquele ente federado, em 2009, como se segue.
a) Discrepância entre quantidades pagas com recursos do PNAE a fornecedores de gêneros alimentícios pela Prefeitura de Araruna/PB e quantitativos desses mesmos gêneros efetivamente distribuídos aos estabelecimentos de ensino daquele município, em 2009
Do cotejo entre as quantidades supostamente adquiridas pela Prefeitura de Araruna/PB junto aos fornecedores de gêneros alimentícios (Tabelas Achado 05.1 a 05.3) e os quantitativos desses gêneros distribuídos aos estabelecimentos de ensino daquele município, em 2009, mês a mês (Tabelas Achado n° 05.4 e 05.5) , foram identificadas discrepâncias significativas que permitiu concluir ter havido pagamentos sem a correspondente entrega desses bens (gêneros alimentícios destinados ao PNAE) , acarretando enriquecimento ilícito dos fornecedores e dano ao erário, situação pormenorizada a seguir.
As análises a seguir fundaram-se aos pagamentos e/ou aquisições de gêneros alimentícios destinados à merenda escolar das unidades de ensino básico da Prefeitura de Araruna/PB, fossem custeados com recurso próprios ou oriundos da União, para aplicação no PNAE daquele município.
a.l) discrepância na aquisição de hortifrutigranjeiros 
Observaram-se discrepâncias entre os quantitativos de hortifrutigranjeiros banana, batata doce, batatinha, beterraba, cebola, cenoura, chuchu, coentro, pimentão, repolho e tomate - supostamente adquiridos e aqueles efetivamente distribuídos às escolas daquele município, em 2009. Impende destacar que por se tratarem de gêneros perecíveis, não haveria como armazená-los por longo tempo, devendo sua entrega às escolas se processar de forma imediata à aquisição, para consumo subsequente, em período não muito delongado, sob pena de perda daqueles produtos, por perecimento daquele gênero. As discrepâncias observadas entre os quantitativos supracitados encontram-se detalhadamente pormenorizadas, mediante o seu confronto com as Tabelas Achado 05.1 a 05.4, como se segue:
a.1.1 - não obstante tenham sido pagas 21.600 unidades de banana, foram efetivamente entregues 14.160 unidades às escolas e creches da rede de ensino básico localizadas naquele município. Impende destacar que os quantitativos do mencionado bem adquirido junto ao seu respectivo fornecedor não poderia ser armazenado para futura distribuição por interregno de tempo muito extenso, haja vista tratar-se de bem perecível, cujo armazenamento dar-se-ia por no máximo poucos dias, revestindo-se em dano a diferença de quantidades desse gênero paga pela Prefeitura de Araruna/PB àquele fornecedor e não distribuída às creches daquele município, uma vez que ou não teriam sido entregues ou teriam sido aplicados em programa estranho ao PNAE. Em ambas as hipóteses, a discrepância em comento gerou dano da ordem de R$ 744,00 (7.440 unidades desse gênero não entregues ou aplicados em programa e/ou atividade estranha ao PNAE, ao custo de R$ 0,10/unidade) aos cofres públicos;
a.1.2 - não obstante tenham sido pagos 2.160 kg de batata doce, foram efetivamente entregues 1.860 kg às escolas e creches da rede de ensino básico localizadas naquele município. As observações acerca da impossibilidade de armazenamento desse gênero, para distribuição em momento muito posterior ao seu recebimento, como comentado no item a.1.1, aplicam-se ao caso vertente, revestindo-se em dano a diferença de quantidades desse gênero paga pela Prefeitura de Araruna/PB àquele fornecedor e não distribuída às creches daquele município. A discrepância em comento gerou dano da ordem de R$ 300,00 (300 kg desse gênero não entregues ou aplicados em programa e/ou atividade estranha ao PNAE, ao custo de R$ 1,00/kg) aos cofres públicos;
a.1.3 - não obstante tenham sido pagos 939 kg de batatinha, foram efetivamente entregues 805 kg às escolas e creches da rede de ensino básico localizadas naquele município. As observações acerca da impossibilidade de armazenamento desse gênero, para distribuição em momento muito posterior ao seu recebimento, como comentado no item a.1.1, aplicam-se ao caso vertente, revestindo-se em dano a diferença de quantidades desse gênero paga pela Prefeitura de Araruna/PB àquele fornecedor e não distribuída às creches daquele município. A discrepância em comento gerou dano da ordem de RS 268,00 (134 kg desse gênero não entregues ou aplicados em programa e/ou atividade estranha ao PNAE, ao custo de RS 2,00/kg) aos cofres públicos;
a.1.4 - não obstante tenham sido pagos 864 kg de beterraba, foram efetivamente entregues 726 kg às escolas e creches da rede de ensino básico localizadas naquele município. As observações acerca da impossibilidade de armazenamento desse gênero, para distribuição em momento muito posterior ao seu recebimento, como comentado no item a.1.1, aplicam-se ao caso vertente, revestindo-se em dano a diferença de quantidades desse gênero paga pela Prefeitura de Araruna/PB àquele fornecedor e não distribuída às creches daquele município. A discrepância em comento gerou dano da ordem de RS 276,00 (138 kg desse gênero não entregues ou aplicados em programa e/ou atividade estranha ao PNAE, ao custo de RS 2,00/kg) ;
a.l.5 - não obstante tenham sido pagos 864 kg de cebola, foram efetivamente entregues 749 kg às escolas e creches da rede de ensino básico localizadas naquele município. As observações acerca da impossibilidade de armazenamento desse gênero, para distribuição em momento muito posterior ao seu recebimento, como comentado no item a.1.1, aplicam-se ao caso vertente, revestindo-se em dano a diferença de quantidades desse gênero paga pela Prefeitura de Araruna/PB àquele fornecedor e não distribuída às creches daquele município. A discrepância em comento gerou dano da ordem de R$ 230,00 (115 kg desse gênero não entregues ou aplicados em programa e/ou atividade estranha ao PNAE, ao custo de R$ 2,00/kg) ;
a.l.6 - não obstante tenham sido pagos 864 kg de cenoura, foram efetivamente entregues 587 kg às escolas e creches da rede de ensino básico localizadas naquele município. As observações acerca da impossibilidade de armazenamento desse gênero, para distribuição em momento muito posterior ao seu recebimento, como comentado no item a.1.1, aplicam-se ao caso vertente, revestindo-se em dano a diferença de quantidades desse gênero paga pela Prefeitura de Araruna/PB àquele fornecedor e não distribuída às creches daquele município. A discrepância em comento gerou dano da ordem de R$ 554,00 (277 kg desse gênero não entregues ou aplicados em programa elou atividade estranha ao PNAE, ao custo de R$ 2,00/kg) ;
a.1.7 - não obstante tenham sido pagos 864 kg de chuchu, foram efetivamente entregues 560 kg às escolas e creches da rede de ensino básico localizadas naquele município. As observações acerca da impossibilidade de armazenamento desse gênero, para distribuição em momento muito posterior ao seu recebimento, como comentado no item a.1.1, aplicam-se ao caso vertente, revestindo-se em dano a diferença de quantidades desse gênero paga pela Prefeitura de Araruna/PB àquele fornecedor e não distribuída às creches daquele município. A discrepância em comento gerou dano da ordem de R$ 608,00 (304 kg desse gênero não entregues ou aplicados em programa elou atividade estranha ao PNAE, ao custo de R$ 2,00/kg) ;
a.l.8 - não obstante tenham sido pagos 969 kg de pimentão, foram efetivamente entregues 745 kg às escolas e creches da rede de ensino básico localizadas naquele município. As observações acerca da impossibilidade de armazenamento desse gênero, para distribuição em momento muito posterior ao seu recebimento, como comentado no item a.1.1, aplicam-se ao caso vertente, revestindo-se em dano a diferença de quantidades desse gênero paga pela Prefeitura de Araruna/PB àquele fornecedor e não distribuída às creches daquele município. A discrepância em comento gerou dano da ordem de R$ 448,00 (224 kg desse gênero não entregues ou aplicados em programa elou atividade estranha ao PNAE, ao custo de R$ 2,00/kg) ;
a.1.9 - não obstante tenham sido pagos 969 kg de tomate, foram efetivamente entregues 741 kg às escolas e creches da rede de ensino básico localizadas naquele município. As observações acerca da impossibilidade de armazenamento desse gênero, para distribuição em momento muito posterior ao seu recebimento, como comentado no item a.1.1, aplicam-se ao caso vertente, revestindo-se em dano a diferença de quantidades desse gênero paga pela Prefeitura de Araruna/PB àquele fornecedor e não distribuída às creches daquele município. A discrepância em comento gerou dano da ordem de R$ 456,00 (228 kg desse gênero não entregues ou aplicados em programa elou atividade estranha ao PNAE, ao custo de R$ 2,00/kg) .
O débito total acerca das aquisições indigitadas atingiu a cifra de R$ 3.884,00, devendo ser imputado ao Contrato n° 016/2009, assinado entre o Sr. LUIZ CÂNDIDO RODRIGUES e a Prefeitura de Araruna/PB, no valor total de R$ 28.000,00, a serem compensados dos valores pagos àquele fornecedor, com recursos do PNAE, em 2009.
a.2) discrepância na aquisição de carne bovina com osso 
Não obstante tenham sido pagos 1.555,50 kg do item carne bovina com osso, foram efetivamente entregues 1.110,50 kg daquele item ás escolas e creches da rede de ensino básico localizadas naquele Município, tornando-se evidente que a diferença de quantitativos, ora identificada, ou não foi entregue ou teria sido aplicada em programa estranho ao PNAE daquele município, configurando dispêndio de recursos federais em objeto estranho ao PNAE. Em ambas as hipóteses, a discrepância em comento se revestiu em dano ao erário da ordem de R$ 3.782,50 (445 kg de carne bovina com osso não entregues ou aplicados em programa e/ou atividade estranha ao PNAE, ao custo de R$ 8,50/kg) .
O débito total acerca das aquisições indigitadas atingiu a cifra de R$ 3.782,50, devendo ser imputado ao Contrato nº 17/2009, assinado entre o Sr. JOSÉ HUMBERTO TORRES DE MACEDO e a Prefeitura de Araruna/PB, no valor total de RS 71.250,00.
a.3) discrepância na aquisição de Achocolatado 
Compulsando-se os totais do gênero achocolatado em pó quitados pela Prefeitura de Araruna/PB, em 2009, junto aos fornecedores contratados com aquele desiderato, foi identificado o montante de
1.041,60 kg desse gênero. Não obstante, analisando-se os quantitativos efetivamente entregues às escolas e creches daquele município, no mesmo período, 528 kg daquele gênero, perfazendo diferença de 513 kg de gêneros que ou não foi recebido pela Prefeitura de Araruna/PB ou teria sido aplicada em programa e/ou atividade estranha ao PNAE, uma vez que nos primeiros meses (janeiro, fevereiro e março) do exercício de 2010 nenhum quantitativo desse gênero foi distribuído às escolas e creches daquele município. Destaca-se que, em 2010, realizou-se um único procedimento licitatório que poderia ter atendido à merenda escolar das escolas e creches daquele município o Pregão Presencial nº 011/2010, apenas homologado em 19.8.10.
Dessa feita, ao longo de 2009, dois foram os responsáveis pelo fornecimento desse gênero, quais sejam, a empresa ALEXANDRO CANDEIA SOARES (CNPJ 05.483.048/0001-11) , respondendo pela suposta entrega de 355,20 kg daquele item; e a empresa BOUTIQUE DE CARNES LTDA (CNPJ 09.151.328/0001-83) , respondendo pela suposta entrega de 686,40 kg do mesmo item.
Consoante a Tabela Achado 05.5, foi possível verificar que entre os meses de março a abril/2009, todo o quantitativo sob a responsabilidade da empresa ALEXANDRO CANDEIA SOARES, por força do Contrato nº 005/2009, teria sido quitado pela Prefeitura de Araruna/PB, porém ao final de junho/2009, apenas 167 kg havia sido efetivamente distribuído às escolas e creches daquele município, acarretando déficit de 188,20 kg daquele item. Considerando que houve entregas em julho e agosto, sem que o novo fornecedor tivesse efetuado suas primeiras entregas total de 109,20 kg de achocolatado em pó entendeu-se não comprovada a efetiva entrega de 79 kg do item achocolatado em pó pela empresa ALEXANDRO CANDEIA SOARES (CNPJ 05.483.048/0001-11) , ao custo unitário de RS 4,09/kg, totalizando dano ao erário da ordem de R$ 323,11.
De igual modo, ao final de 2009, foi identificado déficit no fornecimento desse bem da ordem de 454 kg do item indigitado, déficit esse atribuído à empresa BOUTIQUE DE CARNES LTDA (CNPJ 09.151.328/0001-83) , ao custo unitário de R$ 3,95/kg, por força do Contrato nº 052/2009, não havendo qualquer outra entrega realizada nos primeiros meses de 2010, como mencionado acima, situação que evidenciou a ocorrência de dano ao erário de R$ 1.793,30.
a.4) discrepância na aquisição de Açúcar Cristal 
Compulsando-se os totais quitados do gênero açúcar cristal pela Prefeitura de Araruna/PB, em 2009, junto aos fornecedores contratados com aquele desiderato, foi identificado o montante de 2.955,0 kg desse gênero. Não obstante, analisando-se os quantitativos efetivamente entregues às escolas e creches daquele município, no mesmo período, 1.545 kg daquele gênero, perfazendo diferença de 1,410,0 kg de gêneros que ou não foi recebido pela Prefeitura de Araruna/PB, uma vez que nos primeiros meses (janeiro, fevereiro e março) do exercício de 2010 nenhum quantitativo desse gênero foi distribuído às escolas e creches daquele município. Destaca-se que, em 2010, realizou-se um único procedimento licitatório que poderia ter atendido à merenda escolar das escolas e creches daquele município Pregão Presencial n° 011/2010 apenas homologado em 19.8.10.
Ao longo de 2009, dois foram os responsáveis pelo fornecimento desse gênero, quais sejam, a empresa ALEXANDRO CANDEIA SOARES (CNPJ 05.483.048/0001-11) , respondendo pela suposta entrega de 1.575,0 kg daquele item; e a empresa BOUTIQUE DE CARNES LTDA (CNPJ 09.151.32810001-83) , respondendo pela suposta entrega de 1.380,0 kg do mesmo item, consoante a Tabela Achado 05.5, foi possível verificar que entre os meses de março a abril/2009, todo o quantitativo sob a responsabilidade da empresa ALEXANDRO CANDEIA SOARES, por força do Contrato n° 005/2009, teria sido quitado pela Prefeitura de Araruna/PB, porém ao final de junho/2009, apenas 1.052,0 kg havia sido efetivamente distribuído às escolas e creches daquele município, acarretando déficit de 523,0 kg daquele item. Considerando que houve entregas em julho e agosto, sem que o novo fornecedor tivesse efetuado entregas que pudessem lastrear as distribuições desse gênero às escolas e creches daquele município distribuição de 373,0 kg com o suposto fornecimento de apenas 200 kg desse gênero - entendeu-se não comprovada a efetiva entrega de 350 kg do item açúcar cristal pela empresa ALEXANDRO CANDEIA SOARES, ao custo unitário de R$ 1,35/kg, totalizando dano ao erário da ordem de R$ 472,50.
De igual modo, ao final de 2009, foi identificado déficit no fornecimento desse bem da ordem de 1.060 kg do item indigitado, déficit esse atribuído à empresa BOUTIQUE DE CARNES LTDA (CNPJ 09.151.328/0001-83) , ao custo unitário de R$ 1,45 kg, por força do Contrato n° 052/2009, não havendo qualquer outra entrega realizada nos primeiros meses de 2010, como mencionado acima, situação que evidenciou a ocorrência de dano ao erário de R$ 1.537,00.
a.5) discrepância na aquisição de Alho a Granel
Compulsando-se os totais quitados do gênero alho a granel pela Prefeitura de Araruna/PB, em 2009, junto ao fornecedor contratado com aquele desiderato - empresa BOUTIQUE DE CARNES LTDA (CNPJ 09.151.328/0001-83) identificou-se o montante de 123,0 kg desse gênero.
Não obstante, analisando-se os quantitativos efetivamente entregues às escolas e creches daquele município, no mesmo período, 24,8 kg daquele gênero, perfazendo diferença de 98,2 kg de gêneros que ou não foi recebido pela Prefeitura de Araruna/PB, uma vez que nos primeiros meses (janeiro, fevereiro e março) do exercício de 2010 nenhum quantitativo desse gênero foi distribuído às escolas e creches daquele município. Destaca-se que, em 2010, realizou-se um único procedimento licitatório que poderia ter atendido à merenda escolar das escolas e creches daquele município Pregão Presencial n° 011/2010 apenas homologado em 19.8.10.
Desse modo, ao final de 2009, foi identificado déficit da ordem de 98,2 kg do item indigitado, fornecimento esse a cargo da empresa BOUTIQUE DE CARNES LTDA (CNPJ 09.151.328/0001-83) , ao custo unitário de RS 8,49/kg, por força do Contrato n° 052/2009, não havendo qualquer outra entrega realizada nos primeiros meses de 2010, como mencionado acima, situação que evidenciou a ocorrência de dano ao erário de R$ 833,72 (oitocentos e trinta e três reais, setenta e dois centavos) .
a.6) discrepância na aquisição de Arroz Comum, tipo 3, classe longo fino 
Compulsando-se os totais quitados do gênero arroz comum, tipo 3, classe longo fino pela Prefeitura de Araruna/PB, em 2009, junto ao fornecedor contratado com aquele desiderato - empresa COMERCIAL CAMPINENSE DE CEREAIS LTDA (CNPJ 10.408.838/0001-72) - foi identificado o montante de 820,0 kg desse gênero.
Não obstante, analisando-se os quantitativos efetivamente entregues às escolas e creches daquele município, no mesmo período, 617,0 kg daquele gênero, perfazendo diferença de 203,0 kg de gêneros que ou não foi recebido pela Prefeitura de Araruna/PB, já considerados as distribuições desse gênero às escolas e creches daquele município nos primeiros meses janeiro, fevereiro e março) do exercício de 2010, no montante de 49,0 kg. Destaca-se que, em 2010, realizou-se um único procedimento licitatório que poderia ter atendido à merenda escolar das escolas e creches daquele município Pregão Presencial n° 011/2010 apenas homologado em 19.8.10.
Desse modo, ao final de 2009, foi identificado déficit da ordem de 203,0 kg do item indigitado, fornecimento esse a cargo da empresa COMERCIAL CAMPINENSE DE CEREAIS LTDA (CNPJ 10.408.838/0001-72) , ao custo unitário de RS 1,78/kg, por força do Contrato n° 053/2009, já computadas as entregas/distribuições desses gêneros às escolas e creches daquele município realizada nos primeiros meses de 2010, como mencionado acima, situação que evidenciou a ocorrência de dano ao erário de RS 361,34.
a.7) discrepância na aquisição de Arroz Parbolizado, classe longo fino, tipo I 
Compulsando-se os totais quitados do gênero arroz parbolizado, classe longo fino, tipo I pela Prefeitura de Araruna/PB, em 2009, junto aos fornecedores contratados com aquele desiderato, foi identificado o montante de 1.117,0 kg desse gênero. Não obstante, analisando-se os quantitativos efetivamente entregues às escolas e creches daquele município, no mesmo período, 804,0 kg daquele gênero, perfazendo diferença de 313,0 kg de gêneros que ou não foi recebido pela Prefeitura de Araruna/PB, uma vez que nos primeiros meses janeiro, fevereiro e março) do exercício de 2010 nenhum quantitativo desse gênero foi distribuído às escolas e creches daquele município. Destaca-se que, em 2010, realizou-se um único procedimento licitatório que poderia ter atendido a merenda escolar das escolas e creches daquele município Pregão Presencial n° 011/2010 apenas homologado em 19.8.10.
Ao longo de 2009, dois foram os responsáveis pelo fornecimento desse gênero, quais sejam, a empresa ALEXANDRO CANDEIA SOARES (CNPJ 05.483.048/0001-11) , respondendo pela suposta entrega de 795,0 kg daquele item; e empresa GEILSA LIMA CAVALCANTE (CNPJ 01.823.326/0001-81) , respondendo pela suposta entrega de 322,0 kg do mesmo item.
Consoante a Tabela Achado 05.5, foi possível verificar que entre os meses de março a abril/2009, todo o quantitativo sob a responsabilidade da empresa ALEXANDRO CANDEIA SOARES, por força do Contrato n° 005/2009, teria sido quitado pela Prefeitura de Araruna/PB, porém ao final de junho/2009, apenas 312,0 kg havia sido efetivamente distribuído ás escolas e creches daquele município, acarretando déficit de 483,0 kg daquele item. No mês de julho, diante da entrega de todo montante desse gênero a cargo da empresa GEILSA LIMA CAVALCANTE e de distribuições sustentariam aquela aquisição (492,0 kg desse gênero ás escolas e creches daquele município) , mediante emprego de 170,0 kg desse gênero em estoque, restou não comprovada a efetiva entrega de 313,0 kg do item arroz parbolizado, classe longo fino, tipo 1 pela empresa ALEXANDRO CANDEIA SOARES (CNPJ 05.483.048/0001-11) , ao custo unitário de R$ 2,09/kg, totalizando dano ao erário da ordem de R$ 654,17.
a.8) discrepância na aquisição de Biscoito Cream Cracker, embalagem c/400g
Compulsando-se os totais quitados do gênero biscoito Cream Cracker, embalagem c/400g pela Prefeitura de Araruna/PB, em 2009, junto aos fornecedores contratados com aquele desiderato, foi identificado o montante de 1,718,0 kg desse gênero. Não obstante, analisando-se os quantitativos efetivamente entregues as escolas e creches daquele município, no mesmo período, 1.281,6 kg daquele gênero, perfazendo diferença de 436,4 kg de gêneros que ou não foi recebido pela Prefeitura de Araruna/PB, uma vez que nos primeiros meses (janeiro, fevereiro e março) do exercício de 2010 nenhum quantitativo desse gênero foi distribuído as escolas e creches daquele município. Destaca-se que, em 20 IO, realizou-se um único procedimento licita tório que poderia ter atendido a merenda escolar das escolas e creches daquele município Pregão Presencial n° 011/2010 apenas homologado em 19.8.10.
Ao longo de 2009, dois foram os responsáveis pelo fornecimento desse gênero, quais sejam, a empresa ALEXANDRO CANDEIA SOARES (CNPJ 05.483.048/0001- I 1) , respondendo pela suposta entrega de 1.084,0 kg daquele item; e a empresa BOUTIQUE DE CARNES LTDA (CNPJ 09.151.328/0001-83) , respondendo pela suposta entrega de 634,0 kg do mesmo item.
Consoante a Tabela Achado 05.5, foi possível verificar que entre os meses de março a abril/2009, todo o quantitativo sob a responsabilidade da empresa ALEXANDRO CANDEIA SOARES, por força do Contrato nO005/2009, teria sido quitado pela Prefeitura de Araruna/PB, porém ao final de junho/2009, apenas 531,2 kg havia sido efetivamente distribuído às escolas e creches daquele município, acarretando déficit de 552,8 kg daquele item. Considerando que houve entregas, entre julho a setembro, em que os montantes entregues pelo novo fornecedor não leriam sido suficientes para atender às distribuições desse gênero às escolas e creches daquele município, necessidade do emprego de 352,8 kg desse gênero em estoque - entendeu-se não comprovada a efetiva entrega da diferença dos valores indigitados, correspondendo ao montante de déficit de 200 kg do item biscoito Cream Cracker, embalagem c/400g pela empresa ALEXANDRO CANDEIA SOARES (CNPJ 05.483.048/0001-11) , ao custo unitário de RS 3,68/kg, totalizando dano ao erário da ordem de RS 736,00 (setecentos e trinta e seis reais) .
De igual modo, ao final de 2009, foi identificado déficit no fornecimento do referido bem da ordem de 236,4 kg do item indigitado, déficit esse atribuído à empresa BOUTIQUE DE CARNES LTDA (CNPJ 09.151.328/0001-83) , ao custo unitário de RS 4,15/kg, por força do Contrato n" 052/2009, não havendo qualquer outra entrega realizada nos primeiros meses de 2010, como mencionado acima, situação que evidenciou a ocorrência de dano ao erário de RS 981,06:
a.9) discrepância na aquisição de Biscoito Maisena, embalagem c/400g
Compulsando-se os totais quitados do gênero biscoito maisena, embalagem c/ 400g pela Prefeitura de Araruna/PB, em 2009, junto aos fornecedores contratados com aquele desiderato, foi identificado o montante de 1.851,0 kg desse gênero. Não obstante, analisando-se os quantitativos efetivamente entregues às escolas e creches daquele município, no mesmo período, 1.322,4 kg daquele gênero, perfazendo diferença de 528,6 kg de gêneros que ou não foi recebido pela Prefeitura de Araruna/PB, uma vez que nos primeiros meses janeiro, fevereiro e março) do exercício de 2010 nenhum quantitativo desse gênero foi distribuído às escolas e creches daquele município. Destaca-se que, em 2010, realizou-se um único procedimento licitatório que poderia ter atendido a merenda escolar das escolas e creches daquele município Pregão Presencial nº 011/2010 apenas homologado em 19.8.10.
Ao longo de 2009, dois foram os responsáveis pelo fornecimento desse gênero, quais sejam, a empresa ALEXANDRO CANDEIA SOARES (CNPJ 05.483.048/0001-11) , respondendo pela suposta entrega de 1.134,0 kg daquele item; e a empresa BOUTIQUE DE CARNES LTDA (CNPJ 09.151.32810001-83) , respondendo pela suposta entrega de 717.0 kg do mesmo item.
Consoante a Tabela Achado 05.5, foi possível verificar que entre os meses de março a abri1/2009, todo o quantitativo sob a responsabilidade da empresa ALEXANDRO CANDEIA SOARES, por força do Contrato nº 005/2009, teria sido quitado pela Prefeitura de Araruna/PB, porém ao final de junho/2009, apenas 534,8 kg havia sido efetivamente distribuído às escolas e creches daquele município, acarretando déficit de 599,2 kg daquele item. Considerando que houve entregas, entre julho a setembro, em que os montantes entregues pelo novo fornecedor não teriam sido suficientes para atender às distribuições desse gênero às escolas e creches daquele município, necessidade do emprego de 314.2 kg desse gênero em estoque - entendeu-se não comprovada a efetiva entrega da diferença dos valores indigitados, correspondendo ao déficit de 285 kg do item biscoito maisena, embalagem de 400g pela empresa ALEXANDRO CANDEIA SOARES (CNPJ 05.483.048/000 1-11) , ao custo unitário de R$ 4,12/kg, totalizando dano ao erário da ordem de R$ 1.174,20.
De igual modo, ao final de 2009, foi identificado déficit da ordem de 243,6 kg do item indigitado, imputado à empresa BOUTIQUE DE CARNES LTDA (CNPJ 09.151.328/0001-83) , ao custo unitário de R$ 4,18/kg, por força do Contrato n° 052/2009, não havendo qualquer outra entrega realizada nos primeiros meses de 2010, como mencionado acima, situação que evidenciou a ocorrência de dano ao erário de R$ 1.018,25.
a.10) discrepância na aquisição de Café em Pó
Compulsando-se os totais quitados do gênero café em pó pela Prefeitura de Araruna/PB, em 2009, junto aos fornecedores contratados com aquele desiderato, foi identificado o montante de 133,0 kg desse gênero. Não obstante, analisando-se os quantitativos efetivamente entregues às escolas e creches daquele município, no mesmo período, 90,0 kg daquele gênero, perfazendo diferença de 43,0 kg de gêneros que ou não foi recebido pela Prefeitura de Araruna/PB, uma vez que nos primeiros meses (janeiro, fevereiro e março) do exercício de 2010 nenhum quantitativo desse gênero foi distribuído às escolas e creches daquele município. Destaca-se que, em 2010, realizou-se um único procedimento licitatório que poderia ter atendido a merenda escolar das escolas e creches daquele município Pregão Presencial n° 011/2010 apenas homologado em 19.8.10.
Ao longo de 2009, dois foram os responsáveis pelo fornecimento desse gênero, quais sejam, a empresa ALEXANDRO CANDEIA SOARES (CNPJ 05.483.048/0001-11) , respondendo pela suposta entrega de 20,0 kg daquele item; e a empresa BOUTIQUE DE CARNES LTDA (CNPJ 09.151.328/0001-83) , respondendo pela suposta entrega de 113,0 kg do mesmo item.
Consoante a Tabela Achado 05.5, foi possível verificar que entre os meses de março a abri1/2009, todo o quantitativo sob a responsabilidade da empresa ALEXANDRO CANDEIA SOARES, por força do Contrato n° 005/2009, teria sido quitado pela Prefeitura de Araruna/PB, porém ao final de junho/2009, nenhum quantitativo desse gênero havia sido efetivamente distribuído às escolas e creches daquele município, acarretando déficit de 20,0 kg daquele item. Considerando que houve entregas, entre julho a setembro, em que os montantes entregues pelo novo fornecedor não teriam sido suficientes para atender às distribuições desse gênero às escolas e creches daquele município, necessidade do emprego de 2,5 kg desse gênero em estoque - entendeu-se não comprovada a efetiva entrega da diferença dos valores indigitados, correspondendo ao montante de déficit de 17,5kg do item biscoito maisena, embalagem c/400g pela empresa ALEXANDRO CANDEIA SOARES (CNPJ 05.483.048/0001-11) , ao custo unitário de R$ 8,51/kg, totalizando dano ao erário da ordem de R$ 148,93 (cento e quarenta e oito reais, noventa e três centavos) . 
De igual modo, ao final de 2009, foi identificado déficit da ordem de 25,5 kg do item indigitado, imputado à empresa BOUTIQUE DE CARNES LTDA (CNPJ 09.151.328/0001-83) , ao custo unitário de RS 8,98/kg, por força do Contrato n° 052/2009, não havendo qualquer outra entrega realizada nos primeiros meses de 2010, como mencionado acima, situação que evidenciou a ocorrência de dano ao erário de R$ 228,99 (duzentos e vinte e oito reais, noventa e nove centavos) .
a.11) discrepância na aquisição de Charque de Carne Bovina, PA, a vácuo, embalagem c/ 5kg Compulsando-se os totais quitados do gênero charque de carne bovina, PA, a vácuo, embalagem c/5kg pela Prefeitura de Araruna/PB, em 2009, junto ao fornecedor contratados com aquele desiderato - empresa BOUTIQUE DE CARNES LTDA (CNPJ 09. [51.328/000[-83) - foi identificado o montante de 2.589,0 kg desse gênero.
Não obstante, analisando-se os quantitativos efetivamente entregues às escolas e creches daquele município, no mesmo período, 1.699,0 kg daquele gênero, perfazendo diferença de 890,0 kg de gêneros que ou não foi recebido pela Prefeitura de Araruna/PB, uma vez que não houve qualquer distribuição desse gênero às escolas e creches daquele município nos primeiros meses janeiro, fevereiro e março) do exercício de 2010. Destaca-se que, em 2010, realizou-se um único procedimento licitatório que poderia ter atendido a merenda escolar das escolas e creches daquele município Pregão Presencial n° 011/2010 apenas homologado em 19.8.10.
Desse modo, ao final de 2009, foi identificado déficit da ordem de 890,0 kg do item indigitado, fornecimento esse a cargo da empresa BOUTIQUE DE CARNES LTDA (CNPJ 09.151.328/0001-83) , ao custo unitário de R$ 9,98/kg, por força do Contrato n° 052/2009, já computadas as entregas/distribuições desse gênero às escolas e creches daquele município realizada nos primeiros meses de 2010, como mencionado acima, situação que evidenciou a ocorrência de dano ao erário de RS 8.882,20 (oito mil, oitocentos e oitenta e dois reais, vinte centavos) .
a.12) discrepância na aquisição de Farinha de Milho Flocada Compulsando-se os totais quitados do gênero farinha de milho flocada pela Prefeitura de Araruna/PB, em 2009, junto aos fornecedores contratados com aquele desiderato, foi identificado o montante de 4.933,0 kg desse gênero. Não obstante, analisando-se os quantitativos efetivamente entregues às escolas e creches daquele município, no mesmo período, 3.114,5 kg daquele gênero, perfazendo diferença de 1.818,5 kg de gêneros que ou não foi recebido pela Prefeitura de Araruna/PB, uma vez que nos primeiros meses janeiro, fevereiro e março) do exercício de 2010 nenhum quantitativo desse gênero foi distribuído às escolas e creches daquele munícipio. Destaca-se que, em 2010, realizou-se um único procedimento licitatório que poderia ter atendido a merenda escolar das escolas e creches daquele município Pregão Presencial nº 011/2010 apenas homologado em 19.8.10.
Ao longo de 2009, dois foram os responsáveis pelo fornecimento desse gênero, quais sejam, a empresa ALEXANDRO CANDEIA SOARES (CNPJ 05.483.048/0001-11) , respondendo pela suposta entrega de 954,0 kg daquele item (63,6 fardos, de 15 kg cada) ; e a empresa BOUTIQUE DE CARNES LTDA (CNPJ 09.151.328/0001-83) , respondendo pela suposta entrega de 3.979,0 kg do mesmo item.
Consoante a Tabela Achado 05.5, foi possível verificar que entre os meses de março a abri1/2009, todo o quantitativo sob a responsabilidade da empresa ALEXANDRO CANDEIA SOARES, por força do Contrato n° 005/2009, teria sido quitado pela Prefeitura de Araruna/PB, porém ao final de junho/2009, nenhum quantitativo desse gênero havia sido efetivamente distribuído às escolas e creches daquele município, acarretando déficit de 13,6 fardos de 30 pacotes de farinha de milho flocada, de 500g cada, perfazendo o montante de 204 kg daquele item. Considerando que as entregas subsequentes foram suficientes para atender a demanda das escolas e creches daquele município, entendeu-se não comprovada a efetiva entrega da diferença dos valores indigitados, correspondendo ao montante de déficit de 13,6 fardos de 30 pacotes de farinha de milho flocada, de 500g cada, perfazendo o montante de 204 kg do item biscoito maisena, embalagem c/400g pela empresa ALEXANDRO CANDEIA SOARES (CNPJ 05.483.048/0001-11) , ao custo unitário de R$ 18,45/fardo, totalizando dano ao erário da ordem de R$ 250,92 (duzentos e cinquenta reais, noventa e dois centavos) .
De igual modo, ao final de 2009, foi identificado déficit adicional da ordem de 1.614,5 kg do item indigitado, imputado à empresa BOUTIQUE DE CARNES LTOA (CNPJ 09.151.328/0001-83) , ao custo unitário de RS 1,28/kg, por força do Contrato n° 052/2009, não havendo qualquer outra entrega realizada nos primeiros meses de 2010, como mencionado acima, situação que evidenciou a ocorrência de dano ao erário de R$ 2.066,56.
a.13) discrepância na aquisição de Feijão Carioquinha, tipo I
Compulsando-se os totais quitados do gênero feijão carioquinha, tipo I pela Prefeitura de Araruna/PB, em 2009, junto aos fornecedores contratados com aquele desiderato, foi identificado o montante de 6.241,0 kg desse gênero. Não obstante, analisando-se os quantitativos efetivamente entregues às escolas e creches daquele município, no mesmo período, 3.346,0 kg daquele gênero, perfazendo diferença de 2.895,0 kg de gêneros que ou não foi recebido pela Prefeitura de Araruna/PB, ressaltando que foram consideradas as distribuições desse gêneros ocorridas nos primeiros meses (janeiro, fevereiro e março) do exercício de 20 I O, às escolas e creches daquele município, no montante de 269,0 kg. Destaca-se que, em 2010, realizou-se um único procedimento licitatório que poderia ter atendido à merenda escolar das escolas e creches daquele município Pregão Presencial n° 011/2010 apenas homologado em 19.8.10.
Ao longo de 2009, dois foram os responsáveis pelo fornecimento desse gênero, quais sejam, a empresa ALEXANDRO CANDEIA SOARES (CNPJ 05.483.048/0001-11) , respondendo pela suposta entrega de 300,0 kg daquele item; e a empresa BOUTIQUE DE CARNES LTOA (CNPJ 09.151.328/0001-83) , respondendo pela suposta entrega de 5.941,0 kg do mesmo item.
Consoante a Tabela Achado 05.5, foi possível verificar que entre os meses de março a abril/2009, todo o quantitativo sob a responsabilidade da empresa ALEXANDRO CANDEIA SOARES, por força do Contrato nº 005/2009, teria sido quitado pela Prefeitura de Araruna/PB, porém ao final de junho/2009, nenhum quantitativo desse género havia sido efetivamente distribuído às escolas e creches daquele município, acarretando déficit de 300,0 kg daquele item. Considerando que as entregas subsequentes foram suficientes para atender a demanda das escolas e creches daquele município, entendeu-se não comprovada a efetiva entrega da diferença dos valores indigitados, correspondendo ao montante de 300,0 kg do item feijão carioquinha, tipo 1 pela empresa ALEXANDRO CANDEIA SOARES (CNPJ 05.483.048/0001-11) , ao custo unitário de R$ 2,87/kg, totalizando dano ao erário da ordem de RS 861,00.
De igual modo, ao final de 2009, foi identificado déficit adicional da ordem de 2.595,0 kg do item indigitado, imputado à empresa BOUTIQUE DE CARNES LTDA (CNPJ 09.151.328/0001-83) , ao custo unitário de R$ 2,58/kg, por força do Contrato n" 052/2009, não havendo qualquer outra entrega realizada nos primeiros meses de 2010, como mencionado acima, situação que evidenciou a ocorrência de dano ao erário de RS 6.695,10 (seis mil, seiscentos e noventa e cinco reais, dez centavos) .
a.14) discrepância na aquisição de Feijão Macassar, tipo I Compulsando-se os totais quitados do gênero feijão macassar, tipo 1 pela Prefeitura de Araruna/PB, em 2009, junto aos fornecedores contratados com aquele desiderato, foi identificado o montante de 1.617,0 kg desse gênero. Não obstante, analisando-se os quantitativos efetivamente entregues às escolas e creches daquele município, no mesmo período, 761,0 kg daquele gênero, perfazendo diferença de 856,0 kg de gêneros que ou não foi recebido pela Prefeitura de Araruna/PB, uma vez que nos primeiros meses (janeiro, fevereiro e março) do exercício de 2010 nenhum quantitativo desse gênero foi distribuído às escolas e creches daquele município.
Destaca-se que, em 2010, realizou-se um único procedimento licitatório que poderia ter atendido a merenda escolar das escolas e creches daquele município Pregão Presencial nº 011/2010 apenas homologado em 19.8.10. Ao longo de 2009, apenas a empresa BOUTIQUE DE CARNES LTDA. (CNPJ 09.151.328/0001-83) do suscitado gênero alimentício.
Assim, ao final de 2009, foi identificado déficit da ordem de 856,0,0 kg do item indigitado, imputado à empresa BOUTIQUE DE CARNES LTOA (CNPJ 09.151.328/0001-83) , ao custo unitário de R$ 2,58/kg, por força do Contrato n" 052/2009, não havendo qualquer outra entrega realizada nos primeiros meses de 2010, como mencionado acima, situação que evidenciou a ocorrência de dano ao erário de R$ 2.208,48 (dois mil, duzentos e oito reais, quarenta e oito centavos) .
a.15) discrepância na aquisição de Frango Inteiro Congelado Compulsando-se os totais quitados do gênero frango inteiro congelado pela Prefeitura de Araruna/PB, em 2009, junto aos fornecedores contratados com aquele desiderato, foi identificado o montante de 2.474.0 kg desse gênero. Não obstante, analisando-se os quantitativos efetivamente entregues às escolas e creches daquele município, no mesmo período, 280,0 kg daquele gênero, perfazendo diferença de 2.194,0 kg de gêneros que ou não foi recebido pela Prefeitura de Araruna/PB, uma vez que nos primeiros meses (janeiro, fevereiro e março) do exercício de 2010 nenhum quantitativo desse gênero foi distribuído às escolas e creches daquele município.
Destaca-se que, em 2010, realizou-se um único procedimento licitatório que poderia ter atendido à merenda escolar das escolas e creches daquele município Pregão Presencial n° 011/2010 apenas homologado em 19.8.10. Ao longo de 2009, apenas a empresa BOUTIQUE DE CARNES LTDA (CNPJ 09.151.328/0001-83) do suscitado gênero alimentício.
Assim, ao final de 2009, foi identificado déficit da ordem de 2.194.0 kg do item indigitado, imputado à empresa BOUTIQUE DE CARNES LTDA (CNPJ 09.151.328/0001-83) , ao custo unitário de R$ 3,75/kg, por força do Contrato n° 052/2009, não havendo qualquer outra entrega realizada nos primeiros meses de 2010, como mencionado acima, situação que evidenciou a ocorrência de dano ao erário de R$ 8.227,50 (oito mil e duzentos e vinte e sete reais, cinquenta centavos) .
a.16) discrepância na aquisição de Leite em pó, embalagem de 200g 
Compulsando-se os totais quitados do gênero leite em pó, embalagem de 200g pela Prefeitura de Araruna/PB, em 2009, junto aos fornecedores contratados com aquele desiderato, foi identificado o montante de 4.806,4 kg desse gênero. Não obstante, analisando-se os quantitativos efetivamente entregues às escolas e creches daquele município, no mesmo período, 2.307,0 kg daquele gênero, perfazendo diferença de 2.499,4 kg de gêneros que ou não foi recebido pela Prefeitura de Araruna/PB, ressaltando que não foi distribuída qualquer quantidade desses gêneros nos primeiros meses (janeiro, fevereiro e março) do exercício de 2010, às escolas e creches daquele município. Destaca-se que, em 20 IO, realizou-se um único procedimento licitatório que poderia ter atendido a merenda escolar das escolas e creches daquele município Pregão Presencial n° 011/2010 apenas homologado em 19.8.10.
Ao longo de 2009, dois foram os responsáveis pelo fornecimento desse gênero, quais sejam, a empresa ALEXANDRO CANDEIA SOARES (CNPJ 05.483.048/0001-11) , respondendo pela suposta entrega de 1.000,0 kg daquele item; e a empresa BOUTIQUE DE CARNES LTDA (CNPJ 09.151.328/0001-83) , respondendo pela suposta entrega de 3.806,4 kg do mesmo item.
Consoante a Tabela Achado 05.5, foi possível verificar que entre os meses de março a abri1/2009. Todo o quantitativo sob a responsabilidade da empresa ALEXANDRO CANDEIA SOARES, por força do Contrato n° 005/2009, teria sido quitado pela Prefeitura de Araruna/PB, porém ao final de junho/2009, teria sido efetivamente distribuído às escolas e creches daquele município o montante de 683,0 kg daquele gênero, acarretando déficit de 317,0 kg daquele item. Considerando que as entregas subsequentes foram suficientes para atender a demanda das escolas e creches daquele município, entendeu-se não comprovada a efetiva entrega da diferença dos valores indigitados, correspondendo ao montante de 317,0 kg do item leite em pó, embalagem de 200g pela empresa ALEXANDRO CANDEIA SOARES (CNPJ 05.483.048/0001-11) , ao custo unitário de R$ 10,0/kg, totalizando dano ao erário da ordem de R$ 3.170,00.
De igual modo, ao final de 2009, foi identificado déficit adicional da ordem de 2.182,4 kg do item indigitado, imputado à empresa BOUTIQUE DE CARNES LTDA (CNPJ 09.151.328/0001-83) , ao custo unitário de RS 11,441 kg, por força do Contrato n° 052/2009, não havendo qualquer outra entrega realizada nos primeiros meses de 2010, como mencionado acima, situação que evidenciou a ocorrência de dano ao erário de RS 24.966.67 (vinte e quatro mil, novecentos e sessenta e seis reais, sessenta e sete centavos) .
a.17) discrepância na aquisição de Macarrão Tipo Espaguete (pacote de 500g) 
Compulsando-se os totais quitados do gênero macarrão tipo espaguete (pacote de 500g) pela Prefeitura de Araruna/PB, em 2009, junto aos fornecedores contratados com aquele desiderato, foi identificado o montante de 4.673,5 kg desse gênero. Não obstante, analisando-se os quantitativos efetivamente entregues às escolas e creches daquele município, no mesmo período, 3.124,50 kg daquele gênero, perfazendo diferença de 1.549.0 kg de gêneros que não foi recebido pela Prefeitura de Araruna/PB, ressaltando que não foi distribuída qualquer quantidade desse gênero nos primeiros meses (janeiro, fevereiro e março) do exercício de 2010, às escolas e creches daquele município. Destaca-se que, em 2010, realizou-se um único procedimento licitatório que poderia ter atendido à merenda escolar das escolas e creches daquele município Pregão Presencial n° 011/2010 apenas homologado em 19.8.10.
Ao longo de 2009, dois foram os responsáveis pelo fornecimento desse gênero, quais sejam, a empresa ALEXANDRO CANDEIA SOARES (CNPJ 05.483.048/0001-11) , respondendo pela suposta entrega de 407.0 kg daquele item; e a empresa BOUTIQUE DE CARNES LTDA (CNPJ 09.151.328/0001-83) , respondendo pela suposta entrega de 4.266.5 kg do mesmo item.
Consoante a Tabela Achado 05.5, foi possível verificar que entre os meses de março a abril/2009, todo o quantitativo sob a responsabilidade da empresa ALEXANDRO CANDEIA SOARES, por força do Contrato n° 005/2009, teria sido quitado pela Prefeitura de Araruna/PB, porém ao final de junho/2009, teria sido efetivamente distribuído às escolas e creches daquele município o montante de 307.0 kg daquele gênero, acarretando déficit de 100.0 kg daquele item.
Considerando que as entregas subsequentes foram suficientes para atender a demanda das escolas e creches daquele município, entendeu-se não comprovada a efetiva entrega da diferença dos valores indigitados, correspondendo ao montante de 100.0 kg do item macarrão tipo espaguete (pacote de 500g) pela empresa ALEXANDRO CANDEIA SOARES (CNPJ 05.483.048/0001-11) , ao custo unitário de RS 2.76/kg, totalizando dano ao erário da ordem de R$ 276.00 (duzentos e setenta e seis reais) .
De igual modo, ao final de 2009, foi identificado déficit da ordem de 1.449,0 kg do item indigitado, imputado à empresa BOUTIQUE DE CARNES LTDA (CNPJ 09.151.328/0001-83) , ao custo unitário de RS 2,551kg, por força do Contrato n° 052/2009, não havendo qualquer outra entrega realizada nos primeiros meses de 2010, como mencionado acima, situação que evidenciou a ocorrência de dano ao erário de RS 3.694,95 (três mil, seiscentos e noventa e quatros reais, noventa e cinco centavos) .
a.18) discrepância na aquisição de Mistura para Preparo de Risoto
Compulsando-se os totais quitados do gênero mistura para preparo de risoto pela Prefeitura de Araruna/PB, em 2009, junto aos fornecedores contratados com aquele desiderato, foi identificado o montante de 2.185,5 kg desse gênero. Não obstante, analisando-se os quantitativos efetivamente entregues às escolas e creches daquele município, no mesmo período, 1.683,0 kg daquele gênero, perfazendo diferença de 502,5 kg de gêneros que não foi recebido pela Prefeitura de Araruna/PB, ressaltando que não foi distribuída qualquer quantidade desse gênero nos primeiros meses (janeiro, fevereiro e março) do exercício de 2010, às escolas e creches daquele município. Destaca-se que, em 2010, realizou-se um único procedimento licitatório que poderia ter atendido à merenda escolar das escolas e creches daquele município Pregão Presencial nº 011/2010 apenas homologado em 19.8.10.
Ao longo de 2009, dois foram os responsáveis pelo fornecimento desse gênero, quais sejam, a empresa ALEXANDRO CANDEIA SOARES (CNPJ 05.483.048/0001-11) , respondendo pela suposta entrega de 600,00 kg daquele item; e a empresa MIGUEL DE BARROS LIMA (CNPJ 10.623.89l/0001-96) , respondendo pela suposta entrega de 1.585,5 kg do mesmo item.
Consoante a Tabela Achado 05.5, foi possível verificar que entre os meses de março a abril/2009, todo o quantitativo sob a responsabilidade da empresa ALEXANDRO CANDEIA SOARES, por força do Contrato n° 005/2009, teria sido quitado pela Prefeitura de Araruna/PB, porém ao final de junho/2009, teria sido efetivamente distribuído ás escolas e creches daquele município o montante de 415,0 kg daquele gênero, acarretando déficit de 185,0 kg daquele item. Considerando que as entregas subsequentes foram suficientes para atender a demanda das escolas e creches daquele município, entendeu-se não comprovada a efetiva entrega da diferença dos valores indigitados, correspondendo ao montante de 185,0 kg do item mistura para preparo de risoto pela empresa ALEXANDRO CANDEIA SOARES (CNPJ 05.483.048/0001-11) , ao custo unitário de R$ 5,501kg, totalizando dano ao erário da ordem de RS 1.017,50 (mil e dezessete reais, cinquenta centavos) .
De igual modo, ao final de 2009, foi identificado déficit adicional da ordem de 317,5 kg do item indigitado, imputado à empresa MIGUEL DE BARROS LIMA (CNPJ 10.623.89l/0001-96) , ao custo unitário de R$ 6,95/kg, por força do Contrato nº 055/2009, não havendo qualquer outra entrega realizada nos primeiros meses de 2010, como mencionado acima, situação que evidenciou a ocorrência de dano ao erário de RS 2.206,63 (dois mil e duzentos e seis reais, sessenta e três centavos) .
a.19) discrepância na aquisição de Óleo de Soja
Compulsando-se os totais quitados do gênero óleo de soja (lata de 900ml) pela Prefeitura de Araruna/PB, em 2009, junto aos fornecedores contratados com aquele desiderato, foi identificado o montante de 1.288 latas de 900 ml desse gênero. Não obstante, analisando-se os quantitativos efetivamente entregues às escolas e creches daquele município, no mesmo período, 578,0 latas de 900ml daquele gênero, perfazendo diferença de 710,0 latas de 900ml de gêneros que não foi recebido pela Prefeitura de Araruna/PB, já considerada a distribuição de 50 latas de 900ml desse gênero nos primeiros meses Janeiro, fevereiro e março) do exercício de 2010, às escolas e creches daquele município. Destaca-se que, em 2010, realizou-se um único procedimento licitatório que poderia ter atendido à merenda escolar das escolas e creches daquele município Pregão Presencial n° 011/2010 apenas homologado em 19.8.10.
Ao longo de 2009, dois foram os responsáveis pelo fornecimento desse gênero, quais sejam, a empresa ALEXANDRO CANDEIA SOARES (CNPJ 05.483.048/0001-11) , respondendo pela suposta entrega de 08 (oito) caixas daquele item (160 latas de 900 ml) ; e a empresa BOUTIQUE DE CARNES LTDA (CNPJ 09.151.328/0001-83) , respondendo pela suposta entrega de 1.128,0 latas de 900 ml do mesmo item.
Consoante a Tabela Achado 05.5, foi possível verificar que entre os meses de março a abri1/2009, todo o quantitativo sob a responsabilidade da empresa ALEXANDRO CANDEIA SOARES, por força do Contrato n° 005/2009, teria sido quitado pela Prefeitura de Araruna/PB, porém ao final de junho/2009, teria sido efetivamente distribuído às escolas e creches daquele município o montante de 04 (quatro) caixas daquele item (80 latas de 900 ml) daquele gênero, acarretando déficit de 04 (quatro) caixas daquele item (80 latas de 900 ml) daquele item. Considerando que as entregas subsequentes foram suficientes para atender a demanda das escolas e creches daquele município, entendeu-se não comprovada a efetiva entrega da diferença dos valores indigitados, correspondendo ao montante de 04 (quatro) caixas daquele item (80 latas de 900 ml) do item óleo de soja (lata de 900ml) pela empresa ALEXANDRO CANDEIA SOARES (CNPJ 05.483.048/0001-11) , ao custo unitário de R$ 64,40/caixa, totalizando dano ao erário da ordem de R$ 257,60 (duzentos e cinquenta e sete reais, sessenta centavos) .
De igual modo, ao final de 2009, foi identificado déficit adicional da ordem de 1.048,0 latas de 900 ml do item indigitado, imputado à empresa BOUTIQUE DE CARNES LTDA (CNPJ 09.151.328/0001-83) , ao custo unitário de RS 3,08/kg, por força do Contrato n° 052/2009, não havendo qualquer outra entrega realizada nos primeiros meses de 20 IO, como mencionado acima, situação que evidenciou a ocorrência de dano ao erário de RS 3.227,84 (três mil, duzentos e vinte e sete reais, oitenta e quatro centavos) .
a.20) discrepância na aquisição de Proteína de Soja
Com pulsando-se os totais quitados do gênero proteína de soja pela Prefeitura de Araruna/PB, em 2009, junto aos fornecedores contratados com aquele desiderato, foi identificado o montante de 1.641,0 kg desse gênero. Não obstante, analisando-se os quantitativos efetivamente entregues às escolas e creches daquele município, no mesmo período, 1.046,0kg daquele gênero, perfazendo diferença de 594,6 kg de gêneros que não foi recebido pela Prefeitura de Araruna/PB, ressaltando que não foi distribuída qualquer quantidade desse gênero nos primeiros meses (janeiro, fevereiro e março) do exercício de 2010, às escolas e creches daquele município. Destaca-se que, em 2010, realizou-se um único procedimento licitatório que poderia ter atendido à merenda escolar das escolas e creches daquele município Pregão Presencial nº O11/2010 apenas homologado em 19.8.10.
Ao longo de 2009, dois foram os responsáveis pelo fornecimento desse gênero, quais sejam, a empresa ALEXANDRO CANDEIA SOARES (CNP) 05.483.048/0001-11) , respondendo pela suposta entrega de 179,0 kg daquele item; e a empresa MIGUEL DE BARROS LIMA (CNPJ 10.623.891/0001-96) , respondendo pela suposta entrega de 1.462,0 kg do mesmo item.
Consoante a Tabela Achado 05.5, foi possível verificar que entre os meses de março a abri\l2009, todo o quantitativo sob a responsabilidade da empresa ALEXANDRO CANDEIA SOARES, por força do Contrato n° 005/2009, teria sido quitado pela Prefeitura de Araruna/PB, porém ao final de junho/2009, teria sido efetivamente distribuído às escolas e creches daquele município o montante de 99,2 kg daquele gênero, acarretando déficit de 79,8 kg daquele item. Considerando que as entregas subsequentes foram suficientes para atender a demanda das escolas e creches daquele município, entendeu-se não comprovada a efetiva entrega da diferença dos valores indigitados, correspondendo ao montante de 79.8 kg do item proteína de soja pela empresa ALEXANDRO CANDEIA SOARES (CNP) 05.483.048/0001-1 I) , ao custo unitário de RS 5,39/kg, totalizando dano ao erário da ordem de RS 430,12 (quatrocentos e trinta reais, doze centavos) .
De igual modo, ao final de 2009, foi identificado déficit adicional da ordem de 514,8 kg do item indigitado, imputado à empresa MIGUEL DE BARROS LIMA (CNP) 10.623.891/0001-96) , ao custo unitário de R$ 4,48/kg, por força do Contrato nº 055/2009, não havendo qualquer outra entrega realizada nos primeiros meses de 2010, como mencionado acima, situação que evidenciou a ocorrência de dano ao erário de R$ 2.306,30 (dois mil e duzentos e seis reais, sessenta e três centavos) .
a.21) discrepância na aquisição de Sardinha em Lata
Compulsando-se os totais quitados do gênero sardinha em lata pela Prefeitura de Araruna/PB, em 2009, junto aos fornecedores contratados com aquele desiderato, foi identificado o montante de 2.229,5 kg desse gênero. Não obstante, analisando-se os quantitativos efetivamente entregues às escolas e creches daquele município, no mesmo período, 1.041,5 kg daquele gênero, perfazendo diferença de 1.188,0 kg de gêneros que não foi recebido pela Prefeitura de Araruna/PB, ressaltando-se que nenhum quantitativo desse gênero foi às escolas e creches daquele município nos primeiros meses (janeiro, fevereiro e março) do exercício de 2010. Destaca-se que, em 2010, realizou-se um único procedimento licitatório que poderia ter atendido a merenda escolar das escolas e creches daquele município Pregão Presencial n° 011/2010 apenas homologado em 19.8.10, ALEXANDRO CANDEIA SOARES (CNPJ 05.483.048/0001-11) , respondendo pela suposta entrega de 527.5 kg daquele gênero; e a empresa BOUTIQUE DE CARNES LTDA (CNPJ 09.151.328/0001-83) , respondendo pela suposta entrega de 1.702.0 kg do mesmo item.
Consoante a Tabela Achado 05.5, foi possível verificar que entre os meses de março a abril/2009, todo o quantitativo sob a responsabilidade da empresa ALEXANDRO CANDEIA SOARES, por força do Contrato nº 005/2009, teria sido quitado pela Prefeitura de Araruna/PB, porém ao final de junho/2009, teria sido efetivamente distribuído às escolas e creches daquele município o montante de 395.5 kg daquele gênero, acarretando déficit de 132.0 kg daquele item. Considerando que as entregas subsequentes foram suficientes para atender a demanda das escolas e creches daquele município, entendeu-se não comprovada a efetiva entrega da diferença dos valores indigitados, correspondendo ao montante de 132.0 kg do item sardinha em lata pela empresa ALEXANDRO CANDEIA SOARES (CNPJ 05.483.048/0001-11) , ao custo unitário de R$ 10.00/kg, totalizando dano ao erário da ordem de R$ 1.320.00 (mil e trezentos e vinte reais) .
De igual modo, ao final de 2009, foi identificado déficit adicional da ordem de 1.056,0 kg do item indigitado, imputado à empresa BOUTIQUE DE CARNES LTDA (CNPJ 09.151.328/0001-83) , ao custo unitário de R$ 12.35/kg, por força do Contrato nº 052/2009, não havendo qualquer outra entrega realizada nos primeiros meses de 2010, como mencionado acima, situação que evidenciou a ocorrência de dano ao erário de RS 13.041,60.
a.22) discrepância na aquisição de Doce em Pasta (embalagem com 600g) 
Compulsando-se os totais quitados do gênero doce em pasta (embalagem de 600g) pela Prefeitura de Araruna/PB, em 2009, junto aos fornecedores contratados com aquele desiderato, foi identificado o montante de 325.0 kg desse gênero, sendo 08 (oito) caixas (com 20 embalagens de 600g, cada) desse produto supostamente adquiridas junto à empresa ALEXANDRO CANDEIA SOARES (CNPJ 05.483.048/0001-11) , ao custo de R$ 36,80/caixa; e 229.0 kg supostamente adquiridos junto à BOUTIQUE DE CARNES LTDA (CNPJ 09.151.328/0001-83) , ao custo de 2,97/kg. Não obstante, analisando-se os quantitativos efetivamente entregues às escolas e creches daquele município, no mesmo período, 85.2 kg daquele gênero, perfazendo diferença de 239,8 kg de gêneros que não foi recebido pela Prefeitura de Araruna/PB, como se segue.
Consoante a Tabela Achado 05.5, foi possível verificar que entre os meses de março a abril/2009, todo o quantitativo sob a responsabilidade da empresa ALEXANDRO CANDEIA SOARES, por força do Contrato n° 005/2009, teria sido quitado pela Prefeitura de Araruna/PB, porém ao final de junho/2009, não teria sido efetivamente distribuído às escolas e creches qualquer quantidade daquele gênero, acarretando déficit total da indigitada aquisição. Considerando que as entregas subsequentes foram suficientes para atender a demanda das escolas e creches daquele município, entendeu-se não comprovada a efetiva entrega da diferença dos valores indigitados, correspondendo ao montante de 08 (oito) caixas (com 20 embalagens de 600g, cada) do item doce em pasta (embalagem de 600g) pela empresa ALEXANDRO CANDEIA SOARES (CNPJ 05.483.048/0001-11) , ao custo unitário de R$ 36,80/caixa, totalizando dano ao erário da ordem de RS 294,40 (duzentos e noventa e quatro reais, quarenta centavos) .
De igual modo, ao final de 2009, foi identificado déficit adicional da ordem de 143,8 kg do item indigitado, imputado à empresa BOUTIQUE DE CARNES LTDA (CNPJ 09.151.328/0001-83) , ao custo unitário de RS 2,971kg, por força do Contrato n° 052/2009, não havendo qualquer outra entrega realizada nos primeiros meses de 2010, como mencionado acima, situação que evidenciou a ocorrência de dano ao erário de RS 427,09 (quatrocentos e vinte e sete reais, nove centavos) .
3.6 - ACHADO N° 06 - acumulação irregular de cargos públicos por profissionais vinculados ao Programa Saúde da Família da Prefeitura de Araruna/PB, em 2009.
3.6.1 - Situação encontrada:
Com fundamento nas informações obtidas junto ao sítio www.cnes.datasus.gov.br, relacionadas ao Cadastro Nacional de Estabelecimentos de Saúde (CNES) , foi possível identificar os profissionais de saúde e agentes comunitários cadastrados como responsáveis pelo atendimento à população do Município de Araruna/PB, em 2009, junto ao Programa de Saúde da Família. As informações acerca dos profissionais e dos postos do PSF naquele município encontram-se condensadas na Tabela Achado nº 06.1, com a discriminação da carga semanal de trabalho, por mês (exercício 2009) , na Tabela Achado nº 06.2.
Assim, promoveu-se o cruzamento das informações acerca dos profissionais identificados e as bases de dados disponibilizadas ao Tribunal de Contas da União, visando identificar os possíveis vínculos empregatícios e/ou de natureza estatutária desses mesmos profissionais com outras pessoas físicas e/ou jurídicas, tendo por objetivo identificar cumulações indevidas de cargo público, consoante o disposto no art. 37, inciso XVI, da CF/88.
Como resultado da pesquisa mencionada, elaborou-se a Tabela Achado nº 06.3, contendo outros vinculas identificados dos servidores vinculados ao PSF daquele município, se existentes. A partir das informações ali contidas, quando confrontadas com as informações contidas nas Tabelas Achado nº 06.1 e 06.2, foi possível identificar as seguintes irregularidades:
1) A Sra. ALINE LAIAMARA QUEIROGA ROSA (CPF XXX.627.354-XX) teria ingressado no PSF daquele Município, em dezembro/2009, atuando como enfermeira junto à Unidade Básica de Saúde de Alto Grande, com carga de trabalho de 40 (quarenta) horas/semana. Ocorre que a mesma profissional, naquele mesmo mês, igualmente se encontrava vinculada à cooperativa COMSEDER COOPERATIVA MÉDICA DOS SERVIDORES DA SUPLAN E DO DER LTDA, localizada no Município de João Pessoa/PB, com carga de trabalho de 44 (quarenta e quatro) horas/semana. Já em 2010, foi possível identificar que a mesma profissional encontrava-se vinculada à Prefeitura Municipal de Vieirópolis/PB, entre janeiro a agosto/2010, com carga de trabalho de 40 (quarenta) horas/semana, ao mesmo tempo em que se encontrava vinculada à Prefeitura de Araruna/PB (de janeiro a dezembro/2010) , com carga de trabalho de 40 (quarenta) horas/semana. De igual modo, em janeiro/2010, aquele profissional encontrava-se também vinculada cooperativa COMSEDER COOPERATIVA MÉDICA DOS SERVIDORES DA SUPLAN E DO DER LTDA, localizada no Município de João Pessoa/PB, com carga de trabalho de 44 (quarenta e quatro) horas/semana;
2) O Sr. BELMONT AMARAL RIBEIRO SOUSA (CPF XXX.724.874-XX) desempenhou, entre janeiro a dezembro/2009, as funções de agente comunitário junto ao PSF da Prefeitura de Araruna/PB, com carga de trabalho de 44 (quarenta e quatro) horas/semana, função essa exercida junto à unidade do PSF Helder Targino. Ocorre que, entre abril e dezembro de 2009, a mesma servidora desempenhou a atividade de dirigente de serviço público estadual, junto ao Governo do Estado da Paraíba, com carga de trabalho de 30 (trinta) horas/semana, situação de cumulação que sequer encontraria amparo no art. 37, inciso XVI, alíneas a, b e c, da CF/88. Essa situação irregular perdurou, em 2010;
3) A Sra. CLÁUDIA MARCELE VIEIRA DA SILVA (CPF XXX.425.974-XX) desempenhou, em dezembro de 2009, a atividade de enfermeira da unidade do PSF de Mata Velha, da Prefeitura de Araruna/PB, com carga de trabalho de 40 (quarenta) horas/semana. Ocorre que, entre setembro a dezembro de 2009, a mesma profissional desempenhou a atividade de enfermeira junto à Prefeitura de Mamanguape/PB, com idêntica carga horária semanal de trabalho, perfazendo carga total de 80 (oitenta) horas/semana. Essa situação irregular se fez presente, em 2010, entre os meses de janeiro a outubro;
4) O Sr. DJACY ERNESTO DE ANDRADE (CPF XXX.496.934-XX) desempenhou, nos meses de janeiro e fevereiro de 2009, a atividade de médico do PSF da PM de Araruna/PB, junto ao Centro de saúde daquele Município. Ocorre que em todo o ano de 2009, o mesmo profissional prestou serviços à Prefeitura Municipal de Nova Cruz/RN, com carga de trabalho de 30 (trinta) horas/semana, bem como ao Instituto de Previdência do Estado da Paraíba (IPEP) , com carga de trabalho semanal de 40 (quarenta) horas/semana, perfazendo, no período em comento, carga de trabalho total de 164 (cento e sessenta e quatro) horas/semana;
5) O Sr. JOALDO BATISTA DA SILVA (CPF XXX.883.514-XX) exerceu, em todo o ano de 2009, a atividade de agente de saúde do PSF da Prefeitura de Araruna/PB, junto tanto ao Centro de Saúde daquele Município, com carga de trabalho de 40 (quarenta) horas/semana. Ocorre que, entre julho a dezembro de 2009, o mesmo servidor teria assumido a função de dirigente de serviço público estadual ao Governo do Estado da Paraíba, com carga de trabalho semanal de 30 (trinta) horas/semana, perfazendo total de carga de trabalho de 70 (setenta) horas/semana. Essa irregularidade se fez presente em 2010, entre fevereiro a dezembro, situação de cumulação que sequer encontraria amparo no art. 37, inciso XVI, alíneas a, b e c, da CF/88;
6) O Sr. JOSÉ AQUELINO DE VAZ PAIVA (CPF XXX.871.251-XX) exerceu, entre os meses de fevereiro a junho, bem como no mês de agosto de 2009, a atividade de médico do PSF da Prefeitura de Araruna/PB, junto tanto ao Centro de Saúde daquele Município, com carga de trabalho de 40 (quarenta) horas/semana. Ocorre que, no mês de agosto/2009, esse mesmo profissional prestou serviço ao Município de Arara/PB, como assistente administrativo, com carga de trabalho de 40 (quarenta) horas/semana, situação de cumulação que sequer encontraria amparo no art. 37, inciso XVI, alíneas a, b e c, da CF/88;
7) A Sra. JOSELMA SOUZA DE MOURA (CPF XXX.749.934-XX) desempenhou a atividade de técnica de enfermagem junto à unidade do PSF Alto Grande, da Prefeitura de Araruna/PB, no mês de dezembro/2009, com carga de trabalho de 40 (quarenta) horas/semana. De forma concomitante, no mesmo mês de 2009, a mesma profissional prestou serviço ao Governo do Estado da Paraíba, na função de dirigente de serviço público estadual, com carga de trabalho de 30 (trinta) horas/semana. De igual modo, a mesma profissional prestou serviços à Prefeitura Municipal de João Pessoa/PB, como assistente administrativo, com carga de trabalho de 40 (quarenta) horas/semana. Já em 2010, a mesma profissional manteve o vínculo com Governo do Estado da Paraíba (janeiro a dezembro/2010) , com carga de trabalho de 30 (trinta) horas/semana; com a Prefeitura de Araruna/PB (janeiro a dezembro/2010) , com carga de trabalho de 40 (quarenta) horas/semana; e com a Prefeitura Municipal de João Pessoa/PB (janeiro e fevereiro/2010) , com carga de trabalho de 40 (quarenta) horas/semana;
8) O Sr. LEONARDO DE SOUSA ALVES (CPF XXX.752.844-XX) exerceu a atividade de agente comunitário junto à unidade Helder Targino, do PSF da Prefeitura de Araruna/PB, em todo o ano de 2009, com carga de trabalho de 40 (quarenta) horas/semana. Ocorre que, entre abril a dezembro/2009, o mesmo profissional desempenhou a atividade de dirigente de serviço público do Estado da Paraíba, com carga de trabalho de 30 (trinta) horas/semana. Em 2010, o mencionado profissional manteve os mesmos vínculos, situação de cumulação que sequer encontraria amparo no art. 37, inciso XVI, alíneas a, b e c, da CF/88;
9) A Sra. MARIA AUXILIADORA TRAJANO (CPF XXX.741.684-XX) exerceu a atividade de auxiliar de enfermagem junto à unidade Helder Targino, do PSF da Prefeitura de Araruna/PB, em todo o ano de 2009, com carga de trabalho de 40 (quarenta) horas/semana. Ocorre que no mesmo período, aquela profissional exerceu a atividade de abatedor, junto à Prefeitura de Cacimba de Dentro/PB, com carga de trabalho de 40 (quarenta) horas/semana, situação de cumulação que sequer encontraria amparo no art. 37, inciso XVI, alíneas a, b e c, da CF/88. A mesma situação irregular perdurou ao longo de 2010;
10) A Sra. RAFAELLA FELIX SERAFIN VERAS (CPF XXX.732.864-XX) exerceu, em dezembro/2009, a atividade de enfermeira junto à unidade Fazenda Nova, do PSF da Prefeitura de Araruna/PB, com carga de trabalho de 40 (quarenta) horas/semana. No mesmo período (dezembro/2009) a mesma profissional exerceu a função de enfermeiro junto à Prefeitura de Surubim/PE, como enfermeira, com carga de trabalho de 36 (trinta e seis) horas/semana;
11) O Sr. RIVALDO DA COSTA BELMONT (CPF XXX.697.734-XX) exerceu, em todo o exercício de 2009, a atividade de agente comunitário junto à unidade Centro de Saúde, do PSF da Prefeitura de Araruna/PB, com carga de trabalho de 40 (quarenta) horas/semana. Ocorre que, entre junho a dezembro/2009, o mesmo profissional desempenhou a função de dirigente de serviço público do Governo do Estado da Paraíba, com carga de trabalho de 30 (trinta) horas/semana, situação de cumulação que sequer encontraria amparo no art. 37, inciso XVI, alíneas a, b e c, da CF/88. A referida situação irregular se fez presente, entre fevereiro a dezembro/2010;
12) O Sr. SOLONELLI SOARES PACHECO (CPF XXX.529.674-XX) exerceu, entre janeiro a abri1/2009, a atividade de médico junto à unidade Centro de Saúde, do PSF da Prefeitura de Araruna/PB, com carga de trabalho de 40 (quarenta) horas/semana. Ocorre que o mesmo profissional desempenhou as funções de médico junto à Prefeitura de Itapororoca/PB, com carga de trabalho de 40 (quarenta) horas/semana, no mês de abri1/2009; bem como desempenhou as funções de médico junto à Prefeitura de Conde/PB, com carga de trabalho de 44 (quarenta e quatro) horas/semana, nos meses de março e abril/2009;
13) A Sra. VALERIA DE LIMA GOMES (CPF XXX.897.334-XX) exerceu, em todo o exercício de 2009, a atividade de agente comunitário junto à unidade Centro de Saúde, do PSF da Prefeitura de Araruna/PB, com carga de trabalho de 40 (quarenta) horas/semana. Ocorre que, entre abril a dezembro/2009, aquela profissional desempenhou a função de dirigente de serviço público do Governo do Estado da Paraíba, com carga de trabalho de 30 (trinta) horas/semana, situação de cumulação que sequer encontraria amparo no art. 37, inciso XVI, alíneas a, b e c, da CF/88. A referida situação irregular se fez presente, entre fevereiro a dezembro/2010.  
3.7 - ACHADO N° 07 - Ineficácia e/ou inexistência de fiscalização, de fato, sobre a execução dos contratos firmados pela Prefeitura Municipal de Araruna/PB, em 2009, tendo por objeto a aquisição de gêneros alimentícios destinados ao PNAE daquele ente federado.
3.7.1 - Situação encontrada:
Em face das irregularidades relacionadas às diferenças de quantitativos de gêneros alimentícios pagos, porém não entregues àquela Prefeitura Municipal de Araruna/PB, em 2009 - ACHADO N° 05 - e diante da informação de que os Srs. UBIRATAN BATISTA DA SILVA (CPF XXX.257.654-XX) , MARYSÁVIO DA SILVA LIMA (CPF XXX.695.024-XX) e JOSÉ ROBERTO FERNANDES DA SILVA (CPF XXX.444.054-XX) teriam sido designados como fiscais de todos os contratos daquela Prefeitura, entre o período de 10.03.2009 a 31.12.2010, por força da Portaria n° 067/2009, tem-se que as fiscalizações e correspondentes acompanhamentos concernentes à execução dos Contratos 005, 015, 016, 017, 052, 053, 054 e 055/2009 mostraram-se ineficazes e/ou inadequados em coibir as falhas e/ou irregularidades identificadas pela equipe de fiscalização, como narrado no presente relatório, indicando que não teria sido fielmente observado o disposto no art. 67, da Lei 8.666/93, uma vez que a execução dos contratos indigitados não teria sido acompanhada por representante da administração daquele ente federado."
Promovidas as audiências e citações e, instruído o presente feito no âmbito da Secex/PB, faço reproduzir com os ajustes que entendo pertinentes o exame empreendido, bem como a proposta encaminhada, a qual contou com a anuência do corpo dirigente da unidade (peça 340) :
"EXAME TÉCNICO 
4. Alegações de defesa e razões de justificativa da Sra. Wilma Targino Maranhão e Benjamin Gomes Maranhão Neto (peças 109-174, 183-320 e 328) 
Citação 
a) Ato impugnado: Não comprovação da entrega e/ou da aplicação no PNAE das quantidades de gêneros alimentícios, como relatado nos itens a.3, a.4, a.7, a.8, a.9; a.l0, a.12, a.13, a.16, a.17, a.18, a.19, a.20 e a.21, todos do ACHADO Nº 05, identificado no Relatório de Auditoria e Tabela de Achado nº 05.7, em anexo (peça 4, p. 43; peça 6, p. 9-54; peça 7, p. 1-42, TC Processo 014.035/2010-3) . 
i) Ato impugnado: Não comprovação da entrega e/ou da aplicação no PNAE das quantidades de gêneros alimentícios, como relatado nos itens a.3, a.4, a.5, a.7, a.8, a.9, a.10, a.12, a.13, a.14, a.15, a.16, a.17, a.19, a.21 e a.22, todos do ACHADO Nº 05, identificado no Relatório de Auditoria e Tabela de Achado nº 05.7, em anexo (peça 4, p. 43; peça 6, p. 9-54; peça 7, p. 1-42, TC Processo 014.035/2010-3) . 
j) Ato impugnado: Não comprovação da entrega e/ou da aplicação no PNAE de 203,0 kg do gênero Arroz Comum, tipo 3, classe longo fino, ao custo de RS 1,78/kg, relatado no item a.6, do ACHADO Nº 05, identificado no Relatório de Auditoria e Tabela de Achado nº 05.7, em anexo (peça 4, p. 43; peça 6, p. 9-54; peça 7, p. 1-42, TC Processo 014.035/2010-3) . 
k) Ato impugnado: Não comprovação da entrega e/ou da aplicação no PNAE das quantidades de gêneros alimentícios, como relatado nos itens a.18 e a.20, todos do ACHADO Nº 05, identificado no Relatório de Auditoria e Tabela de Achado nº 05.7, em anexo (peça 4, p. 43; peça 6, p. 9-54; peça 7, p. 1-42, TC Processo 014.035/2010-3) .
Alegações de defesa 
4.1 Afirmam que o prejuízo apontado é decorrente da entrega incompleta dos controles de entrada e saída da merenda escolar, que não contemplavam a totalidade dos alimentos distribuídos ao longo de 2009, ocasionado pelo exíguo prazo concedido pela auditoria (24 horas) , sob pena de multa, para disponibilização das planilhas de controle, aliado à pressão exercida pela equipe, no tocante à exigência de controles de distribuição de merenda digitados, e, ainda, pelo volume de informações e documentos exigidos em suas 10 requisições. 
4.2 No intuito de atender plenamente à requisição da auditoria, a edilidade tentou promover a digitação dos controles de distribuição de merenda, mas em face do exíguo prazo, da pressão sofrida e pelo fato dos controles de distribuição terem sido executados por duas pessoas distintas (doc.02) , o processo de digitação não foi realizado de forma adequada, contribuindo para que os controles digitados possuíssem várias deficiências, seja por erros no momento da digitalização dos controles manuscritos, seja pela não digitação de todos os controles manuscritos (originais) , que foram entregues parcialmente (apenas os do ensino fundamental e uma pequena parte das creches) , remanescendo o envio de grande parte das distribuições das creches e do programa de educação de jovens e adultos, bem como do pré-escolar, fato que contribuiu para a distorção apontada pela auditoria. 
4.3 Além disso, a auditoria não levou em consideração o quantitativo de gêneros alimentícios (não perecíveis) em estoque ao final do exercício de 2009, utilizando como verdade a suposição de que os controles de distribuição dos alimentos apresentados contemplariam a distribuição de tudo que foi adquirido no citado exercício. 
4.4 Os controles apresentados se referem exclusivamente à distribuição de alimentos no exercício de 2009. Apenas em 03 casos a mesma folha de distribuição de 2009 foi aproveitada para dar continuidade à distribuição em 2010, não constituindo, em hipótese alguma, a totalidade das distribuições ocorridas em 2010 dos alimentos adquiridos em 2009. 
4.5 Portanto, a distribuição dos alimentos que ficaram em estoque ao final de 2009 se encontra discriminada no controle de distribuição relativo ao exercício de 2010, que não foi objeto de avaliação por parte da auditoria do TCU. Resta evidenciar que durante a fiscalização realizada, em nenhum momento foi realizado qualquer tipo de contagem física do estoque de gêneros alimentícios pela auditoria. 
4.6 Logo, percebe-se que a auditoria negligenciou dois pontos cruciais em sua análise, quais sejam, não se utilizar do quantitativo de gêneros alimentícios (não perecíveis) em estoque ao final de 2009, e utilizar como verdade a simples suposição de que os poucos casos de distribuição de alimentos em 2010 representariam a totalidade dos alimentos adquiridos e distribuídos (mesmo tendo sido requisitados apenas os controles de 2009) . 
4.7 Todas as alegações da auditoria acerca dos atos questionados foram realizadas com base nos controles de distribuição digitados (constituídos de várias deficiências, como erros de digitação e incompletos) , descaracterizando suas suposições, por não estarem lastreadas na realidade dos fatos. 
4.8 Dessa forma, no intuito de esclarecer em definitivo a irregularidade apontada, juntam aos autos o restante dos controles manuscritos não entregues à auditoria (doc. 3) , para serem analisados conjuntamente com os controles originais (doc. 4) , já constantes nos autos, nos quais poderão ser constatada a plena compatibilidade entre o total de gêneros alimentícios adquiridos e entregues às unidades escolares municipais, haja vista que, do quantitativo pago em 2009, parte foi distribuída e o restante permaneceu em estoque para a devida entrega no exercício seguinte, quando do início do período escolar, conforme quadro resumo apresentado. 
Análise de defesa
4.9 Conforme relatado no item 3.5 do Relatório de Auditoria (peça 7, p. 1-20 do TC Processo 014.035/2010-3) , a equipe fez minucioso cotejo entre as quantidades de gêneros alimentícios adquiridos e pagos pela PM de Araruna/PB e os quantitativos efetivamente distribuídos aos estabelecimentos de ensino do município, em 2009, mês a mês, no qual se identificou discrepâncias significativas no processo de armazenamento e distribuição, caracterizando pagamentos sem a correspondente entrega dos gêneros alimentícios destinados à merenda escolar. A equipe chama a atenção para o fato de que por se tratarem de gêneros perecíveis, não haveria como armazená- los por longo tempo, devendo a distribuição às escolas se processar de forma imediata à aquisição, para consumo subsequente. 
4.10 Os defendentes atribuem tais discrepâncias às deficiências dos controles de estoques existentes no almoxarifado, feitos manualmente, que não refletir iam a conformidade dos produtos em estoque e a distribuição para o programa da merenda escolar, aliado a uma suposta pressão por parte dos funcionários da prefeitura, que teriam elaborado às pressas os controles de estoque para atender à requisição da auditoria, fato que teria contribuído para as discrepâncias constatadas. No entanto, não há como acolher tal justificativa, pois a auditoria trabalha com a realidade dos fatos, tendo os achados se baseado na documentação apresentada à equipe no momento da fiscalização. Tratando-se de controle de estoques, a comprovação da conformidade dos bens adquiridos e distribuídos às escolas tem que ser tempestiva e contemporânea aos fatos. Se os controles de estoque e distribuição da prefeitura eram deficientes e estavam defasados ou inconsistentes à época da fiscalização, não se pode culpar a auditoria e nem admitir documentação posterior apresentada visando suprimir os desvios apontados. Assim, tal documentação não tem força probatória suficiente para afastar as irregularidades apontadas pela auditoria, que, como já mencionado, foram constatadas com base na documentação existente na prefeitura à época da fiscalização. 
4.11 Sobre a assertiva de que a auditoria não levou em consideração o quantitativo de gêneros alimentícios (não perecíveis) em estoque ao final do exercício de 2009, ela não procede. Isso porque a fiscalização considerou, na apuração do débito, os comprovantes de distribuição dos gêneros alimentícios de 2009 e até março de 2010 (v. peça 4, p. 39, do TC Processo 014.035/2010-3) . Logo, se os questionados produtos tivessem ficado em estoque ao final de 2009, sua distribuição, em 2010, teria sido identificada pela auditoria. Para ilustrar a improcedência da assertiva, observa-se que dos 1.041,6 kg de achocolatado comprados em 2009, 513 kg (item a.3 do achado 5) , não teve sua distribuição comprovada, sendo impossível admitir que 50% do produto tenha ficado em estoque ao final de 2009 e, até o final de março de 2010, não tenha sido distribuído, ou mesmo que tal quantia tenha sido objeto de perecimento. Com efeito, a metodologia usada pela auditoria, longe de prejudicar, foi benéfica aos responsáveis, uma vez que possível estoque final de 2008, ao contrário do estoque final de 2009, não fora levado em conta pelos Auditores e, portanto, as discrepâncias identificadas podem ter sido maior. Enfim, essa tese da defesa não merece consideração. 
4.12. Acerca do tempo concedido para os gestores apresentarem os comprovantes de distribuição dos produtos, discorda-se tenha sido insuficiente, pois, somando-se a requisição e sua reiteração (peça 1 do TC Processo 014.035/2010-3) , o prazo dado foi de 6 dias (10/05/2010 a 16/5/2010) , tempo mais que suficiente para a disponibilização do material solicitado. Tanto foi suficiente o prazo que os gestores no momento da fiscalização não o contestaram e nem solicitaram sua prorrogação. 
4.13. Portanto, não merecem acolhimento as alegações de defesa apresentadas. 
b) Ato impugnado: Pagamentos relativos a aquisição de medicamentos, não obstante os respectivos bens jamais tenham adentrado nos estoques da Central e/ou Almoxarifado de Medicamentos, consoante quantitativos individualizados na Tabela Achado nº 02.9, considerações esposadas no ACHADO Nº 02 e lançamentos contidos na Tabela Achado nº 02.12, constantes do Relatório de Auditoria e das tabelas a ele apensas, em anexo (peça 6, p. 9-54; peça 7, p. 1-42; peça 4, p. 15-16 e 19, do TC Processo 014.035/2010-3) 
c) Ato impugnado: Pagamentos relativos a aquisição de medicamentos, não obstante os respectivos bens jamais tenham adentrado nos estoques da Central e/ou Almoxarifado de Medicamentos, consoante quantitativos individualizados na Tabela Achado nº 02.7, considerações esposadas no ACHADO N° 02 e lançamentos contidos na Tabela Achado nº 02.12, constantes do Relatório de Auditoria e das tabelas a ele apensas, em anexo (peça 6, p. 9-54; peça 7, p. 1-42; peça 4, p. 12-13 e 19, do TC Processo 014.035/2010-3) . 
d) Ato impugnado: Pagamentos relativos a aquisição de medicamentos, não obstante os respectivos bens jamais tenham adentrado nos estoques da Central e/ou Almoxarifado de Medicamentos, consoante quantitativos individualizados na Tabela Achado nº 02.8, considerações esposadas no ACHADO Nº 02 e lançamentos contidos na Tabela Achado nº 02.12, constantes do Relatório de Auditoria e das tabelas a ele apensas, em anexo (peça 6, p. 9-54; peça 7, p. 1-42; peça 4, p. 14 e 19, do TC Processo 014.035/2010-3) . 
e) Ato impugnado: Pagamentos relativos a aquisição de medicamentos, não obstante os respectivos bens jamais tenham adentrado nos estoques da Central e/ou Almoxarifado de Medicamentos, consoante quantitativos individualizados na Tabela Achado nº 02.11, considerações esposadas no ACHADO Nº 02 e lançamentos contidos na Tabela Achado nº 02.12, constantes do Relatório de Auditoria e das tabelas a ele apensas, em anexo (peça 6, p. 9-54; peça 7, p. 1-42; peça 4, p. 18 e 19, do TC Processo 014.035/2010-3) . 
f) Ato impugnado: Pagamentos relativos a aquisição de medicamentos, não obstante os respectivos bens jamais tenham adentrado nos estoques da Central e/ou Almoxarifado de Medicamentos, consoante quantitativos individualizados na Tabela Achado nº 02.10, considerações esposadas no ACHADO Nº 02 e lançamentos contidos na Tabela Achado nº 02.12, constantes do Relatório de Auditoria e das tabelas a ele apensas, em anexo (peça 6, p. 9-54; peça 7, p. 1-42; peça 4, p. 17 e 19, do TC Processo 014.035/2010-3) . 
g) Ato impugnado: Pagamentos relativos a aquisição de medicamentos, não obstante os respectivos bens jamais tenham adentrado nos estoques da Central e/ou Almoxarifado de Medicamentos, consoante quantitativos individualizados na Tabela Achado nº 02.5, considerações esposadas no ACHADO Nº 02 e lançamentos contidos na Tabela Achado nº 02.12, constantes do Relatório de Auditoria e das tabelas a ele apensas, em anexo (peça 6, p. 9-54; peça 7, p. 1-42; peça 4, p. 1-7 e 19, do TC Processo 014.035/2010-3) . 
h) Ato impugnado: Pagamentos relativos a aquisição de medicamentos, não obstante os respectivos bens jamais tenham adentrado nos estoques da Central e/ou Almoxarifado de Medicamentos, consoante quantitativos individualizados na Tabela Achado nº 02.6, considerações esposadas no ACHADO Nº 02 e lançamentos contidos na Tabela Achado nº 02.12, constantes do Relatório de Auditoria e das tabelas a ele apensas, em anexo (peça 6, p. 9-54; peça 7, p. 1-42; peça 4, p. 8-11 e 19, do TC Processo 014.035/2010-3) . 
Alegações de defesa 
4.14 Afirmam que, após uma análise superficial nos demonstrativos elaborados pela auditoria, mais uma vez, foi constatada a existência de vários aspectos que contribuíram para a distorção do levantamento utilizado como base para a hipotética imputação. 
4.15 O demonstrativo utilizado pela auditoria, no qual se demonstra a apuração das supostas quantidades faltantes, apresenta incongruências de informações, dificultando o entendimento quanto ao mecanismo de apuração utilizado pelos auditores, citando como exemplo o medicamento Captopril 25mg, em que a auditoria aponta 300.000 comprimidos como pagos e 300.000 comprimidos como quantidade registrada na farmácia do município, ficando demonstrado, assim, a consonância entre os quantitativos do referido medicamento. Entretanto, indo de encontro à lógica matemática, a auditoria aponta como resultado, na mesma tabela, o total de 40.000 comprimidos como quantidade faltante, fugindo à realidade dos fatos apurados por ela mesma. 
4.16 Cita outro medicamento constante da tabela (Metformina 850mg) , que também apresenta distorção semelhante, fato que demonstra imprecisão dos valores imputados aos defendentes.
4.17 Acerca do fato relacionado ao medicamento Metildopa 500mg, adquirido junto à Distribuidora Rio Clarense por meio do empenho 1551 de 28/04/2009, afirma que por um equívoco a referida firma encaminhou 100.000 comprimidos ao município, mas que em agosto de 2009 foi realizada a devida devolução de 75.000 comprimidos, uma vez que no processo licitatório a referida empresa foi vencedora para o fornecimento de apenas 25.000 comprimidos, tendo sido preparada uma nota de devolução da parte não solicitada e realizado o pagamento apenas das quantidades efetivamente solicitadas, deduzindo-se os 75.000 comprimidos recebidos além da quantidade requisitada, conforme consta da documentação anexa (doc. 07) , tornando improcedente o débito apontado. 
4.18 Em relação ao Achado 02.10, no qual se observa no medicamento "Cinarizina 75 mg" uma segunda entrada nas quantidades de 16.000 comprimidos em maio, 10.000 comprimidos em junho e 19.000 comprimidos em dezembro, tais quantidades não dizem respeito ao referido fármaco, mas sim às entradas do medicamento "diclofenaco de potássio", ao longo de 2009 junto à firma Maues Lobato, conforme pode ser verificado nos empenhos 1697/09, 2298/09 e 4809/09, cuja documentação foi acostada pela própria auditoria. 
4.19 Durante a fiscalização realizada em nenhum momento foi efetuado qualquer tipo de contagem física do estoque pela auditoria, bem como em nenhum momento foi questionado quais medicamentos se encontravam nas prateleiras, sendo o único registro da auditoria as fotografias tiradas no local. 
4.20 Aduzem que as incongruências verificadas demonstram o nível de superficialidade no levantamento realizado pela auditoria, não representando a realidade dos fatos, pois todos os medicamentos adquiridos em 2009 foram devidamente distribuídos junto à população. 
4.21 Alegam que parte do suposto dano apontado pela auditoria também foi motivado pela entrega de um controle de medicamentos incompleto, não contemplando a totalidade dos medicamentos adquiridos ao longo de 2009. 
4.22 Para comprovação dos fatos alegados, juntam aos autos o controle completo de entrad a e saída de todos os medicamentos adquiridos no exercício de 2009 (doc.8) , incluindo não só os medicamentos adquiridos por meio dos procedimentos licitatórios (Pregão 08/2009 e Tomada de Preços 04/2009) , como também os medicamentos adquiridos no início do ano (enquanto os certames ainda estavam sendo concluídos) , atestando o efetivo ingresso da totalidade dos medicamentos adquiridos em 2009, além de documentos atinentes aos processos de doação dos medicamentos comuns adquiridos ao longo de 2009, bem como dos medicamentos controlados (docs. 09 a 11) , o que demonstra que os fármacos pagos ao longo do exercício de 2009 adentraram aos estoques da edilidade e foram regularmente distribuídos à população local. 
4.23 Esclarecem, em relação ao novo controle de medicamentos apresentado, que como o mesmo possui a totalidade dos medicamentos adquiridos em 2009, estão registrados os fármacos doados pelo Governo Estadual por meio do Programa Saúde Mental, conforme se observa na documentação da referida doação (doc. 12) . Afirmam que a saída do medicamento Metildopa (500mg) no mês de agosto de 2009 (76.510) , na realidade, consiste na devolução de 75.000 comprimidos equivocadamente entregues pela empresa fornecedora no mês de abril de 2009, referente ao empenho 1551/2009, conforme esclarecido anteriormente. 
4.24 Por fim, alegam que, com base na própria documentação comprobatória dos gastos com aquisição de medicamentos juntada pela auditoria aos autos, percebe-se que todos os empenhos, sem exceção, possuem o devido atesto da liquidação por servidor da prefeitura, certificando que os medicamentos foram fornecidos e recebidos, em conformidade com a nota fiscal, obedecendo à regular liquidação da despesa. 
Análise de defesa
4.25 Conforme consta do achado 2, abordado no item 3.2 do Relatório de Auditoria (peça 6, p. 32-40 do TC-Processo 014.035/2010-3) , a equipe de fiscalização realizou um minucioso levantamento no almoxarifado de medicamentos da PM de Araruna, no qual foram confrontados os pagamentos realizados em 2009 aos respectivos fornecedores com os quantitativos de medicamentos que teriam adentrado ao almoxarifado, tendo sido identificados pagamentos não lastreados pela efetiva entrega dos fármacos aquele município, conforme dados consolidados na Tabela de Achado 02.3 (peça 2, ps. 63-66 do TC Processo 014.035/2010-3) . 
4.26 Mais uma vez, a defesa atribui as desconformidades identificadas pela auditoria à entrega à equipe de fiscalização de um controle de medicamentos incompleto, não contemplando a totalidade dos medicamentos adquiridos ao longo de 2009, juntando à defesa controle de entrada e saída de medicamentos adquiridos no exercício de 2009, que atestariam o efetivo ingresso da totalidade dos medicamentos adquiridos naquele exercício. 
4.27 Também neste caso, não há como se aceitar como fidedigno o controle de estoque apresentado posteriormente à fiscalização, pois como já mencionado anteriormente, a comprovação da conformidade dos bens adquiridos e distribuídos tem que ser tempestiva e contemporânea aos fatos, não se admitindo documentação posterior apresentada visando suprimir as divergências apontadas, tendo em vista que os achados de auditoria se basearam na documentação fornecida à equipe de fiscalização à época dos fatos. 
4.28 Em relação à contestação do débito pelos defendentes, em razão de que alguns dos medicamentos constantes da tabela de débito 02.3 (Captropil 25mg e Metformina 850mg) apresentam distorções nos valores lançados, tal ocorrência pode ser atribuída a erro de digitação, pois numa tabela contendo centenas de lançamentos é passível de ocorrer esse tipo de falha. No entanto, para que não seja prejudicado o defendente entendemos que deva ser abatido o débito correspondente aos medicamentos alvo do equívoco, como também os débitos referentes aos medicamentos Metildopa 500mg e Cinarizina 75 mg, tendo em vista a documentação apresentada pelos defendentes que esclareceu os fatos. Nesse sentido, abate-se parte do débito, acolhendo-se, parcialmente, as alegações de defesa. 
Audiência 
a) Ato impugnado: Irregularidades, a seguir elencadas, observadas nos certames relacionados à aquisição de medicamentos, consoante relato descrito no ACHADO 01, identificado no Relatório de Auditoria em anexo (peça 6, p. 9-54; peça 7, p. 1-42, do TC Processo 014.035/2010-3) : 
a.1) inobservância ao correto procedimento licitatório na escolha das empresas fornecedoras da grande maioria dos fármacos - alínea "a" do Item II do ACHADO Nº 01; 
a.2) inclusão de cláusula - item 5 (DO PRAZO E DOTAÇÃO) do Edital do Pregão Presencial nº 008/2009 -, estabelecendo o prazo de entrega dos bens licitados em 1 (um) dia, a partir da emissão do pedido de compra junto ao futuro contratado, trazendo por consequência a redução significativa do caráter competitivo daquele certame, conferindo tratamento diferenciado entre possíveis licitantes domiciliados fora do Município de Araruna-PB e aqueles ali residentes - alínea "b" do Item II do ACHADO Nº 01; e 
a.3) favorecimento ilícito de empresa representada por parente do então Presidente da Comissão Permanente de Licitação, situação gravíssima que se encontra enunciada como ilícito, consoante o disposto nos arts. 10 e 11 da Lei 8.429/1992 e art. 90 da Lei 8.666/1993 - alínea "c", do Item II, do ACHADO Nº 01. 
Razões de justificativa (Wilma Targino Maranhão) 
4.29 Discorda de que a utilização da Tomada de Preços 004/2009 para aquisição de fármacos viole o art. 1º da Lei 10.520/02, pois consideram que referido artigo não cria uma determinação, mas uma alternativa à Lei 8.666/93, pois utiliza o verbo "poderá", demonstrando ser facultativo e não impositivo a utilização da modalidade pregão. 
4.30 Quanto ao prazo considerado exíguo para atendimento dos pedidos de medicamentos, mencionado no item a.2, afirma que a entidade agiu em consonância com o art. 55 da Lei 8.666/93, que não traz qualquer tipo de restrição quanto ao prazo para entrega dos bens licitados, principalmente, por se tratar de aspecto subjetivo, estabelecido de acordo com o poder discricionário concedido ao gestor público. 
4.31 No tocante à alegação da auditoria de que as empresas que participa ram do processo estariam sendo beneficiadas por estarem sediadas no município de Araruna, afirma que em parte alguma do edital se estabelece condição de participação ou benefício no processo licitatório para quem estiver domiciliado no município de Araruna, não havendo, portanto, infringência ao art. 3º, § 1º, da Lei 8.666/93. 
4.32 Relativamente ao favorecimento da empresa cujo proprietário é parente do então presidente da CPL, esclarece que o Senhor Ubiratan Batista da Silva, servidor efetivo desde 1999, fez parte da estrutura da CPL por diversas vezes como Presidente. Na licitação questionada, o Senhor Ubiratan deixou de ser o pregoeiro para apenas integrar a equipe de apoio ao pregoeiro, respeitando, assim, os princípios da isonomia, legalidade, impessoalidade e moralidade do processo, visto que, ao se tornar membro da equipe de apoio, o referido servidor apenas fiscalizava os documentos do certame, para dar subsídio ao pregoeiro, não causando qualquer tipo de influência ou interferência no resultado da licitação. Aduz que a equipe de apoio não possui atribuições que importem em julgamento ou deliberação, sendo tais atos de responsabilidade exclusiva do pregoeiro, cabendo a este examinar a preposição feita e tomar a decisão que entender cabível. 
4.33 Acerca do suposto conluio apontado, de que a senhora Dorotéa de Lourdes da Costa Batista seria mãe dos Senhores Walfredo Juno da Costa Batista e Ubiratan Batista da Silva e que por se tratar de uma vereadora eleita para o pleito 2009/2012 teria alguma influência no procedimento licitatório, afirma tratar-se de mera suposição sem apresentação de provas contundentes. 
4.34 Quanto ao Sr. Adailson Bernardo dos Santos, representante legal da empresa Maria da Conceição Bernardo dos Santos ME, afirma ser improcedente a a legação da auditoria de que o representante legal atuou como sócio-administrrador da empresa supra citada, pois, conforme já mencionou, para um indivíduo ser sócio-administrativo de uma empresa, deverá constar seu nome, obrigatoriamente, no contrato social da empresa inscrita na Junta Comercial. Quanto a um possível favorecimento da referida empresa no procedimento de aquisição de medicamento sem licitação, no valor de R$ 7.661,10, pelo fato do Sr. Adailson ter sido eleito vereador para o mandato 2009/2012, afirma que o valor se enquadra como dispensa de licitação, portanto, não infringindo a legislação vigente, pela observância dos princípios constitucionais da legalidade, impessoalidade e moralidade, afastando, assim, qualquer suposição de favorecimento à empresa. 
Análise de justificativas 
4.35 Em relação ao primeiro ponto abordado pela defesa, de acordo com o art. 4º do Decreto 5.450, de 31/5/2005, é obrigatória a utilização de pregão na aquisição de bens e serviços comuns pela Administração Pública, sendo, inclusive, esse procedimento objeto de determinação pelo TCU a um ente jurisdicionado, conforme excertos do Acórdão 2900/2009-TCU-Plenário: 
9.7 determinar à Prefeitura Municipal de Cerro Corá/RN que: 
 (...) 
9.7.2 nas futuras licitações, sempre que possível, utilize a modalidade de pregão para a aquisição de bens e serviços comuns, assim considerados aqueles cujos padrões de desempenho e de qualidade possam ser objetivamente definidos pelo edital, por meio de especificações usuais no mercado, podendo, todavia, adotar outra modalidade, mas, neste caso, desde que a escolha seja devidamente justificada (grifamos) . 
4.36 Portanto, consideramos não assistir razão à defendente, uma vez que o referido Decreto é claro ao determinar o uso do pregão, preferencialmente na sua forma eletrônica, de modo que, à luz da jurisprudência citada, apenas em caso de impossibilidade da adoção desse instrumento, demonstrada no processo administrativo respectivo, é que se pode utilizar outra modalidade licitatória. Assim, como não fora apresentado nenhum motivo que impedisse o uso do pregão e como tal modalidade fora usada pelo Município no mesmo exercício (v. g. Pregão Presencial 008/2009) , não há como afastar a irregularidade. 
4.37 No tocante ao segundo ponto abordado, o prazo fixado no edital para entrega dos bens licitados, de apenas 1 (um) dia, a partir da emissão da ordem de fornecimento, demonstra-se restritivo à competitividade do certame, pois prejudicou empresas potencialmente interessadas sediadas em outros estados, que deveriam ter um prazo razoável para deslocarem até o município e entregarem a mercadoria. Até porque, a fixação de prazo tão exíguo não se justifica, pois a própria Administração Municipal em outra licitação realizada no mesmo ano (Tomada de Preços 004/2009) fixou um prazo de 7 (sete) dias para entrega da mercadoria, conforme mencionado pela equipe de fiscalização (peça 6, p. 25) . Com efeito, ao contrário do particular que pode fazer tudo que a lei não proíbe (art. 5, inciso II, da Constituição Federal) , ao administrador público só é permitido fazer o que a lei autoriza. Assim, ao contrário do que alegou a defesa, o prazo fixado foi ilegal, pois, além de não autorizado pela Lei 8.666/1993, o art. 37, inciso XXI, da Constituição Federal só permite exigências de qualificação técnica e econômica indispensáveis à garantia do cumprimento das obrigações. E a exigência em questão não tinha o condão de garantir o cumprimento das obrigações. 
4.38 Tanto foi restritiva a exigência questionada, que a licitação teve reduzida participação de empresas, limitando-se a duas licitantes, todas sediadas naquele município, fato que deixa transparecer que houve intenção de direcionar a licitação ou favorecer empresas localizadas no município de Araruna/PB, restando, assim, caracterizada a restrição à competitividade da licitação. 
4.39 Quanto à justificativa apresentada para a terceira ocorrência, embora a defesa refute a constatação de conluio apontado pela auditoria, o levantamento realizado pela equipe de fiscalização demonstra cabalmente a relação de parentesco entre o mandatário e o representante da empresa Niedja de Fátima de Azevedo Costa, Sr. Walfredo Juno da Costa Batista e o Sr. Ubiratan Batista da Silva, que, além de ser servidor da PM de Araruna/PB, foi integrante da Comissão Permanente de Licitação daquele Município (peça 6, p. 27) . Assim, a restrição à competitividade da licitação, mediante a exigência prevista no edital de apenas 1 (um) dia para entrega da mercadoria, e a existência do parentesco mencionado demonstram claramente a intenção de favorecer a empresa Niedja de Fátima de Azevedo Costa. Com efeito, esse tipo de indícios coincidentes e convergentes constituem prova da irregularidade, conforme entendimento do Supremo Tribunal Federal firmado no RE 68.006-MG. Desse modo, não há como acolher as razões de justificativa analisadas. 
b) Ato impugnado: Ocorrência de conluio entre os licitantes do Convite 003/2009, tendo como objeto a aquisição de gêneros alimentícios destinados ao atendimento dos programas da Secretaria Municipal de Educação, Cultura, Desporto e Lazer, bem como dos programas da Secretaria de Cidadania, Trabalho, Assistência Social e Jurídica, além da Secretaria de Saúde, consoante relato contido no item 2.1 do ACHADO Nº 4, que resultou na escolha de empresa fornecedora de gênero cuja principal atividade empresarial mostrava-se estranha àquele objeto licitado - comércio atacadista de escritório e papelaria, com o único propósito de favorecer terceira empresa (NOBRE ALIMENTOS DISTRIBUIDORA LTDA - CNPJ 01.215.547/0001-77) , que sequer participou daquele certame.
Razões de justificativa (Wilma Targino Maranhão) 
4.40 Alega que a empresa Alexandro Candeia Soares tem como atividade econômica secundária o comércio atacadista de produtos alimentícios em geral (doc. 14) , o que o deixa apto a participar de licitação para fornecimento de gêneros alimentícios, não podendo ser levantada suspeita apenas por se tratar de atividades secundárias da empresa. 
4.41 Quanto à suspeita levantada pela auditoria de vínculo entre as empresas Boutique de Carnes Ltda. e Francisco Barbosa Rocha Junior, participantes do certame, sob a alegação de serviço prestado pelo mesmo contador às duas empresas, o que configuraria conluio, afirma que esse tipo de fato é totalmente corriqueiro, por se tratar de um profissional liberal que, obrigatoriamente, necessita atender diversas empresas indistintamente, para obtenção de lucro e continuidade de seu negócio. 
4.42 Sobre a alegação da auditoria acerca de um possível conluio entre as empresas participante s do Convite 003/2009, sustentando haver uma ligação entre a empresa vencedora e o representante legal da mesma, com o intuito de ocultar o principal favorecido, afirma tratar-se de mera especulação, sem nenhum fundamento material ou legal, até mesmo porque a auditoria não pode considerar conluio apenas com base no fato do representante legal possuir outra atividade econômica paralela ao serviço de representante legal. 
Análise de justificativas 
4.43 Conforme consta do achado de auditoria 4, item 2.1 (peça 6, p. 47 do TC-Processo 014.035/2010-3) , a equipe de fiscalização considerou os seguintes fatos para concluir que houve o conluio apontado: 
- a empresa Alexandro Candeia Soares, vencedora do certame, apresenta como principal atividade econômica o comércio atacadista de escritório e papelaria; 
- a empresa Francisco Barbosa Rocha Júnior, licitante perdedora, apresenta como principal atividade econômica o comércio atacadista de produtos de higiene, limpeza e conservação domiciliar; 
- a empresa Boutique de Carnes Ltda., licitante perdedora, apresenta como principal atividade econômica o comércio varejista de carnes (açougue) ; 
- um mesmo contador atenderia as empresas Boutique de Carnes Ltda. e Francisco Barbosa Rocha Júnior, participantes do certame licitatório; 
- o representante da empresa vencedora, Sr. Marcelo Vandré Ribeiro Barreto (874.462.784- 040, é sócio administrador da empresa Nobre Alimentos Distribuidora Ltda., com sede em Cabedelo/PB, empresa essa que possui como atividade principal o comércio atacadista de gêneros alimentícios (Sintegra) , é quem teria sido a verdadeira fornecedora do objeto licitado. 
4.44 Quanto ao primeiro ponto, a defesa demonstrou que a empresa Alexandro Candeia Soares tem como atividade econômica secundária comércio atacadista de produtos alimentícios em geral (doc. 14 - Peça 320 p. 2) , o que não a afastaria de participar do certame. 
4.45 No tocante ao segundo ponto, o fato de existir o mesmo contador para duas empresas participantes do certame licitatório, por si só, não caracteriza conluio, pois não há qualquer impedimento na Lei 8.666/93 nesse sentido. 
4.46 Relativamente ao último ponto levantado pela auditoria, consideramos não haver nos autos elementos probatórios robustos e suficientes para demonstrar que a empresa Nobre Alimentos seria a verdadeira fornecedora do objeto licitado, que pudesse associar um suposto conluio entre ela e a vencedora da licitação. 
4.47 Desta forma, acolhe-se estas razões de justificativa, afastando-se, assim, a irregularidade.
c) Ato impugnado: Realização de convite, embora o montante das aquisições de gêneros alimentícios, em face das necessidades do município, exigiria procedimento diverso, uma vez que a estimativa global dos valores orçados para todos os procedimentos, quando somados, teria ultrapassado, e muito, o valor superior ao limite imposto no art. 23, inciso II, alínea "a", da Lei 8.666/1993. Ademais, nos exatos termos do art. 1º da Lei 10.520/2002, que instituiu nova modalidade de licitação ao rol existente na Lei de Licitação (o pregão) , as aquisições de gêneros alimentícios pelos entes federados, mormente aqueles destinados ao PNAE, deveriam ser promovidas pela modalidade indigitada, haja vista serem bens cujos padrões de qualidade podem ser perfeitamente definidos pelo instrumento convocatório dos seus respectivos certames. 
Razões de justificativa (Wilma Targino Maranhão) 
4.48 Afirma que há dois elementos importantes que desqualificam a suposta fragmentação de despesas: o objeto dos referidos certames, que analisado em separado, como deve ser, demonstra que são de naturezas distintas, conforme se verifica no Convite 03/2009, por se tratar de gêneros alimentícios industrializados, enquanto que o Convite 05/2009 tem como objeto a fibra animal (carne bovina) e o último, Convite 06/2009, refere-se à aquisição de gêneros alimentícios hortifrutigranjeiros. 
4.49 Quanto ao outro elemento, menciona a existência de participantes distintos nos processos licitatórios questionados, pois houve a convocação e o interesse de novas firmas em disputar contratos com a administração municipal. 
4.50 No tocante à obrigatoriedade da utilização da modalidade pregão, questionada pela auditoria, afirmam que a equipe se equivocou pois a redação do art. 1º da Lei 10.520/02 em momento algum estabelece uma obrigação e sim uma alternativa à Lei 8.666/93, utilizando o verbo "poderá", no sentido optativo, facultativo e não impositivo como alegado pela auditoria, não infringindo qualquer dispositivo legal. 
Análise de justificativas 
4.51 Conforme apontado pela equipe de auditoria no item 3.4, II do relatório (peça 6, p. 46 do TC-014.035/20103) , constatou-se fracionamento de despesas na aquisição de gêneros alimentícios, ora se utilizando procedimento de menor vulto e pouca divulgação (convite) , ora utilizando procedimento mais complexo e com maior transparência e/ou competitividade (pregão presencial) . 
4.52 A defesa alega que as aquisições são de naturezas distintas, gêneros alimentícios industrializados, carne bovina e hortifrutigranjeiros. No entanto, não há como aceitar tal assert iva, pois, além de tais alimentos poderem ser fornecidos por um único estabelecimento comercial, a administração poderia, como aliás determina a Lei 8.666/1993 (art. 15, inciso IV) , ter realizado um único certame, na modalidade correta, e subdividido o objeto em três parcelas (alimento industrializado, carnes e hortifrutigranjeiros) , para aproveitar as peculiaridades do mercado, visando à economicidade. 
4.53 Ressalte-se que o fracionamento ou utilização de modalidade indevida é procedimento expressamente vedado pelo art. 23, § 5º, da Lei 8.666/93. 
4.54 Ademais, o Programa Nacional de Alimentação Escolar é contínuo e o município já dispõe de um conhecimento prévio das quantidades que serão necessárias ao longo do exercício, não se justificando, desta forma, o fracionamento e consequente fuga do procedimento licitatório adequado. 
4.55 Desta forma, rejeita-se as razões de justificativa. 
d) Ato impugnado: Nenhum dos licitantes participantes do Convite e, por consequência, nem o contratado, possuíam registro no Sistema SINTEGRA como comerciantes de carne bovina, objeto do certame, concluindo-se pela fraude à licitação, hipótese corroborada pelo fato do Contrato 00017/2009, firmado entre a Prefeitura Municipal de Araruna-PB e o Sr. JOSÉ HUMBERTO TORRES DE MACEDO (CPF XXX.785.714-XX) , tendo por objeto a aquisição de carne fresca bovina, ter sido assinado em data anterior à instauração e conclusão do Convite nº 006/2009, em 8/4/2009, sendo, na mesma data (em 8/4/2009) , expedida ordem de compra pela Chefe do Poder Executivo Mirim daquele Município, consoante item 3.4 do Relatório de Auditoria em anexo (peça 6, p. 9-54; peça 7, p. 1-42, do TC Processo 014.035/2010-3) . 
Razões de justificativa (Wilma Targino Maranhão) 
4.56 Afirma que estão inscritos no referido sistema os contribuintes de ICMS que emitem documento fiscal e/ou escrituram livros de sistema eletrônico de processamento de dados, conforme normatizado pelo Convênio ICMS 57/95. Sendo assim, a auditoria não se ateve ao fato de que os participantes da licitação não estão cadastrados no sistema em razão de que são pessoas físicas, produtores rurais, não estando obrigados a se inscreverem no Sintegra, por não possuírem sistema de dados eletrônicos, fazendo recolhimento do ICMS e emissão de nota fiscal direto no órgão fiscalizador do Estado (Coletoria Estadual) . 
Análise de justificativas 
4.57 Conforme abordado pela equipe de auditoria no item 2.3 do achado 04 (peça 6, p. 50 do TC Processo 014.035/2010-3) , além do fato da inexistência de registro no Sintegra dos participantes do certame licitatório, que não é o mais grave, outras evidências apontam para fraude à licitação, tais como: a) todos os atos preparatórios para realização da licitação foram realizados no mesmo dia, como também os trabalhos relacionados à escolha do vencedor; b) os mesmos agricultores que participaram da coleta de preços foram os únicos convidados a participar do certame; c) assinatura do contrato 00017/2009 em data anterior à instauração e conclusão do certame licitatório. 
4.58 Desta forma, considerando a existência de vários e coincidentes indícios e considerando que o responsável só se manifestou sobre o menos grave, não há como acolher as justificativas. 
e) Ato impugnado: Irregularidades afetas ao Convite 005/2009, tendo como objeto aquisição de produtos hortifrutigranjeiros destinados aos programas da Secretaria Municipal de Educação, Cultura, Desporto e Lazer, bem como aos programas da Secretaria de Cidadania, Trabalho, Assistência Social e Jurídica, além da Secretaria de Saúde, em face das irregularidades narradas no item II, subitem 2.2, do Relatório de Auditoria, oportunidade em que restou comprovado o conluio entre os licitantes do mencionado certame, com o objetivo de favorecer pessoa que sequer possuía como principal atividade profissional/empresarial o comércio de gêneros alimentícios - a Sra. ADRIANA FERREIRA DA COSTA e o Sr. LUIS CÂNDIDO RODRIGUES - tendo como propósito ocultar a verdadeira fornecedora daqueles bens, qual seja, a empresa do esposo da vencedora daquele certame, o Sr. FRANCISCO DA ROCHA COSTA, empresa HORTIFRUTIGRANJEIROS SÃO FRANCISO (CNPJ 05.756.609/0001-09) . 
Razões de justificativa (Wilma Targino Maranhão) 
4.59 Afirma discordar da suspeição apontada, por se tratar exclusivamente de boatos mal intencionados de pessoas que queriam denegrir a imagem da gestão municipal, sem nenhum fundamento, sendo meras especulações. 
4.60 Alega que o endereço utilizado pela Sra. Adriana Ferreira da Costa foi o endereço do seu esposo, sendo normal à utilização do comprovante de endereço em nome de seu cônjuge. 
4.61 Além disso, chama atenção para o fato de que o Sítio Mata Velha consiste em uma localidade do município de Araruna (bairro) , sendo, dessa forma, tal a discriminação do endereço (s/nº ) , em nada comprovando, portanto, a alegação da auditoria, pois as residências daquela localidade não possuem numeração.
4.62 Aduz que a informação obtida pela auditoria, em hipótese alguma, poderia ser utilizada como fonte de prova, por se tratar de um fato não comprovado documentalmente, bem como por se referir a uma comparação com base em endereços totalmente abrangentes, já que a auditoria especifica apenas o bairro (Sítio Mata Velha) , em vista da ausência de numeração para os endereços ora comparados. 
4.63 Quanto à afirmação de que o Sr. José Arimatéia da Silva não poderia participar como licitante por ser servidor da Prefeitura de Campo de Santana/PB, contesta a irregularidade, alegando que ele não é servidor da entidade contratante e, portanto, não se configura infringência ao art. 9º, inciso III, da Lei 8.666/93. Além disso, afiram que o endereço do licitante não é empecilho para participar da licitação, por inexistir qualquer obrigatoriedade legal de um trabalhador residir na cidade em que ele preste um serviço, seja servidor público ou privado. Mesmo assim, informa que a distância entre os dois municípios é de apenas 38 km, o que não haveria qualquer impedimento para fornecimento do serviço. 
Análise de justificativas 
4.64 Para melhor compreensão dos indícios de conluio apontados no item 2.2 do achado 04 (peça 6, p. 48 do TC-Processo 014.035/2010-3) , convém transcrever os fatos elencados pela auditoria para configuração da irregularidade suscitada: 
- todos os atos preparatórios para realização da licitação foram realizados no mesmo dia, como também os trabalhos relacionados à escolha do vencedor; 
- os mesmos agricultores que participaram da coleta de preços foram os únicos convidados a participar do certame, sendo que dois dos licitantes informaram o mesmo endereço (Sítio Mata Velha s/nº , Zona Rural) ; 
- a Sra. Adriana Ferreira da Costa, uma das licitantes vencedoras, apresentou como comprovante de endereço conta de luz em nome de seu esposo, Sr. Francisco da Rocha Costa, responsável pela empresa Hortifrutigranjeiros São Francisco; 
- os parentes do Sr. Francisco da Rocha Costa residiriam nos endereços apontados por dois dos licitantes participantes do procedimento licitatório; 
- um dos licitantes, José Arimatéia da Silva, foi servidor da Prefeitura de Campo de Santana/PB, residindo naquele município, em local distinto daquele informado no certame licitatório, além de que, na condição de servidor de prefeitura, não poderia figurar como licitante válido no certame; 
- nenhum dos licitantes figurou no sistema Sintegra como empresário individual do ramo de hortifrutigranjeiros; 
- a verdadeira fornecedora dos produtos seria a empresa Hortifrutigranjeiros São Francisco. 
4.65 Os indícios de fraude à licitação verificados no Convite 005/2009 são bem parecidos com os que foram verificados no Convite 006/2009, sendo que nesse últ imo o que reforçou ainda mais a certeza de fraude à licitação foi a assinatura do contrato anteriormente a realização do procedimento licitatório, o que indica cabalmente a intenção de direcionamento da licitação. 
4.66 Acerca da comprovação de conluio em licitação, cabe trazer à baila excertos da Decisão 57/2003-Plenário, ocasião em que o Exmo. Sr. Ministro-Relator, Ubiratan Aguiar, em seu Voto, abordou a questão da "fraude à licitação", de forma esclarecedora, que guarda relação com o caso ora em análise: 
Entendo que prova inequívoca de conluio entre licitantes é algo extremamente difícil de ser obtido, uma vez que, quando "acertos" desse tipo ocorrem, não se faz, por óbvio, qualquer tipo de registro escrito. Uma outra forma de comprovação seria a escuta telefônica, procedimento que não é utilizado nas atividades deste Tribunal. Assim, possivelmente, se o Tribunal só fosse declarar a inidoneidade de empresas a partir de "provas inquestionáveis", como defende o Analista, o art. 46 se tornaria praticamente "letra morta". 
4.67 Por sua vez, conforme dito acima, o Supremo Tribunal Federal, no julgamento do RE 68.006-MG, firmou o entendimento de que "indícios vários e coincidentes são prova". Tal entendimento vem sendo utilizado pelo Tribunal em diversas situações, como nos Acórdãos-Plenário 113/95, 220/99 e 331/02. Há que verificar, portanto, no caso concreto, quais são os indícios e se eles são suficientes para constituir prova do que se alega. 
4.68 Os indícios apontados no Convite 005/2009, se configurados de forma isolada talvez não fossem suficientes para caracterizar a fraude, mas em conjunto o são, pois, além de coincidentes, têm o mesmo modus operandi dos demais convites realizados pelo município, razão pela qual se rejeita as razões de justificativa. 
f) Ato impugnado: Ausência de fiscalização dos Contratos 007, 008, 009, 010, 011, 012 e 065/2009, todos voltados à aquisição de medicamentos destinados às Unidades de Saúde do Município de Araruna-PB, revestindo-se o ato de designação dos respectivos fiscais de contrato (Portaria 067/2009, da lavra da Chefe do Poder Executivo) em ato inócuo e/ou sem efetividade. 
g) Ato impugnado: Inexistência e/ou ineficácia das ações de fiscalização, visando o acompanhamento da execução dos Contratos nº 005, 015, 016, 017, 052, 053, 054 e 055/2009, tendo por objeto a aquisição de gêneros alimentícios destinados à merenda escolar 
Razões de justificativa 
4.69 Afirmam que, com base nas justificativas e esclarecimentos já apresentados, são improcedentes as irregularidades apontadas, ratificando, assim, a plena fiscalização dos contratos mencionados. 
Análise de justificativa (Wilma Targino Maranhão e Benjamin Gomes Maranhão Neto) 
4.70 Considerando que os defendentes apenas contestam a afirmação da auditoria acerca da ausência de fiscalização dos contratos, sem, no entanto, apresentar qualquer documentação que comprove a efetiva fiscalização dos contratos, não há como acolher as razões de justificativa. 
h) Ato impugnado: Descumprimento da carga horária de 40h semanais pelos médicos e dentistas das Unidades de Saúde da Família, conforme evidenciado na Constatação 99016 do Relatório de Auditoria do Denasus 9618, parcialmente anexo (peça 8, p. 10-11) . 
Razões de justificativa (Wilma Targino Maranhão e Benjamin Gomes Maranhão Neto) 
4.71 Aduzem que essa ocorrência se restringe ao último trimestre de 2009, não retratando situação típica da gestão municipal, haja vista que os 3 primeiros trimestres daquele ano não foram objeto de quaisquer ressalvas. 
4.72 Conforme já foi esclarecido ao Ministério da Saúde, durante o lapso temporal em questão, os médicos e dentistas cumpriam suas cargas horárias, haja vista que nos dias em que não havia atendimentos (normalmente às sextas- feiras) , na realidade, os mesmos estavam participando de reuniões junto à equipe de saúde, no intuito de realizar planejamentos, discutir métodos e metas, promover a minimização e resolução de problemas, além de debater campanhas e mobilização de prevenção e promoção à saúde. 
4.73 Destacam que a própria auditoria do SUS, em seu relatório, aponta que são atribuições comuns a todos os profissionais a participação nas atividades de planejamento e avaliação das ações da equipe. Portanto, para ratificar suas alegações, anexaram declarações dos coordenadores das Unidades de Saúde, à época, devidamente atestadas pelos relatórios PMA2 do Sistema de Informação de Atenção Básica-SIAB, comprovando a realização das atividades mencionadas (doc. 15) , respeitando o que estabelece o inciso VIII do anexo I da Portaria MS/GM 648/2006, atestando, assim, o cumprimento da carga horária pelos referidos profissionais. 
Análise de justificativas 
4.74 O descumprimento da carga horária de quarenta horas semanais é problema recorrente na maioria dos municípios brasileiros, constatado tanto em auditorias do TCU como da CGU. Trabalho de Fiscalização realizado por este Tribunal (TC Processo 009.017/2009-2) , objeto do Acórdão 1067/2009-TCU-Plenário, nas principais estratégias do Programa Atenção Básica em Saúde (Saúde da Família - SF, Saúde Bucal - SB e Agente Comunitário de Saúde) , constatou que é comum os profissionais de saúde, especialmente os médicos, não cumprirem a carga horária semanal de 40 horas prevista na PNAB. Esta constatação foi unânime (100%) entre as respostas das Secretarias Estaduais de Saúde na pesquisa realizada, além de ter sido identificado tal situação em vários municípios. 
4.75 Em razão das deficiências verificadas, incluído o não cumprimento da carga horária pelos médicos do PSF, foi determinado no item 9.2 do Acórdão 1067/2009-TCU-Plenário a realização de Fiscalização de Orientação Centralizada-FOC, na modalidade Auditoria de Natureza Operacional, a fim de avaliar a gestão dos recursos federais repassados aos municípios, nas principais estratégias da Atenção Básica (Saúde da Família, Saúde Bucal e Agente Comunitário de Saúde) . 
4.76 Em decorrência deste trabalho de fiscalização, o TCU prolatou o Acórdão 1188/2010-TCU-Plenário, no qual recomendou ao Ministério da Saúde, em seu item 9.1.5, que: 
9.1.5. avalie a possibilidade de prever a existência de contratos de trabalho com os membros das equipes de Saúde da Família com horários diferenciados daquele estabelecido pela Política Nacional de Atenção Básica, a serem adotados nos locais onde o problema de evasão de profissionais e de cumprimento de horário esteja comprometendo o funcionamento da estratégia Saúde da Família; 
4.77 Como se percebe, o problema do descumprimento da jornada de trabalho pelos profissionais do PSF é complexo, tanto que este Tribunal recomendou ao Ministério da Saúde que adotasse uma alternativa com horários diferenciados do previsto na Política de Atenção Básica, com vistas a tentar solucionar a evasão de profissionais e o cumprimento da carga horária. 
4.78 No entanto, não é plausível admitir que gestores municipais aceitem passivamente que profissionais de saúde devidamente remunerados burlem a carga horária estabelecida no contrato de trabalho e principalmente o sistema público de saúde, em prejuízo da população desses municípios, tão carente e desassistida. 
4.79 Desta forma, consideramos que a alegação dos defendentes de que o não cumprimento da carga horária de 40 horas pelos profissionais do PSF se restringiu ao último trimestre de 2009 não elide a irregularidade, posto que, além da ocorrência contrariar o disposto na Portaria MS 648/06-GM, capítulo 2, item 2.1, inc. IV, a prática contumaz de burlar a carga horária de trabalho pelos profissionais de saúde caracteriza desvio de recursos públicos, haja vista a ausência da contraprestação do serviço, sendo obrigação dos gestores municipais a fiscalização do cumprimento efetivo da jornada de trabalho das equipes do PSF. Por isso, mantém-se a irregularidade. 
5. Alegações de defesa de Cirufarma Comercial Ltda. (peça 98) 
Ato impugnado: Pagamentos relativos à aquisição de medicamentos, não obstante os respectivos bens jamais tenham adentrado nos estoques da Central e/ou Almoxarifado de Medicamentos, consoante quantitativos individualizados na Tabela Achado nº 02.9, considerações esposadas no ACHADO Nº 02 e lançamentos contidos na Tabela Achado nº 02.12, constantes do Relatório de Auditoria e das tabelas a ele apensas, em anexo (peça 6, p. 9-54; peça 7, p. 1-42; peça 4, p. 15-16 e 19, do TC Processo 014.035/2010-3) . 
Alegações de defesa
5.1 Alega que os valores glosados pela auditoria, no montante de R$ 1.898,00, representam parcela insignificante, desprezível, se computados todos os medicamentos contratados pela PM de Araruna/PB no decorrer do ano de 2009 com a Cirufarma, que totalizam R$ 17.660,70. 
5.2 As importâncias glosadas e respectivos medicamentos correspondentes a esses empenhos foram todos, sem exceção, faturados e entregues de acordo com as notas fiscais constantes do demonstrativo apresentado e apenso à peça de defesa. 
5.3 Em todas as notas fiscais, na sua parte superior, consta expressamente a identificação do servidor municipal que conferiu e atestou o integral recebimento dos medicamentos, comprovando o fornecimento da mercadoria pela defendente. Tal fato elide por completo toda e qualquer suposição ou mera presunção de que tais medicamentos não tenham sido armazenados no almoxarifado de medicamentos da PM de Araruna, como apontado pela auditoria. 
5.4 Caso os auditores na verificação in loco realizada no almoxarifado não localizassem quaisquer medicamentos deveriam adotar, ainda que alternativamente, uma outra linha de investigação, quiçá atribuindo aos servidores a discrepância detectada e não atribuir ao fornecedor a corresponsabilidade pela desconformidade verificada. 
5.5 Os próprios auditores constataram em outro levantamento a existência de quantitativos excedentes. Paradoxalmente, não deram a eles a importância devida, limitando-se a supor que decorria de descontos promovidos nas últimas aquisições dos respectivos fornecedores. 
5.6 Diante dos fatos expostos, conclui-se que os supostos indícios de irregularidade equivocadamente atribuídos à empresa Cirufarma Comercial Ltda. foi fruto de certa precipitação no exame dos fatos, evidências e achados, pois nunca, e em tempo algum, deixou a empresa de fornecer todos os itens efetivamente contratados junto à PM de Araruna/PB. 
Análise de defesa 
5.7 Conforme relatado no achado 02 (peça 6, p. 32) , a equipe de fiscalização fez um confronto entre a documentação referente às aquisições de medicamentos, tais como notas de empenho, notas fiscais e/ou recibos emitidos pelos fornecedores constantes dos processos de pagamento, e o controle de estoque do almoxarifado da Farmácia Central do Município, sendo identificados pagamentos não lastreados pela efetiva entrega dos respectivos fármacos àquele município, culminando na imputação de débito solidário entre os responsáveis pela Prefeitura Municipal de Araruna/PB e o fornecedor Cirufarma Comercial Ltda., no valor total de R$ 1.898,00. 
5.8 A defendente chama a atenção para o fato de que em todas as notas fiscais emitidas pela empresa (NFs 10.366, 10.439 e 10.717) , referente ao fornecimento dos medicamentos, na sua parte superior, consta expressamente a identificação do servidor do município que conferiu e atestou o integral recebimento da mercadoria, anexando a referida documentação como elemento probatório (peça 98, p. 12-14) . 
5.9 Sobre o assunto, cabe registrar que, nos termos da jurisprudência (v. g. Acórdãos 7445/2013 e 615/2014, ambos da 1ª Câmara) , o atesto de recebimento do produto só adquire validade probante quando acompanhado de outros elementos que possam afirmar sua entrega, como controle de entrada e saída do produto em estoque/almoxarifado, lista de distribuição, atesto de conferência/recebimento de servidores do município, ou outro documento que possa corroborar o atesto efetuado. 
5.10. No caso em tela, além da ausência de elementos comprobatórios adicionais, os controles de estoque da Central e/ou Almoxarifado de Medicamentos do município indicam que os questionados produtos não foram entregues.
5.11. Ademais, constam das notas fiscais apresentadas pela defendente apenas os seguintes medicamentos listados na Tabela de Achados 02.9 (peça 4, p. 15-16) : AAS 100mg (débito R$ 35,00) ; Amoxilina suspensão 250 mg/5ml 60 ml (débito R$ 756,00) , Ibuprofeno 300mg (débito R$ 44,00) e Polivitamínico (débito R$ 67,80) . Para os demais medicamentos cuja entrada não restou comprovada, a defendente não apresentou as notas fiscais correspondentes. 
5.12 Por tudo isso, rejeita-se as alegações de defesa e mantém-se o débito integral. 
6. Alegações de defesa de Comercial Cirúrgica Rioclarense Ltda. (peças 95-96) 
Ato impugnado: Pagamentos relativos a aquisição de medicamentos, não obstante os respectivos bens jamais tenham adentrado nos estoques da Central e/ou Almoxarifado de Medicamentos, consoante quantitativos individualizados na Tabela Achado 02.9, considerações esposadas no ACHADO Nº 02 e lançamentos contidos na Tabela Achado nº 02.12, constantes do Relatório de Auditoria e das tabelas a ele apensas, em anexo (peça 6, p. 9-54; peça 7, p. 1-42; peça 4, p. 15-16 e 19, do TC Processo 014.035/2010-3) . 
Alegações de defesa 
6.1 Afirma que a empresa foi fornecedora do município de Araruna/PB por ter sagrado vencedora do Pregão Presencial 08/09, vindo posteriormente a firmar Contrato Administrativo de Fornecimento 011/2009. 
6.2 O valor de R$ 10.812,00 é devido em razão da Nota Fiscal 8194, que comprova o fornecimento dos fármacos solicitados através da Nota de Empenho 1551, sendo transportada pela TNT Mercúrio, recebida em 08/05/2009, pelo Sr. João Alves, documento 153.746, juntamente com a Nota Fiscal 8189, conforme documentação anexa. 
6.3 O valor de R$ 8.626,00 é devido em razão da Nota Fiscal 17.143, que comprova o fornecimento dos fármacos solicitados através da Nota de Empenho 1551, transportada pela TNT Mercúrios, recebida em 31/08/2009, pelo Sr. João Alves, documento 153.746, conforme documentação anexa. 
6.4 Desta forma, as notas fiscais mencionadas, objeto desta TCE, foram devidamente recepcionadas pelo Município de Araruna/PB, por intermédio do servidor João Alves, o qual assinou o comprovante de entrega, como também atestou o Conhecimento de Transporte Rodoviário de Cargas (documentação anexa) . 
6.5 Por conta das informações prestadas e devidamente provadas com os documentos que instruem sua defesa, a empresa defendente refuta qualquer acusação de ter sido beneficiada por pagamentos sem a correspondente entrega de medicamentos à Prefeitura Municipal de Araruna/PB no ano de 2009, bem como a ocorrência de enriquecimento ilícito em virtude do pagamento irregular. 
6.6 Afirma ser totalmente levianas as acusações constantes do Relatório de Fiscalização 618/2010, pois resta provado que seguiram todas as obrigações legais contidas no Contrato de Fornecimento firmado com o município de Araruna/PB. 
Análise de defesa 
6.7 Conforme alegado pela defendente, as notas fiscais 8189, 8194 e 17.143, combinadas com os conhecimentos de transporte, ambos anexados aos autos, atestam a entrega dos fármacos pela empresa, eis que devidamente atestados por funcionário do município. 
6.8 Da análise da documentação mencionada (peça 95, p. 20-28) , verifica-se que os medicamentos constantes das notas fiscais mencionadas têm correspondência com os constantes da Tabela de Achados 02/7 (peça 4, p. 12-13) , como também consta a assinatura do funcionário da prefeitura municipal de Araruna, recebendo a mercadoria da transportadora (p. 30-31) .
6.9 Desta forma, considera-se que, neste caso, a documentação apresentada é idônea para comprovar o fornecimento da mercadoria pela empresa defendente, afastando-se o débito em relação a ela, mas mantendo-o para os gestores. 
7. Alegações de defesa de Drogafonte Ltda. (peças 70-71) 
Ato impugnado: Pagamentos relativos a aquisição de medicamentos, não obstante os respectivos bens jamais tenham adentrado nos estoques da Central e/ou Almoxarifado de Medicamentos, consoante quantitativos individualizados na Tabela Achado nº 02.8, considerações esposadas no ACHADO Nº 02 e lançamentos contidos na Tabela Achado nº 02.12, constantes do Relatório de Auditoria e das tabelas a ele apensas, em anexo (peça 6, p. 9-54; peça 7, p. 1-42; peça 4, p. 14 e 19, do TC Processo 014.035/2010-3) . 
Alegações de defesa 
7.1 Alega que não participara do Pregão Eletrônico 008/2009, tendo participado da Tomada de Preços 004/2009, na qual se sagrou vencedora em diversos itens, gerando o contrato de fornecimento 007/2009, no valor R$ 27.605,00, com preços de mercado. 
7.2 Anexa cópia de todas as notas fiscais que foram faturadas com os respectivos comprovantes de entrega, afirmando que, em hipótese alguma, pode-se falar em conduta ilícita da empresa Drogafonte, vez que recebeu pelo que forneceu mediante processo lícito e que, se houve irregularidade de desvio de mercadoria, o fato deve ser realmente investigado. 
Análise de defesa 
7.3 Da análise da documentação apresentada (peça 70, p. 19-30) , verifica-se que os medicamentos constantes das notas fiscais mencionadas têm correspondência com os constantes da Tabela de Achados 02/8 (peça 4, p. 14) , como também consta a assinatura do funcionário da pre feitura municipal de Araruna, atestando o recebimento da mercadoria (p. 30) . 
7.4 Desta forma, como não há notícias de fraude no procedimento licitatório e perante a correspondência mencionada e o atesto de recebimento da mercadoria, considera-se que, neste caso, a documentação apresentada idônea para comprovar o fornecimento da mercadoria pela empresa defendente, afastando-se o débito em relação a ela, mas mantendo-o para os gestores. 
8. Alegações de defesa de Drogaria Drogavista Ltda. (peça 100) 
Ato impugnado: Pagamentos relativos a aquisição de medicamentos, não obstante os respectivos bens jamais tenham adentrado nos estoques da Central e/ou Almoxarifado de Medicamentos, consoante quantitativos individualizados na Tabela Achado nº 02.11, considerações esposadas no ACHADO Nº 02 e lançamentos contidos na Tabela Achado nº 02.12, constantes do Relatório de Auditoria e das tabelas a ele apensas, em anexo (peça 6, p. 9-54; peça 7, p. 1-42; peça 4, p. 18 e 19, do TC Processo 014.035/2010-3) 
Alegações de defesa 
8.1 Alega que há um equívoco por parte da auditoria, pois a empresa cumpriu e entregou integralmente todos os medicamentos objeto da licitação, conforme comprovam as cópias das notas fiscais anexadas. Porém, não recebeu, integralmente, o valor dos medicamentos entre gues, conforme comprova os extratos do sistema Sagres do Tribunal de Contas do Estado da Paraíba em anexo. 
8.2 Do valor dos medicamentos entregues e apontados no Sagres, de R$ 6.046,74, recebeu a importância de R$ 5.896,74, restando a receber o valor de R$ 150,00. 
8.3 Ao final, afirma restar demonstrado e provado com a documentação anexada que cumpriu integralmente com a obrigação de entrega de medicamentos decorrentes da licitação, e, tendo recebido valores inferiores ao total da venda, seja acolhida a defesa apresentada dando como inexistente o débito apontado.
Análise de defesa 
8.4 O débito atribuído à defendente corresponde a módica quantia de R$ 312,00, referente ao medicamento Carbosisteína adulto 80 ml. Apesar de as notas fiscais anexadas pela defesa para comprovar o fornecimento da mercadoria não estarem atestadas por funcionário da Prefeitura quanto ao seu recebimento (peça 100, p. 8-12) , considerando a proporcionalidade do valor do débito em relação ao valor total fornecido e também a modicidade do débito, em observância ao princípio da economia processual, entende-se que possa ser mitigada essa falha, afastando-se o débito em relação a ela, mas mantendo-o para os gestores. 
9. Alegações de defesa de Prontomédica Produtos Hospitalares Ltda. (peça 73) 
Ato impugnado: Pagamentos relativos a aquisição de medicamentos, não obstante os respectivos bens jamais tenham adentrado nos estoques da Central e/ou Almoxarifado de Medicamentos, consoante quantitativos individualizados na Tabela Achado nº 02.6, considerações esposadas no ACHADO Nº 02 e lançamentos contidos na Tabela Achado nº 02.12, constantes do Relatório de Auditoria e das tabelas a ele apensas, em anexo (peça 6, p. 9-54; peça 7, p. 1-42; peça 4, p. 8-11 e 19, do TC Processo 014.035/2010-3) . 
Alegações de defesa 
9.1 Alega, inicialmente, em sede de preliminar, a nulidade da auditoria realizada, pela ausência dos licitantes e do representante da Prefeitura durante a fase de execução da fiscalização, o que, segundo ela, prejudicou o contraditório e a ampla defesa, a lém da prescrição da TCE, por já ter transcorrido mais de três anos da sua ocorrência, por considerar que os ressarcimentos no âmbito do TCU têm a natureza de reparação civil ou de enriquecimento sem causa, enquadrando-se no disposto no art. 206 do Código Civil. 
9.2 Quanto ao mérito, alega equívoco por parte da auditoria, pois todos os materiais foram entregues pela empresa Prontomédica, tanto que os próprios funcionários da Prefeitura de Araruna atestaram o recebimento das mercadorias na própria nota fiscal, conforme documentação anexada. 
9.3 Afirma que, se houve o desaparecimento de materiais, esse se deu no interior do almoxarifado da Prefeitura, pois ela entregou todos os produtos que eram devidos. 
9.4 Aduz que ela é a prejudicada, pois a Prefeitura Municipal de Araruna/PB encontra-se em débito com a defendente pelo fornecimento de produtos das tomadas de preços 001/2008 e 004/2009, já tendo ingressado na Justiça para reaver o que lhe é de direito. 
9.5 Alega que não há nos autos provas conclusivas e irrefutáveis de que ela tenha contribuído com dolo ou culpa para a consumação de qualquer falta de materiais na Prefeitura de Araruna/PB ou qualquer ato ou esquema para lesar os cofres públicos. O relatório de fiscalização sequer aponta como se deu a suposta falta de materiais, nem mesma a existência de um nexo de causalidade entre a conduta da defendente e a suposta lesão ao erário, devendo o processo ser arquivado por falta de prova da existência de lesão ao erário. 
Análise de defesa 
9.6 As preliminares arguidas não prosperam. No momento da fiscalização, não existem partes e nem lide, para que seja necessário garantir o contraditório e a ampla defesa. Tal direito, assim como deve ser, fora garantido com a citação da responsável, que, agora, tem sua defesa aprec iada. A prescrição, por sua vez, não existiu porque, de acordo com o art. 37, § 5º, da Constituição Federal, as ações de ressarcimento de prejuízos causados ao erário são imprescritíveis. 
9.7. As notas fiscais 5691, 1625 e 1329 (peça 73, p. 26-29) , anexadas pela defesa, demonstram que os medicamentos constantes dos referidos documentos fiscais têm correspondência com os relacionados na Tabela de Achados 02.06 (peça 4, p. 8-11) , estando devidamente atestadas por servidor da Prefeitura Municipal de Araruna quanto ao recebimento da mercadoria. Sendo assim, perante a falta de indícios de fraude no certame e ante a correspondência entre os medicamentos da tabela de achados 02.6 e as notas fiscais, entende-se que, neste caso, a documentação apresentada comprova o fornecimento dos medicamentos pela empresa defendente ao município, razão pela qual reputamos pelo acolhimento das alegações de defesa. 
10. Alegações de defesa da empresa Niedja de Fátima Azevedo Costa (peça 324) 
Atos impugnados: Pagamentos relativos a aquisição de medicamentos, não obstante os respectivos bens jamais tenham adentrado nos estoques da Central e/ou Almoxarifado de Medicamentos, consoante quantitativos individualizados na Tabela Achado nº 02.5, considerações esposadas no ACHADO Nº 02 e lançamentos contidos na Tabela Achado nº 02.12, constantes do Relatório de Auditoria e das tabelas a ele apensas, em anexo (peça 6, p. 9-54; peça 7, p. 1-42; peça 4, p. 1-7 e 19, do TC Processo 014.035/2010-3) . 
Alegações de defesa 
10.1 A defendente apresenta, por intermédio da Advogada Jordana de Pontes Macedo, limita-se a afirmar que ratifica a defesa apresentada pela Prefeitura Municipal de Araruna, Sra. Wilma Targino Maranhão, mencionando em seguida que as falhas apontadas são todas de caráter meramente formal e administrativo, não implicando em dano ao erário. 
Análise de defesa 
10.2 Considerando que a defendente aproveita a defesa apresentada pela Sra. Wilma Targino Maranhão, que não foram acolhidas no mérito no tocante ao ato questionado, não há como acolher as alegações de defesa, mantendo o débito que lhe foi imputado. 
11. Razões de justificativa da Sra. Adriana Coutinho Greco Pontes (peça 334) 
1) Atos impugnados: Irregularidades, a seguir elencadas, observadas nos certames relacionados à aquisição de medicamentos, consoante relato descrito no ACHADO Nº 01, identificado no Relatório de Auditoria em anexo (peça 6, p. 9-54; peça 7, p. 1-42, do TC Processo 014.035/2010-3) : 
a) inobservância ao correto procedimento licitatório na escolha das empresas fornecedoras da grande maioria dos fármacos - alínea "a" do Item II do ACHADO Nº 01; 
b) inclusão de cláusula - item 5 (DO PRAZO E DOTAÇÃO) do Edital do Pregão Presencial 008/2009, estabelecendo o prazo de entrega dos bens licitados em 1 (um) dia, a partir da emissão do pedido de compra junto ao futuro contratado, trazendo por consequência a redução significativa do caráter competitivo daquele certame, conferindo tratamento diferenciado entre possíveis licitantes domiciliados fora do Município de Araruna-PB e aqueles ali residentes - alínea "b" do Item II do ACHADO Nº 01; e 
c) favorecimento ilícito de empresa representada por parente do então Presidente da Comissão Permanente de Licitação, situação gravíssima que se encontra enunciada como ilícito, consoante o disposto nos arts. 10 e 11 da Lei 8.429/1992 e art. 90 da Lei 8.666/1993 - alínea "c", do Item II, do ACHADO Nº 01. 
2) Atos impugnados: Ocorrência de conluio entre os licitantes do Convite 003/2009, tendo como objeto a aquisição de gêneros alimentícios destinados ao atendimento dos programas da Secretaria Municipal de Educação, Cultura, Desporto e Lazer, bem como dos programas da Secretaria de Cidadania, Trabalho, Assistência Social e Jurídica, além da Secretaria de Saúde, consoante relato contido no item 2.1 do ACHADO Nº 4, que resultou na escolha de empresa fornecedora de gênero cuja principal atividade empresarial mostrava-se estranha àquele objeto licitado - comércio atacadista de escritório e papelaria, com o único propósito de favorecer terceira empresa (NOBRE ALIMENTOS DISTRIBUIDORA LTDA - CNPJ 01.215.547/0001-77) , que sequer participou daquele certame.
3) Atos impugnados: Realização de convite, embora o montante das aquisições de gêneros alimentícios, em face das necessidades do município, exigiria procedimento diverso, uma vez que a estimativa global dos valores orçados para todos os procedimentos, quando somados, teria ultrapassado, e muito, o valor superior ao limite imposto no art. 23, inciso II, alínea "a", da Lei 8.666/1993. Ademais, nos exatos termos do art. 1º da Lei 10.520/2002, que instituiu nova modalidade de licitação ao rol existente na Lei de Licitação (o pregão) , as aquisições de gêneros alimentícios pelos entes federados, mormente aqueles destinados ao PNAE, deveriam ser promovidas pela modalidade indigitada, haja vista serem bens cujos padrões de qualidade podem ser perfeitamente definidos pelo instrumento convocatório dos seus respectivos certames. 
4) Atos impugnados : Nenhum dos licitantes participantes do Convite e, por consequência, nem o contratado, possuíam registro no Sistema SINTEGRA como comerciantes de carne bovina, objeto do certame, concluindo-se pela fraude à licitação, hipótese corroborada pelo fato do Contrato 00017/2009, firmado entre a Prefeitura Municipal de Araruna-PB e o Sr. JOSÉ HUMBERTO TORRES DE MACEDO (CPF XXX.785.714-XX) , tendo por objeto a aquisição de carne fresca bovina, ter sido assinado em data anterior à instauração e conclusão do Convite 006/2009, em 8/4/2009, sendo, na mesma data (em 8/4/2009) , expedida ordem de compra pela Chefe do Poder Executivo Mirim daquele Município, consoante item 3.4 do Relatório de Auditoria em anexo (peça, 6, p. 9-54; peça 7, p. 1-42, do TC Processo 014.035/2010-3) 
5) Atos impugnados : Irregularidades afetas ao Convite 005/2009, tendo como objeto aquisição de produtos hortifrutigranjeiros destinados aos programas da Secretaria Municipal de Educação, Cultura, Desporto e Lazer, bem como aos programas da Secretaria de Cidadania, Trabalho, Assistência Social e Jurídica, além da Secretaria de Saúde, em face das irregularidades narradas no Item II, subitem 2.2, do Relatório de Auditoria, oportunidade em que restou comprovado o conluio entre os licitantes do mencionado certame, com o objetivo de favorecer pessoa que sequer possuía como principal atividade profissional/empresarial o comércio de gêneros alimentícios - a Sra. ADRIANA FERREIRA DA COSTA e o Sr. LUIS CÂNDIDO RODRIGUES - tendo como propósito ocultar a verdadeira fornecedora daqueles bens, qual seja, a empresa do esposo da vencedora daquele certame, o Sr. FRANCISCO DA ROCHA COSTA, empresa HORTIFRUTIGRANJEIROS SÃO FRANCISO (CNPJ 05.756.609/0001-09) . 
Razões de justificativa 
11.1 Em sede de preliminar, alega ilegalidade da fiscalização do Advogado pelo Tribunal de Contas da União, afirmando que, no caso da advocacia seja pública ou privada, sendo reconhecida em ambos os casos a inviolabilidade da atividade jurisdicional, o ente responsável pela inquirição administrativa de possíveis irregularidades no desempenho desta atividade é Ordem dos Advogados do Brasil-OAB, não competindo ao advogado parecerista, no exercício de sua função, ser fiscalizado pelo Tribunal de Contas. 
11.2 Afirma que a pretensão do Tribunal de Contas da União de fiscalizar e responsabilizar a defendente no exercício como advogada da função única e exclusiva de parecerista corresponde a uma nítida afronta à Constituição Federal. 
11.3 Quanto ao mérito, afirma que emitiu, apenas, parecer formal em relação à legalidade da minuta do edital e do contrato licitatório, contrariamente às irregularidades elencadas pelo TCU que dizem respeito aos aspectos subjetivos, construção do processo formal e execução, fases que, em absoluto, não teve a participação da defendente. 
11.4 No tocante ao ato impugnado "1a", afirma inexistir qualquer irregularidade na escolha da modalidade de licitação, tendo em vista que o art. 1º da Lei 10.520/02 traz em seu texto o verbo regente poderá e não deverá, que, por óbvio, exprime faculdade da administração pública, não estabelecendo uma determinação e sim uma alternativa, faculdade, não infringindo qualquer dispositivo legal, sendo improcedente o questionamento. 
11.5 Quanto ao questionamento "1b", alega que não houve infringência de qualquer dispositivo legal, pois, ao contrário, a entidade agiu em consonância com o art. 55 da Lei 8.666/93, que não traz qualquer tipo de restrição quanto ao prazo para entrega dos bens licitados, principalmente por se tratar de aspecto subjetivo, estabelecido de acordo com o poder discricionário concedido ao Gestor Público. No caso em questão, em que se trata de fornecimento de medicamentos, na maior parte dos casos, exige certa urgência em sua aquisição, não havendo como considerar tal exigência ilegal. 
11.6 Relativamente ao questionamento "1c", afirma que iniciou os seus trabalhos no município de Araruna/PB em janeiro de 2009, antes laborava em João Pessoa, onde mantinha escritório de advocacia, e que não conhecia e nem menos tinha contado com quem quer que fosse daqueles que participaram da Comissão Permanente de Licitação e, muito menos, daqueles que compuseram o Pregão Presencial 08/2009. Portanto, seu trabalho restringia-se aos aspectos formais em relação ao Edital e as cláusulas contratuais, já que não detinha conhecimento acerca de eventual grau de parentesco envolvendo os componentes da CPL e o procurador da empresa vencedora daquele certame, pois sequer os conhecia. 
11.7 Quanto ao questionamento 2, discorda da conclusão da auditoria, tendo em vista que o credor Alexandro Candeia Soares também exerce a atividade atacadista de produtos alimentícios em geral, conforme já esclarecido pela Prefeita Wilma Targino Maranhão, deixando o supracitado credor apto a participar de licitação para fornecimento de gêneros alimentícios, não podendo ser levantado suspeitas apenas por se tratar de atividade secundária da empresa. 
11.8 Ressalta, mais uma vez, que atuou apenas no que decorre da legalidade da minuta e do edital em seus aspectos formais, atuando estritamente nos limites de suas prerrogativas, desconhecendo, desta forma, as partes licitantes, inexistindo qualquer conluio ou favorecimento pessoal. 
11.9 Em relação ao ato questionado 3, alega que a escolha da modalidade licitatória se configura como ato de gestão, pois, cabe ao administrador público, responsável pela prestação de contas do dinheiro público, ordenar despesas, praticando atos de gestão, inclusive, homologação e decisão contratual, além da forma de execução contratual, inexistindo qualquer participação do assessor jurídico nesta fase. Portanto, embora entenda que inexiste irregularidade na escolha do procedimento convite, tal avaliação não caberia ao órgão de consultoria jurídica, não sendo portanto, responsabilidade da defendente. 
11.10 Quanto ao ato questionado 4, reitera que não participa dos atos administrativos de gestão, mas apenas emite parecer verificando a regularidade e formalidade dos certames licitatórios. Assim não tem nenhum acesso ao Sistema Sintegra para que pudesse analisar se os licitantes têm ou não cadastro neste sistema como comerciante de carne bovina, e que, portanto, tal procedimento refoge a sua competência como parecerista jurídico. 
11.11 No tocante ao questionamento 5, afirma que não há na análise do Convite 005/2009 qualquer irregularidade de natureza formal. Todas as alegações da auditoria se reportam a análises subjetivas, as quais a defendente sequer tinha ou tem ciência, pois conforme já mencionado a atuação do advogado parecerista se restringe aos aspectos formais do procedimento, sendo que esses aspectos subjetivos do procedimento refogem da competência do assessor jurídico. Ademais, afirma que, no caso em questão, a defendente trabalhava no município a poucos meses, não tendo conhecimento algum do parentesco de qualquer participante do certame. 
Análise de defesa
11.12 Em relação ao primeiro ponto da defesa, no qual alega que não cabe ao TCU fiscalizar ou julgar o advogado parecerista, no exercício de sua função, esta Corte de Contas tem entendimento firmado de que o parecerista jurídico pode ser responsabilizado solidariamente com os gestores por irregularidades ou prejuízos ao erário, nos casos de erro grosseiro ou atuação culposa, quando seu parecer for obrigatório - caso em que há expressa exigência legal - ou mesmo opinativo (Acórdão 462/2003-TCU-Plenário, 1.674/2008-TCU-Plenário e 157/2008-TCU-1ª) . 
11.13 A responsabilização do parecerista por dolo ou culpa decorre da própria Lei 8.906/1994 (Estatuto da Advocacia) , a qual, em seu art. 32, dispõe que o "advogado é responsável pelos atos que, no exercício profissional, praticar com dolo ou culpa". Assim, existindo parecer que, por dolo ou culpa, induza o administrador público à prática de irregularidade, ilegalidade ou quaisquer outros atos que firam princípios da administração pública, poderá haver a responsabilização do parecerista pelas irregularidades e prejuízos aos quais tenha dado causa. 
11.14 Por intermédio dos Mandados de Segurança 24.073/02 e 24.584/07, o Supremo Tribunal Federal pronunciou-se acerca da responsabilidade do parecerista jurídico e do advogado público, pelas peças opinativas que emitem, dando suporte aos atos praticados pelos administradores públicos. 
11.15 Firmou-se, no âmbito do Pretório Excelso, o entendimento de que quando um parecer opinativo é homologado, o que subsiste como ato não é o parecer, em si, mas o ato de sua aprovação. Entende o STF que, nestes casos, o parecerista não pode ser responsabilizado solidariamente com o administrador, salvo em casos de erro grosseiro ou dolo no parecer. Isso porque a autoridade incorpora as opiniões do parecer como se fossem suas, tornando-se responsável pelo conteúdo do ato. 
11.16 Assim, quando o parecer jurídico for a favor da prática de ato danoso ao erário ou com grave violação do ordenamento jurídico, configurando o nexo causal para o cometimento do ato, sujeitará o seu autor à jurisdição do Tribunal de Contas da União, no exercício da competência de fiscalizar a Administração Pública e, em consequência, às sanções por ele cominadas. 
11.17 Superada a preliminar suscitada, resta analisar se houve erro grosseiro ou dolo da parecerista nos atos questionados. 
11.18 De pronto, fica afastada a irregularidade referente ao item 2 envolvendo o Convite 03/2009 e a Nobre Alimentos, tendo em vista as considerações feitas nos itens 4.43/4.47 desta instrução. 
11.19. Em relação aos achados 1a e 1b, houve, sim, erro claro da parte da parecerista, pois o art. 4º do Decreto 5.450/2005 obriga o uso do pregão nas compras de bens comuns. Ademais, o prazo de um dia para entrega da mercadoria violou claramente o disposto no art. 37, inciso XXI, da Constituição Federal, sobretudo por restringir o caráter competitivo do certame, constituindo erro evidente. A equipe de fiscalização menciona que a confecção do edital da licitação Pregão Presencial 008/2009 coube ao Sr. Ubiratan Batista da Silva, com a aprovação da Assessora Jurídica, Sra. Adriana Coutinho Greco (peça 6 - pag. 30 do TC-Processo 014.035/2010-3) . Portanto, a defendente, ao aprovar o referido certame, contendo ilegalidades, teve conduta culposa, sendo responsável solidária pelos atos inquinados. 
11.20 Quanto aos demais atos (achados 1c, 03, 04 e 05) , que dizem respeito à ocorrência de irregularidades nos procedimentos licitatórios Pregão 006/2009, Convite 005/2009 e Convite 006/2009, relatadas no item 3.4, II, do Relatório de Auditoria (peça 6, p. 46 do TC Processo 014.035/2010-3) , tais como: fracionamento de despesas, direcionamento da licitação e conluio entre licitantes; entende-se que não há indício que permita estabelecer nexo causal entre a conduta da Advogada e as irregularidades, mormente porque são atos não afetos às atribuições do parecerista jurídico. 
11.21 Desta forma, conclui-se pelo acolhimento parcial das razões de justificativa apresentadas, permanecendo as ocorrências a que se referem os subitens 1a e 1b.
12. As defesas apresentadas, mediante a Advogada Jordana de Pontes Macêdo, pelos responsáveis José Roberto Fernandes da Silva (peça 321) , Marysávio da Silva Lima (peça 322) , Ubiratan Batista da Silva (peça 323) , Niedja de Fátima de Azevedo Costa (peça 324) , Adriano de Melo Ferreira (peça 325) , Antonio Alves Simões Filho (peça 326) e Hilton Farias Targino (peça 327) apenas ratificam a defesa apresentada pela Sra. Wilma Targino Maranhão, para as quais velem as considerações feitas nas análises acima das defesas dos demais responsáveis, relativamente aos atos impugnados comuns a todos eles.
CONCLUSÃO 
13. A partir da análise acima, conclui-se pela revelia dos Srs. Marcelo de Moraes Cordeiro, Comercial Candeia, José Sávio de Lima e das empresas Comercial Candeia - Alexandro Candeia Soares, Maués Lobato Comércio e Representação Ltda., Boutique das Carnes Ltda., Comercial Campinense de Cereais Ltda. e Miguel Barros Lima, cabendo, em consequência, dar prosseguimento aos autos, com a aplicação de multa e débito, exceto no tocante aos valores pertinentes às irregularidades afastadas em decorrência das outras defesas. 
13.1 No tocante às empresas Comercial Cirúrgica Rioclarense Ltda., Drogafonte Ltda., Drogaria Drogavista Ltda. e Prontomédica Produtos Hospitalares Ltda., propõe-se o acolhimento das alegações de defesa apresentadas. 
13.2 Relativamente à Advogada Adriana Coutinho Greco Pontes, foram parcialmente acolhidas as justificativas, mantendo-se a responsabilidade dela no tocante às irregularidades objetos das alíneas 'a' e 'b' do item II do Achado 01. 
13.3 Quanto ao débito, conclui-se pelo acolhimento parcial da defesa de Wilma Targino Maranhão, Benjamin Gomes Maranhão Neto, José Roberto Fernandes da Silva, Marysávio da Silva Lima e Ubiratan Batista da Silva, tendo como consequência a redução, na dívida, de R$ 10.347,25 (item 4.28 desta instrução) , correspondentes aos medicamentos Captopril 25mg (Tabela achado 02.6, R$ 248,00) , Metformina 850mg (Tabela achado 02.6, R$ 289,25) , Metildopa 500mg (Tabela achado 02.7, R$ 9.780,00) e Cinarizina 75mg (Tabela achado 02.10, R$ 30,00) , favorecendo, assim, a empresa Maués Lobato Comércio e Representações Ltda. 
13.4 Também conclui-se pelo acatamento parcial das razões de justificativas de Wilma Targino Maranhão, Adriana Coutinho Greco, Ubiratan Batista da Silva, Hilton Farias Targino, Antonio Alves Simões Filho, no tocante à irregularidade do item 2.1 do Achado 4, envolvendo o Convite 003/2009 e a empresa Nobre Alimentos, favorecendo, assim, o responsável Marcelo de Moraes Cordeiro, que fora revel. 
13.5 No tocante às demais irregularidades, conclui- se pela rejeição das alegações de defesa e/ou razões de justificativa de Wilma Targino Maranhão, Benjamin Gomes Maranhão Neto, Cirufarma Comercial Ltda., José Roberto Fernandes da Silva, Marysávio da Silva Lima, Ubiratan Batista da Silva, Niedja de Fátima de Azevedo Costa, Adriano de Melo Ferreira, Antonio Alves Simões Filho, Hilton Farias Targino e José Sávio de Lima 
13.6. Por fim, como não ficou demonstrada nos autos a boa- fé dos responsáveis que tiveram mantidas irregularidades a eles atribuídas (§ 2º do art. 202 do RI/TCU e a Decisão Normativa 35/2002) , pode ser dada sequência ao processo, com julgamento, conforme o caso, pela irregularidade das suas contas (§ 6º do mesmo artigo regimental) e aplicação de multa, nos termos dos arts. 1º, inciso I, 16, inciso III, alíneas 'b' e 'c', e 19 da Lei 8.443, de 16/7/1992.
ENCAMINHAMENTO 
15. Diante do exposto, eleva-se os autos à consideração superior, propondo: 
15.1 considerar revéis, nos termos do art. 12, § 3º, da Lei 8.443/1992, os Srs. Marcelo de Moraes Cordeiro (CPF XXX.301.384-XX) , Secretário de Educação, e José Sávio de Lima (CPF XXX.930.878-XX) , integrante da comissão permanente de licitação, e as empresas Comercial Candeia - Alexandro Candeia Soares (CNPJ 05.483.048/0001-11) , Maués Lobato Comércio e Representação Ltda. (CNPJ 09.007.162/0001-26) , Boutique das Carnes Ltda. (09.151.328/0001-83) , Comercial Campinense de Cereais Ltda. (CNPJ 10.408.838/0001-72) e Miguel Barros Lima (CNPJ 10.623.891/0001-96) ; 
15.2 acolher as razões de justificativa das empresas Comercial Cirúrgica Rioclarense Ltda. (CNPJ 67.729.178/0002-20) , Drogafonte Ltda. (CNPJ 08.778.201/0001-26) , Drogaria Drogavista Ltda. (CNPJ 00.958.548/0001-49) e Prontomédica Produtos Hospitalares Ltda. (CNPJ 40.811.440/0001-43) ; 
15.3 acolher, parcialmente, as razões de justificativas da Sra. Wilma Targino Maranhão (XXX.690.474-XX) , Prefeita Municipal de Araruna/PB, Ubiratan Batista da Silva (XXX.257.654-XX) , Presidente da comissão permanente de licitação, Antonio Alves Simões Filho (XXX.599.964-XX) , Secretário de Administração, e Hilton Farias Targino (XXX.577.424-XX) , Secretário de Desenvolvimento, afastando, por conseguinte, a irregularidade a que se refere o item 2.1 do achado 4 do relatório de auditoria, favorecendo, nesse ponto, o responsável Marcelo de Moraes Cordeiro, que fora revel; 
15.4. acolher, parcialmente, as alegações de defesa de Wilma Targino Maranhão, Benjamin Gomes Maranhão Neto (XXX.175.874-XX) , Secretário Municipal de Saúde, José Roberto Fernandes da Silva (XXX.444.054-XX) , Fiscal de contrato, Marysávio da Silva Lima (XXX.695.024-XX) , Fiscal de contrato, e Ubiratan Batista da Silva, reduzindo do débito, apontado a eles nestes autos, parcela referente ao medicamentos Captopril 25mg (Tabela achado 02.6, R$ 248,00) , Metformina 850mg (Tabela achado 02.6, R$ 289,25) , Metildopa 500mg (Tabela achado 02.7, R$ 9.780,00) e Cinarizina 75mg (Tabela achado 02.10, R$ 30,00) , favorecendo, assim, a empresa Maués Lobato Comércio e Representações Ltda.; 
15.5. acolher, parcialmente, as razões de justificativas da Sra. Adriana Coutinho Greco Pontes (XXX.747.144-XX) , Assessora Jurídica da Prefeitura Municipal de Araruna/PB, afastando, por conseguinte, as demais irregularidades a ela atribuídas, ficando apenas às ocorrências a que se reportam as alíneas 'a' e 'b' do item II do achado 01 do relatório de auditoria; 
15.6. com fundamento nos arts. 1º, inciso I, 16, inciso III, alíneas "b" e "c", 19 e 23, inciso III, da Lei 8.443/1992, c/c os arts. 1º, inciso I, e 209, incisos II e III, do Regimento Interno do TCU, julgar irregulares as contas das pessoas físicas arroladas abaixo, condenando-os em débito, solidariamente com as pessoas jurídicas indicadas, pelas seguintes quantias originais, fixando- lhes o prazo de 15 (quinze) dias, a contar da data do recebimento da notificação, para comprovar, perante o Tribunal (art. 214, inciso III, alínea a, do Regimento Interno/TCU) , o recolhimento das dívidas aos cofres do Fundo Nacional de Saúde e Fundo Nacional de Desenvolvimento da Educação, atualizadas monetariamente e acrescidas dos juros de mora devidos, calculados a partir das respectivas datas, até a data do efetivo recolhimento, abatendo-se, na oportunidade, parcelas eventualmente ressarcidas, nos termos da legislação em vigor:
a) Wilma Targino Maranhão, Ubiratan Batista da Silva; Marcelo de Moraes Cordeiro; Marysávio da Silva Lima, José Roberto Fernandes da Silva e Comercial Candeia - Alexandro Candeia Soares (CNPJ: 05.483.048/0001-11) ;
	Data 
	Valor
	Cofre credor

	16/4/2009
	R$ 11.386,45
	Fundo Nacional de Saúde

b) Wilma Targino Maranhão; Benjamim Gomes Maranhão Neto, Ubiratan Batista da Silva; Marcelo de Moraes Cordeiro; Marysávio da Silva Lima; José Roberto Fernandes da Silva e Cirufarma Comercial Ltda. (CNPJ 40.787.152/0001-09) ;
	Data
	Valor
	Cofre credor

	14/12/2009
	R$ 126,80
	
	3/12/2009
	R$ 1.771,20
	Fundo Nacional de Saúde

c) Wilma Targino Maranhão, Benjamim Gomes Maranhão Neto, Ubiratan Batista da Silva, Marysávio da Silva Lima e José Roberto Fernandes da Silva;
	Data
	Valor (*) 
	Cofre credor

	6/10/2009
	R$ 3.520,54
	Fundo Nacional de Saúde

 (*) Deduzido do débito o valor de R$ 9.780,00
d) Wilma Targino Maranhão, Benjamim Gomes Maranhão Neto, Ubiratan Batista da Silva, Marysávio da Silva Lima e José Roberto Fernandes da Silva;
	Data
	Valor
	Cofre credor

	17/12/2009
	R$ 2.073,80
	Fundo Nacional de Saúde

	11/12/2009
	R$ 1.340,25
	
	2/9/2009
	R$ 982,82
	
e) Wilma Targino Maranhão, Benjamim Gomes Maranhão Neto, Ubiratan Batista da Silva, Marysávio da Silva Lima e José Roberto Fernandes da Silva;
	Data 
	Valor
	Cofre credor

	11/11/2009
	R$ 312,00
	Fundo Nacional de Saúde

f) Wilma Targino Maranhão, Benjamim Gomes Maranhão Neto, Ubiratan Batista da Silva, Marysávio da Silva Lima, José Roberto Fernandes da Silva e Maués Lobato Comércio e Representação Ltda. (CNPJ 09.007.162/0001-26) ;
	Data 
	Valor (*) 
	Cofre credor

	17/12/2009
	R$ 876,00
	Fundo Nacional de Saúde

 (*) Deduzido do débito o valor de R$ 30,00
g) Wilma Targino Maranhão, Benjamim Gomes Maranhão Neto, Ubiratan Batista da Silva, Marysávio da Silva Lima, José Roberto Fernandes da Silva e Niedja de Fátima de Azevedo Costa (CNPJ 04.650.744/0001-02) .
	Data
	Valor
	Cofre credor

	1/4/2009
	R$ 2.169,90
	Fundo Nacional de Saúde

h) Wilma Targino Maranhão, Benjamim Gomes Maranhão Neto, Ubiratan Batista da Silva, Marysávio da Silva Lima e José Roberto Fernandes da Silva;
	Data
	Valor (*) 
	Cofre credor

	12/8/2009
	R$ 1.415,60 
	Fundo Nacional de Saúde

	16/7/2009
	R$ 7.891,53
	
	18/6/2009
	R$ 896,50
	
	15/4/2009
	R$ 4.161,77
	
 (*) Deduzidos do débito os valores de R$ 248,00 e R$ 289,25
Wilma Targino Maranhão, Ubiratan Batista da Silva, Marcelo de Moraes Cordeiro, Marysávio da Silva Lima, José Roberto Fernandes da Silva e Boutique das Carnes Ltda. (CNPJ 09.151.328/0001-83) ;
	Data
	Valor
	Cofre credor

	30/12/2009
	R$ 23.416,72
	Fundo Nacional de Desenvolvimento da Educação

	21/12/2009
	R$ 1.125,00
	
	11/12/2009
	R$ 3.581,05
	
	1/12/2009
	R$ 10.725,00
	
	30/11/2009
	R$ 26.485,59
	
	9/10/2009
	R$ 14.496,93
	
j) Wilma Targino Maranhão, Ubiratan Batista da Silva, Marcelo de Moraes Cordeiro, Marysávio da Silva Lima, José Roberto Fernandes da Silva e Comercial Campinense de Cereais Ltda. (CNPJ 10.408.838/0001-72) ;
	Data
	Valor
	Cofre credor

	22/7/2009
	R$ 361,34
	Fundo Nacional de Desenvolvimento da Educação

k) Wilma Targino Maranhão, Ubiratan Batista da Silva, Marcelo de Moraes Cordeiro, Marysávio da Silva Lima, José Roberto Fernandes da Silva e Miguel de Barros Lima (CNPJ 10.623.891/0001-96) ;
	Data
	Valor
	Cofre credor

	21/12/2009
	R$ 4.512,93
	Fundo Nacional de Desenvolvimento da Educação

15.7	aplicar, individualmente, aos responsáveis Wilma Targino Maranhão (XXX.690.474-XX) , Benjamim Gomes Maranhão Neto (XXX.175.874-XX) , Ubiratan Batista da Silva (XXX.257.654-XX) , Marysávio da Silva Lima (XXX.695.024-XX) , José Roberto Fernandes da Silva (XXX.444.054-XX) , Marcelo de Moraes Cordeiro (XXX.301.384-XX) , Cirufarma Comercial Ltda. (40.787.152/0001-09) , Comercial Candeia - Alexandro Candeia Soares (05.483.048/0001-11) , Maués Lobato Comércio e Representação Ltda. (09.007.162/0001-26) , Boutique das Carnes Ltda. (09.151.328/0001-83) , Comercial Campinense de Cereais Ltda. (10.408.838/0001-72) , Miguel Barros Lima (10.623.891/0001-96) e Niedja de Fátima de Azevedo Costa (CNPJ 04.650.744/0001-02) a multa prevista no art. 57 da Lei 8.443/1992, fixandolhes o prazo de quinze dias, a contar da notificação, para que comprovem, perante o Tribunal (art. 214, inciso III, alínea "a", do Regimento Interno do TCU) , o recolhimento da dívida ao Tesouro Nacional, atualizada monetariamente até a data do efetivo recolhimento, nos termos da legislação em vigor;
15.8	com fundamento nos arts. 1º, inciso I, 16, inciso III, alínea "b", 19 e 23, inciso III, da Lei 8.443/1992, c/c os arts. 1º, inciso I, e 209, inciso II, do Regimento Interno do TCU, julgar irregulares as contas dos responsáveis Adriana Coutinho Greco Pontes, Antonio Alves Simões Filho, Adriano de Melo Ferreira, Hilton Farias Targino e José Sávio de Lima;
15.9	aplicar, individualmente, aos responsáveis Adriana Coutinho Greco Pontes (XXX.747.144-XX) , Adriano de Melo Ferreira (XXX.585.464-XX) , integrante da comissão permanente de licitação, Antonio Alves Simões Filho (XXX.599.964-XX) , Hilton Farias Targino (XXX.577.424-XX) , Ubiratan Batista da Silva (XXX.257.654-XX) ,  Marcelo de Moraes Cordeiro (XXX.301.384-XX) , José Roberto Fernandes da Silva (XXX.444.054-XX) , Marysávio da Silva Lima (XXX.695.024-XX) , José Sávio de Lima (XXX.930.878-XX) , Wilma Targino Maranhão (XXX.690.474-XX) e Benjamim Gomes Maranhão Neto (XXX.175.874-XX) a multa prevista no art. 58, incisos II, da Lei 8.443/1992, fixandolhes o prazo de quinze dias, a contar da notificação, para que comprovem, perante o Tribunal (art. 214, inciso III, alínea "a", do Regimento Interno do TCU) , o recolhimento da dívida ao Tesouro Nacional, atualizada monetariamente até a data do efetivo recolhimento, nos termos da legislação em vigor;
15.10	com fulcro no art. 28, inciso II, da Lei 8.443/1992, autorizar, desde logo, a cobrança judicial da dívida, caso não atendida à notificação;
15.11	autorizar, desde logo, o pagamento das dívidas em até 36 (trinta e seis) parcelas mensais e consecutivas, nos termos do art. 217 do Regimento Interno, caso solicitado pelos responsáveis, fixando-se o vencimento da primeira parcela em quinze dias, a contar do recebimento da notificação, e o das demais a cada trinta dias, devendo incidir sobre cada parcela, os encargos legais devidos, na forma prevista na legislação em vigor; 
15.12 	alertar os responsáveis de que a falta de comprovação do recolhimento de qualquer parcela importará o vencimento antecipado do saldo devedor, nos termos do § 2º do art. 217 do Regimento Interno deste Tribunal;
15.13	encaminhar cópia da deliberação que vier a ser proferida, acompanhada do relatório e voto que a fundamentarem, à Procuradoria da República no Estado da Paraíba, nos termos do art. 209, § 7º, do Regimento Interno do TCU, para adoção das medidas que entender cabíveis."
Por seu turno, o Ministério Público junto ao TCU assim se pronunciou (peça 346) :
"Trata-se de tomada de contas especial instaurada por força do Acórdão 688/2012-TCU-Primeira Câmara, mediante o qual este Tribunal determinou a conversão de relatório de auditoria realizada na Prefeitura Municipal de Araruna-PB, com o objetivo de verificar a regularidade da aplicação dos recursos financeiros destinados à manutenção dos seguintes programas sociais, executados pela referida municipalidade no exercício de 2009: Programa Nacional de Apoio ao Transporte Escolar, Programa Nacional de Alimentação Escolar, Programa de Assistência Farmacêutica Básica, Programa Saúde Bucal, Programa Vigilância em Saúde, Programa Vigilância Sanitária e Programa Bolsa Família. 
Manifestamo-nos de acordo com o encaminhamento proposto pela unidade técnica em pareceres uniformes, com exceção da proposta relativa à assessora jurídica da Prefeitura Municipal de Araruna, Adriana Coutinho Greco Pontes. 
Em relação à aludida responsável, a unidade instrutiva concluiu pelo acolhimento parcial das razões de justificativas por ela apresentadas, permanecendo as ocorrências a seguir mencionadas, para as quais propôs a aplicação da multa prevista no artigo 58, inciso II, da Lei 8.443/1992: 
a) inobservância ao correto procedimento licitatório na escolha das empresas fornecedoras da grande maioria dos fármacos - alínea "a" do Item II do ACHADO Nº 01; 
b) inclusão de cláusula - item 5 (DO PRAZO E DOTAÇÃO) do Edital do Pregão Presencial 008/2009, estabelecendo o prazo de entrega dos bens licitados em 1 (um) dia, a partir da emissão do pedido de compra junto ao futuro contratado, trazendo por consequência a redução significativa do caráter competitivo daquele certame, conferindo tratamento diferenciado entre possíveis licitantes domiciliados fora do Município de Araruna-PB e aqueles ali residentes - alínea "b" do Item II do ACHADO Nº 01. 
Entendemos que deve ser afastada a aplicação de multa à assessora jurídica, visto que a jurisprudência do STF citada pela própria unidade técnica, acompanhada pela jurisprudência deste Tribunal, é no sentido de que o parecerista jurídico, em caso de parecer opinativo, não deve ser responsabilizado solidariamente com o administrador, salvo em casos de erro grosseiro ou dolo, situações estas que, a nosso ver, não estão presentes nas ocorrências supramencionadas. 
Assim, propomos o acolhimento integral das razões de justificativas apresentadas por Adriana Coutinho Greco Pontes e o julgamento pela regularidade de suas contas, com quitação plena, com fulcro nos artigos 1º, inciso I, 16, inciso I, e 17 da Lei 8.443/1992. 
Sugerimos, ainda, pequeno ajuste na proposta constante do subitem 15.6 da instrução a fim de que sejam julgadas irregulares, também, as contas das pessoas jurídicas ali arroladas, em consonância com a jurisprudência mais recente deste Tribunal."
É o relatório.

8.1. Diego Ricardo Marques (30782/OAB-DF) e outros, representando Benjamin Gomes Maranhão Neto.  
8.2. Wellington Moreira de Azevedo (3223/OAB-RN) e outros, representando Cirufarma Comercial Ltda..  
8.3. Jordana de Pontes Macedo (18369/OAB-PB), representando Adriano de Melo Ferreira, Niedja de Fátima de Azevedo Costa, Marysávio da Silva Lima, Ubiratan Batista da Silva, Antônio Alves Simões Filho, José Roberto Fernandes da Silva e Hilton Farias Targino;  
8.4. Diogo Henrique Belmont da Costa (13991/OAB-PB), representando Marcelo de Moraes Cordeiro.  
8.5. Felipe Fernandes de Carvalho (8784/OAB-RN), representando Prontomédica - Produtos Hospitalares Ltda..  
8.6. Carlos Roberto Batista Lacerda (9450/OAB-PB), representando Benjamin Gomes Maranhão Neto e Wilma Targino Maranhão.

Procurador Marinus Eduardo De Vries Marsico.

TOMADA DE CONTAS ESPECIAL. CONVERSÃO DE PROCESSO DE AUDITORIA REALIZADA NO MUNICÍPIO DE ARARUNA/PB. AVALIAÇÃO DE PROGRAMAS SOCIAIS. CITAÇÕES E AUDIÊNCIAS. RAZÕES DE JUSTIFICATIVAS. ALEGAÇÕES DE DEFESA. ACOLHIMENTO DE ALGUMAS RAZÕES DE JUSTIFICATIVAS E ALEGAÇÕES DE DEFESA. REJEIÇÃO DE OUTRAS. ELISÃO PARCIAL DO DÉBITO. CONFIRMAÇÃO DE IRREGULARIDADES. CONTAS IRREGULARES DE DIVERSOS RESPONSÁVEIS. DÉBITO. MULTA.

TOMADA DE CONTAS ESPECIAL (TCE)

Secretaria de Controle Externo no Estado da Paraíba (SECEX-PB).

Cuidam os autos de tomada de contas especial autuada por conversão determinada no Acórdão 688/2012-TCU-Primeira Câmara, prolatado nos autos do TC Processo 014.035/2010-3, em razão de auditoria realizada na Prefeitura Municipal de Araruna-PB, com o objetivo de verificar a regularidade da execução dos seguintes programas: Nacional de Apoio ao Transporte Escolar, Nacional de Alimentação Escolar, de Assistência Farmacêutica Básica, de Saúde Bucal, de Vigilância em Saúde, de Vigilância Sanitária e do Bolsa Família. 
2.	Instruído o feito, e promovidas as citações e audiências conforme delimitado à peça 19, não se manifestaram nos autos os responsáveis Marcelo de Moraes Cordeiro e José Sávio de Lima e as empresas Comercial Candeia-Alexandro Candeia Soares, Maués Lobato Comércio e Representação Ltda., Boutique das Carnes Ltda., Comercial Campinense de Cereais Ltda. e Miguel Barros Lima. Assim, decorrido o prazo legalmente fixado, impõe-se que sejam considerados revéis, nos termos do art. 12, § 3º, da Lei 8.443/1992, com as consequências decorrentes da revelia, naquilo em que a defesa dos outros responsáveis não possa acorrê-los.
3.	Todavia, registro minha discordância com as análises e conclusões oferecidas pela unidade instrutiva, em grande medida acompanhada pelo MP/TCU, que dissentiu da Secex/PB apenas quanto à proposta de cominação de multa à assessora jurídica da municipalidade.
4.	No meu entender, a controvérsia reside no procedimento de consolidação dos débitos. Parece-me aplicável, no presente feito, o entendimento de que o art. 15, inciso IV, da IN TCU 71/2012 deve ser aplicado apenas nos casos de débitos contra os mesmos responsáveis, diferentemente do processo ora analisado, instaurado contra entidades beneficiárias distintas e que não tinham relação direta.
5.	Nessa linha de entendimento, cito alguns precedentes, a exemplo dos Acórdãos 6.593/2014, 7.388/2014, 7.392/2014, 1.277/2015, 1.769/2015, 5.190/2016, todos da Primeira Câmara.
6.	Dispõe o art. 15 do precitado dispositivo que a autoridade competente deve consolidar os diversos débitos do mesmo responsável cujo valor seja inferior ao mencionado no art. 6º, inciso I, da referida Instrução, e constituir tomada de contas especial se o seu somatório, perante o mesmo órgão ou entidade repassadora, atingir o mencionado valor. Não detalha, portanto, especificamente se deve considerar um responsável em comum ou a integralidade dos responsáveis.
7.	A solução que costuma ser mais adequada é a de consolidar as apurações, para fins de atingimento do montante fixado atualmente em R$ 75.000,00, apenas quando se afigurem os mesmos responsáveis de modo a privilegiar a racionalidade administrativa e a economia processual, pois, do contrário, corre-se o risco de reunir assuntos diversos, que demandam análises completamente distintas, apenas por constar um ou poucos responsáveis em comum.
8.	No caso em questão, o processo não foi constituído contra todos os mesmos responsáveis, sendo coincidentes apenas alguns deles. Ademais, não observo liame subjetivo que mostre a razoabilidade da junção apenas com o objetivo de atingir o limite mínimo especificado no art. 7º, inciso III, da IN TCU 71/2012. 
9.	Assim, julgo aplicável no presente caso a norma inserta no art. 212 do Regimento Interno do TCU, c/c o art. 6º, inciso I, da Instrução Normativa TCU 71/2012, e pugno pelo arquivamento dos presentes autos.
10.	Por derradeiro, para fins apenas de expressar entendimento a respeito do assunto, cabe comentar especificamente o caso da responsável Adriana Coutinho Greco Pontes, então assessora jurídica da prefeitura, instada a se manifestar pela ocorrência de diversas irregularidades relacionadas ao procedimento licitatório, argui que a atuação do advogado, quando no exercício de sua função, está sujeita apenas a fiscalização da Ordem dos Advogados do Brasil.
11.	É cediço que esta Corte de Contas tem entendimento firmado de que o parecerista jurídico pode ser responsabilizado solidariamente com os gestores por irregularidades ou prejuízos ao erário, nos casos de erro grosseiro ou atuação culposa. Assim preconiza os Acórdão 462/2003-TCU-Plenário, 1.674/2008-TCU-Plenário e 157/2008-TCU-Primeira Câmara.
12.	A unidade instrutiva propõe a aplicação de multa à advogada pelas seguintes ocorrências: (i) inobservância ao correto procedimento licitatório na escolha das empresas fornecedoras da grande maioria dos fármacos - alínea "a" do item ii do achado nº 01; e (ii) inclusão de cláusula - item 5 (do prazo e dotação) do edital do pregão presencial 008/2009, estabelecendo o prazo de entrega dos bens licitados em 1 (um) dia, a partir da emissão do pedido de compra junto ao futuro contratado, trazendo por consequência a redução significativa do caráter competitivo daquele certame, conferindo tratamento diferenciado entre possíveis licitantes domiciliados fora do município de Araruna-PB e aqueles ali residentes - alínea "b" do item ii do achado nº 01.
13.	Do que observo, tais condutas não podem atrair a responsabilização da parecerista. A meu sentir, a peça lançada pela assessora jurídica da municipalidade circunscreve-se aos aspectos formais concernentes à análise jurídica, não se imiscuindo nas tomadas de decisões dos gestores municipais, como a não adoção da modalidade pregão e da previsão da entrega imediata dos produtos licitados. 
14.	Feitas estas considerações, voto por que o Tribunal acolha a minuta de acórdão que ora submeto à deliberação deste Colegiado:
9.1. com fundamento nos arts. 93 da Lei 8.443/1992 e 213 do Regimento Interno/TCU, arquivar o presente processo, sem cancelamentos dos débitos, a cujos pagamentos continuarão obrigados os respectivos devedores para lhes ser dada a devida quitação; e
9.2. encaminhar cópia do inteiro teor desta deliberação ao Fundo Nacional de Saúde e ao Fundo Nacional do Desenvolvimento da Educação, sem prejuízo de que adotem outras medidas de sua competência para obter o eventual ressarcimento, e aos demais interessados.
TCU, Sala das Sessões Ministro Luciano Brandão Alves de Souza, em 20 de fevereiro de 2019.
Ministro BRUNO DANTAS
Relator

Inicialmente, parabenizo a qualidade do voto revisor do eminente Ministro Walton Alencar Rodrigues.
De fato, assiste razão ao ilustre revisor o entendimento de que o limite material a que alude o art. 6° da Instrução Normativa-TCU 71/2012, atualmente R$ 100.000,00, não é um impeditivo absoluto para a instauração de tomada de contas especial. Lembro que à época da citação, em 15/5/2013, vigorava a redação original da instrução normativa, cujo valor de alçada era R$ 75.000,00.
Perfeita também a indicação do revisor do conteúdo do art. 19 da Instrução Normativa 71/2012 que estabelece que, instaurada a tomada de contas especial e citados os responsáveis, não será admitido o arquivamento, mesmo na hipótese em que o valor apurado do débito seja inferior ao preconizado no art. 6° da referida norma.
Não obstante os sólidos argumentos do revisor, considero que, diante das peculiaridades do caso concreto, a medida mais adequada seja o arquivamento dos autos, a título de racionalidade administrativa e economia processual, com fundamento no art. 213 do Regimento Interno.
Embora reconheça que inexista um posicionamento pacífico acerca do tema, já defendi em outras oportunidades que a consolidação dos débitos a que aludia o art. 15, inciso IV, da Instrução Normativa-TCU 71/2012, à época da citação, seja aplicada quando existir identidade entre os responsáveis. Nesse sentido, menciono os Acórdãos 6.593/2014, 7.388/2014, 7.392/2014, 1.277/2015, 1.769/2015, 5.190/2016, todos da Primeira Câmara. 
Reputo que esse posicionamento privilegia a racionalidade administrativa e a economia processual, na medida em que impede que se reúnam assuntos diversos, que demandam análises completamente distintas, apenas por constar um ou poucos responsáveis em comum.
Não podemos esquecer que o processo de tomada de contas especial não se exaure no julgamento de mérito, pois ainda será objeto de recursos e, na sequência, de potencial procedimento de cobrança executiva.
Assim, no meu entender, em linhas gerais, deve-se buscar identidade de responsáveis ou outro liame que justifique a apuração e julgamento em uma mesma tomada de contas especial e, consequentemente, o procedimento de consolidação do débito.
Enfatizo que a existência de um parâmetro claro e objetivo da atuação deste Tribunal resultará, consequentemente, em um tratamento isonômico aos jurisdicionados, evitando que cada relator decida as hipóteses em que os débitos seriam consolidados à sua maneira.
Além disso, ex vi do art. 15, inciso IV, da mencionada instrução normativa, a consolidação de débitos de um mesmo responsável o será feita perante um mesmo órgão ou entidade repassadora.
No caso concreto, a consolidação dos débitos envolve recursos relacionados a diversos programas do Governo Federal, dois cofres credores distintos e dezessete responsáveis.
Por fim, reputo que o caso aqui examinado é um exemplo de que o prosseguimento dos autos pode encerrar custos superiores aos benefícios esperados.
Da proposta de encaminhamento, percebe-se que estão sendo imputados débitos a diversos responsáveis, os quais têm grande potencial de não justificar a continuidade do feito, tendo em vista o processamento dos potenciais recursos e medidas posteriores, como o possível processo de cobrança executiva. Segue, para compreensão, alguns débitos atualizados até a data da citação (15/5/2013) :
Comercial Candeia - Alexandro Candeia Soares (R$ 14.359,45) ;
Cirufarma Comercial Ltda (R$ 2.331,50) ;
Maués Lobato Comércio e Representação Ltda. (R$ 1.076,08) ;
Niedja de Fátima de Azevedo Costa (R$ 2.736,46) ;
Comercial Campinense de Cereais Ltda. (R$ 449,80) ; e
Miguel de Barros Lima (R$ 5.543,68) .
Portanto, ainda que o Tribunal já tenha incorrido em custos com o processamento destes autos e que essa avaliação deveria ter sido oportunamente realizada à época da citação, acredito que, ainda assim, a continuidade dos autos poderá ensejar custos que não justificam os benefícios, razão pela qual defendo o arquivamento destes autos por razões de economia processual e racionalidade administrativa, com esteio no art. 213 do RITCU.
Assim sendo, insta enfatizar que, tendo esta Colenda Corte expedido orientações aos jurisdicionados no sentido de uma certa anti economicidade em instaurar tomadas de contas especial cujo débito não atinja um certo limite, é pouco razoável que essa diretriz não oriente este Tribunal em seus processos internos.
Como procurei expor, ainda que as citações tenham sido efetivadas, os custos remanescentes da continuidade do feito têm grande potencial de não justificar a nossa atuação.
	Manifestando mais uma vez a minha imensa estima pelo Eminente Ministro Walton Alencar Rodrigues, é como voto.
TCU, Sala das Sessões Ministro Luciano Brandão Alves de Souza, em 4 de dezembro de 2018.
Ministro BRUNO DANTAS
Relator

Trata-se de auditoria realizada no Município de Araruna/PB, com o objetivo de verificar irregularidades apuradas na execução dos seguintes programas: Nacional de Apoio ao Transporte Escolar, Nacional de Alimentação Escolar, de Assistência Farmacêutica Básica, de Saúde Bucal, de Vigilância em Saúde, de Vigilância Sanitária e do Bolsa Família (TC Processo 014.035/2010-3) .
A partir das conclusões, o TCU determinou a conversão dos autos em tomada de contas especial, em razão da expressa determinação contida no Acórdão 688/2012-TCU-Primeira Câmara.
Em 16/11/2016, o E. Ministro Relator Bruno Dantas trouxe o processo à pauta de discussão da 1ª Câmara e, divergindo dos pareceres da unidade técnica e do MP/TCU, propôs o arquivamento dos autos, em decorrência da ausência de pressuposto de constituição e de desenvolvimento válido e regular da TCE, nos termos do art. 212 do Regimento Interno do TCU, c/c o art. 6º, inciso I, da Instrução Normativa TCU 71/2012, conforme consignado no item 9 de seu voto.
O Relator argumenta que o procedimento de consolidação dos débitos dos responsáveis não estaria em consonância com o art. 15, inciso IV, da IN TCU 71/2012, uma vez que o dispositivo deve ser aplicado somente nos casos de débitos contra os mesmos responsáveis e perante o mesmo órgão ou entidade repassadora, diferentemente do processo ora analisado, instaurado contra responsáveis distintos, sendo coincidentes apenas alguns deles, e relacionados a órgãos repassadores diferentes. 
Por conseguinte, segundo o Relator, não haveria liame subjetivo que tornasse razoável a junção dos débitos apurados apenas com o objetivo de atingir o limite mínimo de R$ 75.000,00 para instauração de TCE, conforme especificado no art. 7º, inciso III, da IN TCU 71/2012. 
II
Com as devidas vênias, discordo do E. Relator.
Inicialmente, verifico que há, nestes autos, uma parcela do débito, perante o FNDE, cujos devedores são exatamente os mesmos responsáveis, somando R$ 79.830,29, em valores históricos, e R$ 126.557,79, em valores atualizados até 16/11/2016 (data do pedido de vista) . 
Foram responsabilizados por essa parcela do débito, em regime de solidariedade, Wilma Targino Maranhão, Ubiratan Batista da Silva, Marcelo de Moraes Cordeiro, Marysávio da Silva Lima, José Roberto Fernandes da Silva e Boutique das Carnes Ltda., em razão da "identificação de pagamentos pela aquisição de gêneros alimentícios destinados à merenda escolar do Município de Araruna/PB [PNAE], sem que os mesmos tenham adentrado aos estoques e/ou [sido] distribuídos às suas unidades escolares, em 2009 (...) ". 
Essa irregularidade foi descrita no achado 5 do relatório de auditoria, peça 7, p.1-26, do TC Processo 014.035/2010-3, e avaliada no item 4, subitens 4.1 a 4.13, da instrução da unidade técnica, peça 340, p. 3 e 4 destes autos, sendo o débito consolidado no item "i", peça 340, p. 27.
Assim, mesmo que prosperasse o entendimento de que o alcance desse valor mínimo é imprescindível para a autuação e julgamento do processo, ainda caberia a instauração e julgamento desta TCE, para, pelo menos, essa parcela da dívida e seus respectivos responsáveis, uma vez que o valor exigido pela instrução normativa foi atingido e superado.
Entretanto, o art. 6º da IN 71/2012, que trata dos casos de dispensa de instauração de TCE, entre eles, aquele em razão do não atingimento do valor mínimo estabelecido, deixa consignado: "Salvo determinação em contrário do Tribunal de Contas da União, fica dispensada a instauração da tomada de contas especial, nas seguintes hipóteses (...) ".
O dispositivo deixa claro que o limite de valor estabelecido não constitui óbice para a instauração da TCE. Basta que o TCU delibere no sentido da instauração da TCE. Se o TCU entender que a TCE deve ser autuada, deve-se proceder dessa forma, independentemente do valor a que ela visa tutelar. Trata-se de expressa faculdade do Tribunal, mencionada pela IN, pois a prescrição normativa refere-se a dispensar, não ao dever de não instaurar tomada de contas especial.
Logo, qualquer dano, independentemente do montante, pode ser objeto de TCE, caso assim o determine o Tribunal. Ainda que não atinja o mínimo estabelecido, se esta Corte de Contas entender oportuno e conveniente, pode determinar a autuação da tomada de contas especial para apurar os fatos, identificar os responsáveis pela lesão ao Erário e quantificar o débito. 
Foi exatamente isso que aconteceu nestes autos. 
Auditoria realizada no âmbito do TC Processo 014.035/2010-3, no Município de Araruna/PB, a fim de aferir a regularidade da aplicação dos recursos financeiros destinados à manutenção de programas sociais, custeados com recursos do FNS e do FNDE, concluiu pela existência de elementos fáticos e jurídicos que indicavam indício de dano ao Erário. Diante disso, em consonância com o art. 5º, caput e parágrafo único, da IN 71/2012, esta Corte determinou, mediante o Acórdão 688/2012-TCU-Primeira Câmara, a conversão dos autos em TCE.
Cito o mencionado dispositivo:
Art. 5º É pressuposto para instauração de tomada de contas especial a existência de elementos fáticos e jurídicos que indiquem a omissão no dever de prestar contas e/ou dano ou indício de dano ao erário.
Parágrafo único. O ato que determinar a instauração da tomada de contas especial, deverá indicar, entre outros: (...) 
No caso concreto, quatro agentes municipais foram responsabilizados pela totalidade dos débitos apurados, por terem atuado de forma irregular e reiterada, em todos os processos de contratação e de execução das avenças federais, de que tratam estes autos, no âmbito dos vários programas sociais auditados do município. 
Empresas contratadas e secretários municipais foram chamados a responder, em solidariedade, com os quatro agentes citados, por parcelas do débito apurado, de acordo com a participação em cada avença. Ocorre que, ao incluir os demais responsáveis solidários em cada parcela do débito, à exceção da mencionada no início deste voto, as demais não atingiram, individualmente, o mínimo de R$ 75.000,00 estabelecido na IN TCU 71/2012, vigente à época das citações.
O instituto da solidariedade é benefício legal em favor do credor. Foram incluídos no polo passivo da TCE, para responder pelo dano apurado, as empresas beneficiadas e os secretários, entre outras razões, para aumentar as chances de recomposição do Erário. À época, o TCU considerou conveniente e oportuno citar os agentes, tendo em vista que, conforme as normas da Corte, o não atingimento do valor mínimo estabelecido não impede a tomada de contas especial. 
Os pressupostos ou requisitos de admissibilidade para instauração da tomada de contas especial são requisitos de existência e de validade da relação jurídica travada no processo. Por isso, são verificados por ocasião de sua autuação. 
É nesse momento que se avalia, além da existência de elementos fáticos e jurídicos que indiquem a omissão no dever de prestar contas e/ou dano ou indício de dano ao Erário, o valor do dano ao Erário inicialmente apontado, para cotejá-lo com aquele a que se refere o art. 6º da IN 71/2012. 
Não cabe arquivamento de processo de contas se, durante a apuração, forem identificados novos responsáveis, por apenas parcela do débito, inferior ao mínimo definido pela Instrução Normativa; ou se parte das irregularidades for elidida e restar débito inferior ao mínimo estabelecido. Esses fatos não possuem o condão de promover a reapreciação da admissibilidade de TCE já instaurada, nem de obstar o desenvolvimento válido e regular do processo. 
E isto é exatamente o que diz a letra do § 1º do art. 19 da IN 71/2012, no sentido de que "instaurada a tomada de contas especial e citados os responsáveis, não se lhe admitirá o arquivamento, mesmo na hipótese de o valor apurado como débito ser inferior ao limite estabelecido no art. 6º desta Instrução Normativa".
A verificação dos pressupostos ou requisitos de admissibilidade para instauração de processo de controle externo não tem relação com a apreciação do mérito do processo avaliado pelo TCU. Uma vez conhecidos e autuados, tais processos seguem iter procedimental próprio, determinado pela Lei Orgânica do TCU e respectivo Regimento Interno, bem como pelas normas específicas, no qual são especialmente observados os princípios constitucionais do contraditório e da ampla defesa.  O desaguadouro natural desses procedimentos é o julgamento de mérito do direito material, submetido à apreciação do Tribunal de Contas da União.
Por isso, caso o TCU, no curso do processo, após o exame das alegações, dos documentos e das provas acostadas aos autos, conclua pela inexistência ou elisão parcial do débito, ou pela ausência de responsabilidade do gestor, a questão a decidir-se será de mérito, devendo a TCE ser julgada e as contas consideradas regulares ou irregulares, e não simplesmente arquivadas.
Nestes autos, conforme as avaliações da unidade técnica e do MP/TCU, há dano ao Erário, há várias outras irregularidades, com fortes provas de fraude em licitação e de conluio entre licitantes, o que ensejou a proposta de condenação em débito e aplicação de multas aos responsáveis.
Mais uma vez, a TCE foi instaurada, o feito foi instruído, foram promovidas as citações e audiências, a unidade técnica analisou as respostas e documentos apresentados, emitiu parecer (instrução, peça 340, com 28 laudas) , na maior parte, acompanhada pelo MP/TCU (peça 346) , que dissentiu apenas quanto à proposta de cominação de multa à assessora jurídica da municipalidade.
Portanto, não há falar em arquivamento desta TCE em razão de, no procedimento de consolidação dos débitos, para aferição do valor mínimo, para a instauração da TCE, terem sido chamados para responder por parcelas do débito, em solidariedade, agentes externos ao núcleo de responsáveis para o qual o conjunto das dívidas atingiu R$ 211.921,93, em valores atualizados.
Tampouco "a racionalidade administrativa e a economia processual" justificam tal encaminhamento, embora salutar a preocupação do E. Relator com as custas processuais após o julgamento do mérito, tendo em vista a possibilidade de recursos e, na sequência, de potencial procedimento de cobrança executiva.
A definição do valor abaixo do qual não seriam instauradas as TCEs obedece, como não poderia deixar de ser, a uma lógica pragmática e de interesse público; evita que os custos processuais sejam maiores que os benefícios havidos do processo. Caso já despendidos tempo e recursos públicos na apuração de responsabilidades e quantificação de débitos, estando o processo concluso para apreciação, o arquivamento sem julgamento de mérito contraria os princípios constitucionais da legalidade, da inafastabilidade do controle, da eficiência, da economicidade e da boa-gestão do processo.
A propósito, no caso concreto, já foram despendidos tempo e recursos públicos durante os cerca de sete anos em que estes autos tramitam nesta Corte de Contas. Na fase final, após todos os gastos, a manifestação do Tribunal no sentido do não julgamento contrariaria os referidos princípios constitucionais.
Além disso, a fixação do valor mínimo para a instauração de TCEs não mira tutelar o interesse do administrador responsável pelo desvio de recursos públicos da União até esse valor, nem cria, em seu favor, direito subjetivo de não ter sua gestão investigada, por desvio de valor inferior a R$ 100.000,00, porque o Tribunal, em todos os casos que entender convenientes, pode determinar a apuração e julgamento dos processos, independentemente do valor que ostentem.
Lembro, ainda, que a relevância do julgamento da TCE, no âmbito do TCU, não está apenas na recomposição do Erário. O deslinde do processo tem outras consequências, como a aplicação de penalidades àqueles que praticaram irregularidades, com o objetivo de evitar que as condutas se repitam. Sem embargo de outros efeitos, em desfavor dos que tiveram suas contas julgadas irregulares, a exemplo do envio de seus nomes ao Ministério Público Eleitoral, para os fins previstos no art. 1º, inciso I, alínea "g", e art. 3º da Lei Complementar 64/1990, conforme estabelecido no art. 220 do RI/TCU.
Por fim, deixar de obedecer ao § 1º do art. 19 da IN 71/2012 seria quebrar com a isonomia no tratamento dado aos demais processos de TCE instaurados por esta Corte de Contas, em que o Tribunal, seguindo a mesma prescrição normativa contida na primeira parte do caput do artigo 6º da instrução normativa, determinou a instauração, processou e julgou o mérito de tomada de contas especial, ainda que, ao final, não tenham se confirmado os requisitos estabelecidos nos incisos do artigo 6º da referida norma. O arquivamento destes autos à revelia da norma seria atribuir ao caso caráter de exceção, gerando deletério precedente de frustração à expectativa de controle, sem que haja fundamento para tanto.
Ainda outra observação, à guisa de argumentação, quanto a metodologia utilizada para a consolidação dos débitos. O próprio Relator reconheceu que inciso IV do art. 15 da IN 71/2012, abaixo transcrito, não deixava claro se deveria ser considerado, para fins de consolidação dos débitos um responsável em comum ou a integralidade dos responsáveis.
Art. 15. A autoridade competente deve: (...) 
IV - consolidar os diversos débitos do mesmo responsável cujo valor seja inferior ao mencionado no art. 6º, inciso I, desta Instrução Normativa [R$ 75.000,00] e constituir a TCE se o seu somatório, perante o mesmo órgão ou entidade repassadora, atingir o referido valor.
Embora o E. Relator defenda a tese de que somente devem ser consolidados os diversos débitos com vistas ao atingimento do valor mínimo fixado para instauração de TCE quando todos os responsáveis pelos débitos forem os mesmos, sob o risco de se reunirem assuntos diferentes que demandam análises distintas, há precedentes no sentido de que é possível consolidar, em um único processo, débitos de um responsável referentes a mais de um ajuste, ou seja, relacionados a assuntos diferentes (acórdãos 3.440/2015, 13379/2018, ambos da 1ª Câmara, e 1893/2018-2ª Câmara) ; bem como, débitos de responsáveis em comum, embora haja outros solidários (Acórdão 1118/2018-TCU-Segunda Câmara) .
Ressalto que o § 3º do art. 5º da IN TCU 56/2007, que antecedeu a IN TCU 71/2012, deixava consignado que "quando o somatório dos diversos débitos de um mesmo responsável perante um mesmo órgão ou entidade exceder o valor mencionado no inciso III do § 1°, a autoridade administrativa federal competente deve consolidá-los em um mesmo processo de tomada de contas especial, e encaminhá-lo ao Tribunal". A redação do dispositivo levava a crer que bastava o valor consolidado dos débitos de um responsável perante um mesmo órgão ou entidade atingir o mínimo para que a TCE fosse instaurada.
O inciso IV do art. 15 da IN TCU 71/2012, vigente à época das citações destes autos, foi revogado pela Instrução Normativa 76, de 23/11/2016, e dispositivo semelhante foi acrescentado à norma, no § 1º do art. 6º, que assim dispõe: "A dispensa de instauração de tomada de contas especial de valor inferior ao estabelecido no inciso I do caput não se aplica aos casos em que a soma dos débitos de um mesmo responsável atingir o referido valor".
Retornou-se, portanto, à redação do § 3º do art. 5º da IN TCU 56/2007, que considera suficiente que, para a instauração da TCE, o somatório dos débitos de um responsável ultrapasse o limite estabelecido na IN. Ademais, o dispositivo não determina que os débitos consolidados se refiram a um mesmo assunto.
Ressalto que a diversidade de irregularidades ora apuradas não obstou a avaliação das condutas dos diversos responsáveis nesta mesma TCE. 
Pelo exposto, o arquivamento fundamentado no art. 212 do RI/TCU não se aplica a este caso, uma vez que o dispositivo trata do arquivamento do processo de prestação ou de tomada de contas, mesmo especial, sem julgamento do mérito; e o processo em análise possui todos os atributos definidos pela Lei e pelas normas para ser regularmente instruído, como o foi; e julgado, neste momento. 
III
No tocante à análise do mérito deste feito, após promovido o contraditório e a ampla defesa, a Secex/PB concluiu pela rejeição das alegações de defesa e/ou razões de justificativa de Wilma Targino Maranhão, ex-prefeita; Benjamin Gomes Maranhão Neto, Secretário de Saúde; Empresa Cirufarma Comercial Ltda.; José Roberto Fernandes da Silva, fiscal de contrato; Marysávio da Silva Lima, fiscal de contrato; Ubiratan Batista da Silva, integrante da comissão permanente de licitação; Empresa Niedja de Fátima de Azevedo Costa; Adriano de Melo Ferreira, integrante da comissão permanente de licitação; Antonio Alves Simões Filho, Secretário de Administração; Hilton Farias Targino, Secretário de Desenvolvimento; e José Sávio de Lima, integrante da comissão permanente de licitação. 
Considerou revéis, nos termos do art. 12, § 3º, da Lei 8.443/1992, Marcelo de Moraes Cordeiro, Secretário de Educação, e José Sávio de Lima, integrante da comissão permanente de licitação; e as empresas Comercial Candeia - Alexandro Candeia Soares, Maués Lobato Comércio e Representação Ltda., Boutique das Carnes Ltda., Comercial Campinense de Cereais Ltda. e Miguel Barros Lima.
A unidade técnica entendeu que devem ser acolhidas as alegações de defesa das empresas Comercial Cirúrgica Rioclarense Ltda., Drogafonte Ltda. e Prontomédica Produtos Hospitalares Ltda., bem como, deve ser elidido o débito da Drogaria Drogavista Ltda..
Propôs o julgamento pela irregularidade das contas de Wilma Targino Maranhão, ex-prefeita; Ubiratan Batista da Silva, integrante da Comissão Permanente de Licitações do Município de Araruna/PB; Marcelo de Moraes Cordeiro, Secretário de Educação; Marysávio da Silva Lima e José Roberto Fernandes da Silva, fiscais de contratos daquele município; e Benjamin Gomes Maranhão Neto, Secretário de Saúde; nos termos dos arts. 1º, inciso I, 16, inciso III, alíneas "b" e "c", 19 e 23, inciso III, da Lei 8.443/1992, c/c os arts. 1º, inciso I, e 209, incisos II e III, do Regimento Interno do TCU, imputando-lhes débitos solidários com as empresas Comercial Candeia - Alexandro Candeia Soares, Cirufarma Comercial Ltda., Maués Lobato Comércio e Representação Ltda., Niedja de Fátima de Azevedo Costa, Boutique das Carnes Ltda., Comercial Campinense de Cereais Ltda. e Miguel de Barros Lima.
Sugeriu aplicar a multa individual prevista no art. 57 da Lei 8.443/1992 a Wilma Targino Maranhão, Ubiratan Batista da Silva, Marcelo de Moraes Cordeiro, Marysávio da Silva Lima, José Roberto Fernandes da Silva e Benjamin Gomes Maranhão Neto; bem como às empresas Comercial Candeia - Alexandro Candeia Soares, Cirufarma Comercial Ltda., Maués Lobato Comércio e Representação Ltda., Niedja de Fátima de Azevedo Costa, Boutique das Carnes Ltda., Comercial Campinense de Cereais Ltda. e Miguel de Barros Lima.
Propugnou pelo julgamento pela irregularidade das contas de Adriana Coutinho Greco Pontes, assessora jurídica; Antonio Alves Simões Filho, Secretário de Administração; Adriano de Melo Ferreira, integrante da comissão permanente de licitação; Hilton Farias Targino, Secretário de Desenvolvimento; e José Sávio de Lima, integrante da comissão permanente de licitação; nos termos dos arts. 1º, inciso I, 16, inciso III, alínea "b", 19 e 23, inciso III, da Lei 8.443/1992, c/c os arts. 1º, inciso I, e 209, inciso II, do Regimento Interno do TCU.
Por fim, propôs aplicar a multa do art. 58, inciso II, da Lei 8.443/1992 a Adriana Coutinho Greco Pontes, Antonio Alves Simões Filho, Adriano de Melo Ferreira, Hilton Farias Targino, José Sávio de Lima, Wilma Targino Maranhão, Ubiratan Batista da Silva, Marcelo de Moraes Cordeiro, Marysávio da Silva Lima, José Roberto Fernandes da Silva e Benjamin Gomes Maranhão Neto.
O MP/TCU sugere o afastamento da multa à assessora jurídica Adriana Coutinho Greco Pontes, visto que a jurisprudência do STF citada pela própria unidade técnica, acompanhada por este Tribunal, é no sentido de que o parecerista jurídico, em caso de parecer opinativo, não deve ser responsabilizado solidariamente com o administrador, salvo em casos de erro grosseiro ou dolo, situações estas que não estariam presentes neste caso.
Propõe o acolhimento integral das razões de justificativas apresentadas pela responsável e o julgamento pela regularidade de suas contas, com quitação plena, com fulcro nos artigos 1º, inciso I, 16, inciso I, e 17 da Lei 8.443/1992.
Sugere, ainda, ajuste na proposta da unidade técnica para que as pessoas jurídicas arroladas na condenação em débito solidário tenham suas contas julgadas irregulares, em consonância com a jurisprudência mais recente deste Tribunal.
De acordo com o encaminhamento sugerido pela unidade técnica, com as alterações propostas pelo MP/TCU.
Excluo a proposta de imputação de débito a Marcelo de Moraes Cordeiro para com o Fundo Nacional de Saúde, nos valores históricos de R$ 126,80 e R$ 1.771,20, pelos quais ele não foi citado, em razão de não ter deles participado.
Considero desnecessária a aplicação cumulativa das multas previstas nos art. 57 e 58, inciso II, da Lei 8.443/1992, a Wilma Targino Maranhão, Ubiratan Batista da Silva, Marcelo de Moraes Cordeiro, Marysávio da Silva Lima, José Roberto Fernandes da Silva e Benjamin Gomes Maranhão Neto, em razão de os atos irregulares verificados terem relação estreita com os débitos apurados para esses responsáveis. Proponho aplicar a essas pessoas a multa individual prevista no art. 57 da Lei 8.443/1992 sopesada com as demais irregularidades verificadas.
Quanto à proposta de aplicação da multa individual, prevista no art. 58, inciso II, da Lei 8.443/1992 a Antonio Alves Simões Filho, Adriano de Melo Ferreira, Hilton Farias Targino e José Sávio de Lima, considero adequado fundamentar a penalidade no inciso I do mesmo artigo, tendo em vista que a multa está relacionada à irregularidade das contas dos responsáveis fundamentada no art. 16, inciso III, alínea "b", da mesma Lei.
Divirjo ainda da proposta de julgamento das contas da assessora jurídica Adriana Coutinho Greco Pontes. Conforme pronunciei no voto que acompanha o Acórdão 1189/2009-TCU-Plenário, gestores ouvidos em audiência no âmbito de processos de contas, quando respondem por irregularidades não vinculadas ao débito, sofrem a aplicação de multa, mas suas contas não são objeto de julgamento.
Por fim, discordo da proposta de, desde logo, deferir o parcelamento das dívidas, tendo em vista que não houve pleito neste sentido.
Ante as percucientes análises promovidas pela Secex/PB e pelo MP/TCU, transcritas no relatório, incorporo-as às minhas razões de decidir, exceto naqueles pontos para os quais manifestei minha discordância, considerando desnecessários outros comentários.
Feitas essas considerações, voto por que o Tribunal de Contas da União aprove o acórdão que ora submeto à apreciação deste Colegiado.
WALTON ALENCAR RODRIGUES
Revisor